---
title: "Análisis de H1"
subtitle: "Censo de bloques de justificaciones normativas"
lang: es
format:
  html:
    toc: true
    code-fold: false
    embed-resources: true
execute:
  echo: true
  warning: true
  error: false
  cache: false
---

## Alcance

Este documento analiza H1 para la Ley N.º 21.735. H1a busca coaliciones
discursivas asociadas con los polos de preservación y transformación; H1b
examina la intermediación de la centroizquierda y de `necesidad_material`.

La última iteración es un censo de 3.609 bloques entre tres leyes. Este análisis
usa los 2.439 bloques de la Ley 21.735. Las respuestas se guardan como JSON por
bloque; el informe distingue su estado y analiza solo las respuestas completas
disponibles al momento del render. El censo reúne respuestas de OpenAI y de
Amazon Bedrock, ambas con GPT-6 Luna, el mismo prompt, el mismo libro de códigos
y el mismo esquema. El proveedor se conserva por bloque. Los 722 bloques del
tercer trámite se procesaron en Bedrock; cualquier contraste entre trámites
debe considerar esta coincidencia entre trámite y proveedor. Las tablas y figuras
se guardan en una carpeta con el ID del conjunto combinado.

## Configuración y datos

Las decisiones principales quedan reunidas al comienzo. Los objetos y figuras se
guardan en `output/analysis/h1/<RUN_ID>/`.

```{r}
#| label: setup
pacman::p_load(
  arrow, dplyr, tidyr, purrr, stringr, ggplot2,
  igraph, ggraph, jsonlite, knitr, scales, tibble
)

INPUT_RUN_ID <- "pilot_d4e0291b4df3fc0f5343"
RUN_ID <- "combined_gpt6luna_20260922"
INPUT_DIR <- file.path("data", "proc_data", "annotations_inputs", INPUT_RUN_ID)
RESULT_DIR <- file.path("output", "annotations", RUN_ID)
OUTPUT_DIR <- file.path("output", "analysis", "h1", RUN_ID)
FIGURE_DIR <- file.path(OUTPUT_DIR, "figures")

TARGET_LAW <- "21735"
SEED <- 20260921L
N_SPINGLASS_RUNS <- 100L
SPINS <- 10L
START_TEMP <- 1
STOP_TEMP <- 0.01
COOLING_FACTOR <- 0.99
GAMMA_POSITIVE <- 1
GAMMA_NEGATIVE <- 1
DISPLAY_QUANTILE <- 0.75

CENTER_LEFT_PARTIES <- c(
  "Partido Liberal de Chile",
  "Partido Por la Democracia",
  "Partido Radical Socialdemócrata",
  "Partido Radical Social Demócrata",
  "Partido Socialista de Chile",
  "Partido Demócrata Cristiano"
)

dir.create(FIGURE_DIR, recursive = TRUE, showWarnings = FALSE)
knitr::opts_chunk$set(fig.path = paste0(FIGURE_DIR, "/"))
theme_set(theme_minimal(base_size = 12))
```

Cargamos la entrada y el libro de códigos congelados. Los resultados se leen
desde los JSON que escribe la corrida; los archivos que aún no existen quedan
como pendientes.

```{r}
#| label: cargar-datos
manifest <- jsonlite::read_json(
  file.path(INPUT_DIR, "manifest.json"),
  simplifyVector = FALSE
)
codebook_raw <- jsonlite::fromJSON(file.path(INPUT_DIR, "codebook.json"))

sample_blocks <- arrow::read_parquet(file.path(INPUT_DIR, "sample.parquet")) |>
  mutate(across(c(law_number, unit_id, utterance_id, document_uri), as.character))

if (!identical(manifest$run_id, INPUT_RUN_ID)) {
  stop("El INPUT_RUN_ID no coincide con el manifiesto de entrada.")
}
if (anyDuplicated(sample_blocks$unit_id)) {
  stop("sample.parquet contiene unit_id duplicados.")
}

scalar_chr <- function(x, default = NA_character_) {
  if (is.null(x) || length(x) == 0L) default else as.character(x[[1L]])
}
scalar_int <- function(x, default = NA_integer_) {
  if (is.null(x) || length(x) == 0L) default else as.integer(x[[1L]])
}
or_default <- function(x, default) {
  if (is.null(x)) default else x
}

empty_annotations <- tibble(
  unit_id = character(),
  concept_id = character(),
  stance = character(),
  evidence_text = character(),
  start_char = integer(),
  end_char = integer(),
  confidence = character(),
  justification = character()
)

read_result_file <- function(path) {
  result <- jsonlite::fromJSON(path, simplifyVector = FALSE)
  normalized <- or_default(result$normalized, list())
  quality_flags <- normalized$quality_flags
  if (is.null(quality_flags)) quality_flags <- character()

  annotation_records <- or_default(normalized$annotations, list())
  annotation_rows <- if (length(annotation_records) == 0L) {
    empty_annotations
  } else {
    map_dfr(annotation_records, function(annotation) {
      span <- or_default(annotation$span, list())
      tibble(
        unit_id = scalar_chr(result$unit_id),
        concept_id = scalar_chr(annotation$concept_id),
        stance = scalar_chr(annotation$stance),
        evidence_text = scalar_chr(span$text),
        start_char = scalar_int(span$start_char),
        end_char = scalar_int(span$end_char),
        confidence = scalar_chr(annotation$confidence),
        justification = scalar_chr(annotation$justification)
      )
    })
  }

  list(
    summary = tibble(
      sample_index = scalar_int(result$sample_index),
      unit_id = scalar_chr(result$unit_id),
      status = scalar_chr(result$status, default = "pending"),
      provider = scalar_chr(result$provider),
      source_run_id = scalar_chr(result$source_run_id),
      quality_flags = list(as.character(unlist(quality_flags, use.names = FALSE)))
    ),
    annotations = annotation_rows
  )
}

result_paths <- sort(list.files(
  file.path(RESULT_DIR, "results"),
  pattern = "\\.json$",
  full.names = TRUE
))
result_records <- map(result_paths, read_result_file)
result_index <- if (length(result_records) == 0L) {
  tibble(
    sample_index = integer(),
    unit_id = character(),
    status = character(),
    provider = character(),
    source_run_id = character(),
    quality_flags = list()
  )
} else {
  map_dfr(result_records, ~ .x$summary)
}
annotation_rows <- if (length(result_records) == 0L) {
  empty_annotations
} else {
  map_dfr(result_records, ~ .x$annotations)
}

if (anyDuplicated(result_index$unit_id) ||
    anyDuplicated(result_index$sample_index)) {
  stop("Los resultados tienen unit_id o sample_index duplicados.")
}

sample_index_lookup <- sample_blocks |>
  transmute(
    sample_index = row_number() - 1L,
    expected_unit_id = unit_id
  )
result_id_mismatches <- result_index |>
  left_join(sample_index_lookup, by = "sample_index") |>
  filter(is.na(expected_unit_id) | unit_id != expected_unit_id)
result_ids_outside_sample <- anti_join(
  result_index |> select(unit_id),
  sample_blocks |> select(unit_id),
  by = "unit_id"
)
if (nrow(result_id_mismatches) > 0L ||
    nrow(result_ids_outside_sample) > 0L) {
  stop("Los resultados no coinciden con los unit_id de sample.parquet.")
}

clean_flags <- function(flags) {
  if (is.null(flags) || length(flags) == 0L || all(is.na(flags))) {
    character()
  } else {
    as.character(flags)
  }
}

results <- sample_blocks |>
  select(law_number, document_uri, utterance_id, unit_id) |>
  left_join(result_index, by = "unit_id") |>
  mutate(
    status = coalesce(status, "pending"),
    quality_flags = map(quality_flags, clean_flags)
  )

concepts <- as_tibble(codebook_raw$concepts) |>
  transmute(
    concept_id = id,
    concept_label = label,
    concept_family = family
  )

execution_scope <- tibble(
  input_blocks = nrow(sample_blocks),
  eligible_blocks = as.integer(manifest$spec$sampling$eligible_blocks),
  input_is_census = input_blocks == eligible_blocks,
  target_law = TARGET_LAW,
  target_eligible_blocks = as.integer(
    manifest$spec$sampling$blocks_by_law[[TARGET_LAW]]
  ),
  target_input_blocks = sum(sample_blocks$law_number == TARGET_LAW),
  target_completed_results = sum(
    results$law_number == TARGET_LAW & results$status == "completed"
  ),
  target_not_completed = target_input_blocks - target_completed_results,
  target_openai = sum(results$law_number == TARGET_LAW &
                        results$status == "completed" & results$provider == "openai"),
  target_bedrock = sum(results$law_number == TARGET_LAW &
                         results$status == "completed" & results$provider == "bedrock")
)

execution_scope
```

**Interpretación.** La entrada cubre todos los bloques elegibles de las tres
leyes. El cuadro informa cuántas respuestas completas hay para la Ley 21.735
y cuántas provienen de cada proveedor. Solo se analizan respuestas «completed»;
la coincidencia entre proveedor y trámite limita la atribución de diferencias
entre etapas del debate.

Revisamos los estados y retenemos únicamente salidas completas. Las banderas de
votación y procedimiento se excluyen del análisis sustantivo.

```{r}
#| label: preparar-resultados
status_summary <- results |>
  filter(law_number == TARGET_LAW) |>
  count(status, name = "blocks") |>
  mutate(share = blocks / sum(blocks)) |>
  arrange(factor(status, levels = c("completed", "started", "error", "pending")))

status_summary

valid_results <- results |>
  filter(
    status == "completed",
    !map_lgl(quality_flags, ~ any(.x %in% c("vote", "procedural")))
  )

annotations <- annotation_rows |>
  left_join(
    sample_blocks |> select(law_number, document_uri, utterance_id, unit_id),
    by = "unit_id"
  ) |>
  semi_join(
    valid_results,
    by = c("law_number", "document_uri", "utterance_id", "unit_id")
  ) |>
  filter(
    !is.na(concept_id),
    concept_id %in% concepts$concept_id,
    stance %in% c("support", "oppose")
  )

unknown_annotation_concepts <- annotation_rows |>
  filter(is.na(concept_id) | !concept_id %in% concepts$concept_id)
if (nrow(unknown_annotation_concepts) > 0L) {
  stop("Hay anotaciones con concept_id fuera del libro de códigos congelado.")
}
```

## Declaraciones y actores

La identidad y afiliación no provienen del modelo. Las reincorporamos desde el
corpus mediante la clave de cada fragmento.

```{r}
#| label: unir-actores
corpus_paths <- list.files(
  file.path("data", "proc_data"),
  pattern = "coding_chunks_long\\.parquet$",
  recursive = TRUE,
  full.names = TRUE
)

actor_data <- map_dfr(corpus_paths, function(path) {
  law <- str_match(path, "ley_(\\d+)")[, 2]

  arrow::read_parquet(path) |>
    transmute(
      law_number = law,
      unit_id = as.character(unit_id),
      utterance_id = as.character(utterance_id),
      document_uri = as.character(document_uri),
      speaker_id = as.character(speaker_id),
      speaker = as.character(speaker),
      speaker_bcn_id = as.character(speaker_bcn_id),
      role = as.character(role),
      party_at_date = as.character(party_at_date),
      party_at_date_status = as.character(party_at_date_status),
      political_alignment = as.character(political_alignment),
      gender = as.character(gender)
    )
}) |>
  mutate(
    normalized_role = str_to_lower(str_squish(coalesce(role, ""))),
    actor_type = case_when(
      str_detect(normalized_role, "diputad|senador") ~ "Parlamentario",
      str_detect(normalized_role, "ministr|subsecret") ~ "Ejecutivo",
      str_detect(
        normalized_role,
        "president|vicepresident|secretari|prosecretari"
      ) ~ "Autoridad de la cámara",
      !nzchar(normalized_role) &
        (nzchar(coalesce(speaker_bcn_id, "")) |
           nzchar(coalesce(party_at_date, ""))) ~ "Parlamentario",
      TRUE ~ "Otro o sin dato"
    )
  ) |>
  select(-normalized_role)

actor_join_keys <- c(
  "law_number", "document_uri", "utterance_id", "unit_id"
)
actor_duplicate_keys <- actor_data |>
  count(across(all_of(actor_join_keys))) |>
  filter(n > 1L)
missing_actor_keys <- anti_join(
  sample_blocks |> select(all_of(actor_join_keys)),
  actor_data |> select(all_of(actor_join_keys)),
  by = actor_join_keys
)
if (nrow(actor_duplicate_keys) > 0L) {
  stop("coding_chunks_long.parquet tiene claves de bloque duplicadas.")
}
if (nrow(missing_actor_keys) > 0L) {
  stop("Hay bloques de entrada sin metadatos en coding_chunks_long.parquet.")
}

annotations <- annotations |>
  left_join(
    actor_data,
    by = actor_join_keys
  )

join_audit <- tibble(
  input_blocks = nrow(sample_blocks),
  unique_input_unit_ids = n_distinct(sample_blocks$unit_id),
  result_files = nrow(result_index),
  result_ids_outside_input = nrow(result_ids_outside_sample),
  result_index_id_mismatches = nrow(result_id_mismatches),
  metadata_rows = nrow(actor_data),
  duplicate_metadata_keys = nrow(actor_duplicate_keys),
  input_blocks_without_metadata = nrow(missing_actor_keys)
)

join_audit
```

El vacío en `party_at_date` no siempre es un dato faltante. Para integrantes del
Ejecutivo la afiliación partidaria no se aplica y la alineación correspondiente es
`No aplica`. Separamos ambos casos en la auditoría.

```{r}
#| label: auditoria-actores
actor_audit <- annotations |>
  summarise(
    annotations = n(),
    missing_speaker = sum(is.na(speaker_id)),
    party_not_applicable = sum(
      party_at_date_status == "not_applicable",
      na.rm = TRUE
    ),
    missing_party_when_applicable = sum(
      is.na(party_at_date) &
        coalesce(party_at_date_status != "not_applicable", TRUE)
    ),
    missing_alignment = sum(is.na(political_alignment))
  )

actor_audit

party_status <- annotations |>
  count(actor_type, role, party_at_date_status, political_alignment) |>
  arrange(desc(n))

party_status
```

**Interpretación.** Las anotaciones sin partido corresponden al Ejecutivo y su
estado es `not_applicable`; no representan partidos omitidos de la clasificación.
La alineación política sí está disponible como `No aplica`.

La unidad para las redes es la presencia de un concepto y una postura dentro de
una intervención. Repeticiones dentro de la misma intervención cuentan una vez.

```{r}
#| label: declaraciones
declarations <- annotations |>
  filter(law_number == TARGET_LAW, !is.na(speaker_id)) |>
  distinct(
    document_uri, utterance_id, speaker_id,
    concept_id, stance,
    .keep_all = TRUE
  )

concept_summary <- declarations |>
  count(concept_id, stance) |>
  complete(
    concept_id = concepts$concept_id,
    stance = c("support", "oppose"),
    fill = list(n = 0)
  ) |>
  left_join(concepts, by = "concept_id") |>
  pivot_wider(names_from = stance, values_from = n) |>
  arrange(desc(support + oppose)) |>
  select(concept_label, support, oppose)

concept_summary
```

## H1a: redes y coaliciones

Construimos las matrices actor–concepto (X^+) y (X^-), con el número de
intervenciones en que cada actor apoya o rechaza cada concepto.

```{r}
#| label: matrices
actors <- sort(unique(declarations$speaker_id))
concept_ids <- concepts$concept_id

make_matrix <- function(selected_stance) {
  declarations |>
    filter(stance == selected_stance) |>
    count(speaker_id, concept_id) |>
    complete(
      speaker_id = actors,
      concept_id = concept_ids,
      fill = list(n = 0)
    ) |>
    pivot_wider(names_from = concept_id, values_from = n) |>
    arrange(match(speaker_id, actors)) |>
    column_to_rownames("speaker_id") |>
    as.matrix()
}

X_support <- make_matrix("support")
X_oppose <- make_matrix("oppose")

norms <- sqrt(rowSums(X_support^2 + X_oppose^2))
G <- (X_support %*% t(X_support) + X_oppose %*% t(X_oppose)) / outer(norms, norms)
C <- (X_support %*% t(X_oppose) + X_oppose %*% t(X_support)) / outer(norms, norms)
S <- G - C
diag(G) <- diag(C) <- diag(S) <- 0

indices <- which(upper.tri(S), arr.ind = TRUE)
actor_pairs <- tibble(
  from = rownames(S)[indices[, 1]],
  to = colnames(S)[indices[, 2]],
  congruence = G[indices],
  conflict = C[indices],
  signed = S[indices]
)

actor_nodes <- declarations |>
  group_by(speaker_id) |>
  summarise(
    speaker = str_to_title(first(speaker)),
    actor_type = first(actor_type),
    party_at_date = first(party_at_date),
    political_alignment = first(political_alignment),
    .groups = "drop"
  ) |>
  rename(name = speaker_id)

network_scale <- tibble(
  target_law_blocks = sum(sample_blocks$law_number == TARGET_LAW),
  active_speakers = nrow(actor_nodes),
  actor_pairs = nrow(actor_pairs),
  spin_glass_replicates = N_SPINGLASS_RUNS
)

network_scale
```

**Escala.** El crecimiento a 3.609 bloques no crea un nodo por bloque: las
matrices agregan declaraciones por hablante y concepto, y las proyecciones
forman pares entre hablantes activos. Por eso la carga de las redes depende del
número de hablantes con anotaciones y de sus pares; `network_scale` muestra el
tamaño efectivo. Se mantienen las 100 repeticiones de *spin-glass*.

### Red actor–concepto

Esta es la red bipartita antes de cualquier proyección. El color de la arista
indica apoyo o rechazo y el grosor cuenta intervenciones.

```{r}
#| label: fig-actor-concepto
#| fig-cap: "Red bipartita de actores y conceptos"
#| fig-alt: "Actores y conceptos conectados por vínculos de apoyo o rechazo."
#| fig-height: 10
bipartite_edges <- declarations |>
  count(speaker_id, concept_id, stance) |>
  transmute(from = speaker_id, to = paste0("concept::", concept_id), stance, weight = n)

bipartite_nodes <- bind_rows(
  actor_nodes |>
    transmute(name, label = speaker, type = "Actor", bipartite = FALSE),
  concepts |>
    filter(concept_id %in% declarations$concept_id) |>
    transmute(
      name = paste0("concept::", concept_id),
      label = concept_label,
      type = "Concepto",
      bipartite = TRUE
    )
)

bipartite_graph <- graph_from_data_frame(
  bipartite_edges,
  directed = FALSE,
  vertices = bipartite_nodes
)
bipartite_xy <- layout_as_bipartite(
  bipartite_graph,
  types = V(bipartite_graph)$bipartite
)
V(bipartite_graph)$plot_label <- if_else(
  V(bipartite_graph)$type == "Concepto",
  V(bipartite_graph)$label,
  ""
)

ggraph(
  bipartite_graph,
  layout = "manual",
  x = bipartite_xy[, 1],
  y = bipartite_xy[, 2]
) +
  geom_edge_link(aes(edge_colour = stance, edge_width = weight), alpha = 0.35) +
  geom_node_point(aes(shape = type), size = 3) +
  geom_node_text(
    aes(label = plot_label),
    angle = 90, hjust = 1, nudge_y = -0.04, size = 2.7
  ) +
  scale_edge_colour_manual(values = c(support = "#1B7837", oppose = "#B2182B")) +
  scale_edge_width(range = c(0.2, 1.5), guide = "none") +
  scale_y_continuous(expand = expansion(mult = c(0.45, 0.05))) +
  theme_void() +
  theme(legend.position = "bottom")
```

### Congruencia y conflicto

Las figuras muestran el 25% de vínculos más fuertes para mantener legibilidad.
El cálculo de comunidades usa todos los vínculos.

```{r}
#| label: preparar-proyecciones
plot_projection <- function(data, variable, colour, title) {
  edges <- data |>
    filter(.data[[variable]] > 0) |>
    filter(.data[[variable]] >= quantile(.data[[variable]], DISPLAY_QUANTILE)) |>
    transmute(from, to, weight = .data[[variable]])

  graph <- graph_from_data_frame(edges, directed = FALSE, vertices = actor_nodes)
  set.seed(SEED)

  ggraph(graph, layout = "fr", weights = weight) +
    geom_edge_link(aes(edge_width = weight), colour = colour, alpha = 0.4) +
    geom_node_point(aes(fill = political_alignment), shape = 21, size = 4) +
    scale_edge_width(range = c(0.2, 1.5), guide = "none") +
    labs(title = title, fill = "Alineación") +
    theme_void() +
    theme(legend.position = "bottom")
}
```

```{r}
#| label: fig-congruencia
#| fig-cap: "Red de congruencia entre actores"
#| fig-alt: "Actores unidos por coincidencias de postura."
plot_projection(actor_pairs, "congruence", "#2C7FB8", "Congruencia")
```

```{r}
#| label: fig-conflicto
#| fig-cap: "Red de conflicto entre actores"
#| fig-alt: "Actores unidos por posturas opuestas."
plot_projection(actor_pairs, "conflict", "#D7301F", "Conflicto")
```

### Comunidades con *signed spin-glass*

La red firmada usa (S=G-C). Los parámetros principales son:

- `implementation = "neg"`: permite pesos positivos y negativos.
- `spins = 10`: máximo de comunidades posibles, no número impuesto.
- `start.temp = 1` y `stop.temp = 0.01`: inicio y término del recocido simulado.
- `cool.fact = 0.99`: enfriamiento lento; valores más cercanos a 1 exploran más.
- `update.rule = "config"`: compara con un modelo nulo basado en los grados.
- `gamma = 1`: resolución de los vínculos positivos.
- `gamma.minus = 1`: resolución de los vínculos negativos.
- cien semillas: permiten observar si la partición se repite.

```{r}
#| label: spinglass
signed_graph <- actor_pairs |>
  filter(abs(signed) > 0) |>
  transmute(from, to, weight = signed) |>
  graph_from_data_frame(directed = FALSE, vertices = actor_nodes)

largest_component <- which.max(components(signed_graph)$csize)
signed_graph <- induced_subgraph(
  signed_graph,
  V(signed_graph)[components(signed_graph)$membership == largest_component]
)

canonical_membership <- function(x) {
  match(x, unique(x))
}

run_spinglass <- function(i) {
  set.seed(SEED + i - 1L)
  fit <- cluster_spinglass(
    signed_graph,
    weights = E(signed_graph)$weight,
    spins = min(SPINS, vcount(signed_graph)),
    parupdate = FALSE,
    start.temp = START_TEMP,
    stop.temp = STOP_TEMP,
    cool.fact = COOLING_FACTOR,
    update.rule = "config",
    gamma = GAMMA_POSITIVE,
    implementation = "neg",
    gamma.minus = GAMMA_NEGATIVE
  )

  membership <- canonical_membership(membership(fit))
  names(membership) <- V(signed_graph)$name
  tibble(
    run = i,
    communities = n_distinct(membership),
    signature = paste(membership, collapse = "-"),
    membership = list(membership)
  )
}

spinglass_runs <- map_dfr(seq_len(N_SPINGLASS_RUNS), run_spinglass)

partition_summary <- spinglass_runs |>
  count(communities, signature, sort = TRUE) |>
  mutate(share = n / N_SPINGLASS_RUNS)

partition_summary_display <- partition_summary |>
  select(communities, n, share) |>
  slice_head(n = 10)

partition_summary_display

modal_signature <- partition_summary$signature[[1]]
modal_row <- spinglass_runs |>
  filter(signature == modal_signature) |>
  slice(1)
modal_membership <- modal_row$membership[[1]]

membership_table <- tibble(
  speaker_id = names(modal_membership),
  community = modal_membership
) |>
  left_join(actor_nodes, by = c("speaker_id" = "name"))

community_composition <- membership_table |>
  count(community, political_alignment) |>
  arrange(community, desc(n))

community_composition
```

```{r}
#| label: fig-comunidades
#| fig-cap: "Comunidades de la partición modal"
#| fig-alt: "Red firmada con actores coloreados según la comunidad estimada."
V(signed_graph)$community <- modal_membership[V(signed_graph)$name]
E(signed_graph)$sign <- if_else(E(signed_graph)$weight > 0, "Congruencia", "Conflicto")

set.seed(SEED)
ggraph(signed_graph, layout = "fr", weights = abs(E(signed_graph)$weight)) +
  geom_edge_link(aes(edge_colour = sign), alpha = 0.25) +
  geom_node_point(aes(fill = factor(community)), shape = 21, size = 5) +
  scale_edge_colour_manual(values = c(Congruencia = "#2C7FB8", Conflicto = "#D7301F")) +
  labs(fill = "Comunidad", edge_colour = "Vínculo") +
  theme_void() +
  theme(legend.position = "bottom")
```

Los perfiles describen la proporción de actores de cada comunidad que usa cada
concepto y postura.

```{r}
#| label: perfiles-comunidades
community_sizes <- membership_table |>
  count(community, name = "community_size")

community_profiles <- declarations |>
  inner_join(
    membership_table |> select(speaker_id, community),
    by = "speaker_id"
  ) |>
  distinct(speaker_id, community, concept_id, stance) |>
  count(community, concept_id, stance, name = "actors") |>
  left_join(community_sizes, by = "community") |>
  mutate(coverage = actors / community_size) |>
  left_join(concepts, by = "concept_id")

community_profiles |>
  ggplot(aes(factor(community), concept_label, fill = coverage)) +
  geom_tile(colour = "white") +
  facet_wrap(~ stance) +
  scale_fill_viridis_c(labels = label_percent()) +
  labs(x = "Comunidad", y = NULL, fill = "Actores")
```

## H1b: intermediación

### Actores de centroizquierda

La intermediación se calcula sobre la red de congruencia (G), usando
(1/G_{ab}) como distancia.

```{r}
#| label: intermediacion-actores
G_graph <- actor_pairs |>
  filter(congruence > 0) |>
  transmute(from, to, weight = congruence, distance = 1 / congruence) |>
  graph_from_data_frame(directed = FALSE, vertices = actor_nodes)

actor_betweenness <- tibble(
  speaker_id = V(G_graph)$name,
  betweenness = betweenness(
    G_graph,
    directed = FALSE,
    weights = E(G_graph)$distance,
    normalized = TRUE
  )
) |>
  left_join(actor_nodes, by = c("speaker_id" = "name")) |>
  mutate(
    center_left = party_at_date %in% CENTER_LEFT_PARTIES,
    group = if_else(center_left, "Centroizquierda", "Otros")
  )

center_left_summary <- actor_betweenness |>
  filter(actor_type == "Parlamentario") |>
  group_by(group) |>
  summarise(
    actors = n(),
    mean = mean(betweenness),
    median = median(betweenness),
    maximum = max(betweenness),
    .groups = "drop"
  )

center_left_summary
```

```{r}
#| label: fig-centroizquierda
#| fig-cap: "Intermediación de parlamentarios de centroizquierda y otros parlamentarios"
#| fig-alt: "Puntos y cajas que comparan la intermediación normalizada de ambos grupos."
actor_betweenness |>
  filter(actor_type == "Parlamentario") |>
  ggplot(aes(group, betweenness, colour = group)) +
  geom_boxplot(outlier.shape = NA, alpha = 0.15) +
  geom_jitter(width = 0.08) +
  guides(colour = "none") +
  labs(x = NULL, y = "Intermediación normalizada")
```

### Necesidad material

La red conceptual conecta conceptos utilizados por los mismos actores con la
misma postura. Nuevamente, un peso se transforma en distancia mediante (1/w).

```{r}
#| label: intermediacion-conceptos
concept_norms <- sqrt(colSums(X_support^2 + X_oppose^2))
W <- (crossprod(X_support) + crossprod(X_oppose)) /
  outer(concept_norms, concept_norms)
W[!is.finite(W)] <- 0
diag(W) <- 0

concept_indices <- which(upper.tri(W), arr.ind = TRUE)
concept_edges <- tibble(
  from = rownames(W)[concept_indices[, 1]],
  to = colnames(W)[concept_indices[, 2]],
  weight = W[concept_indices]
) |>
  filter(weight > 0) |>
  mutate(distance = 1 / weight)

concept_graph <- graph_from_data_frame(
  concept_edges,
  directed = FALSE,
  vertices = concepts |> rename(name = concept_id)
)

concept_betweenness <- tibble(
  concept_id = V(concept_graph)$name,
  betweenness = betweenness(
    concept_graph,
    directed = FALSE,
    weights = E(concept_graph)$distance,
    normalized = TRUE
  ),
  strength = strength(concept_graph, weights = E(concept_graph)$weight)
) |>
  left_join(concepts, by = "concept_id") |>
  arrange(desc(betweenness))

concept_betweenness_display <- concept_betweenness |>
  select(concept_label, concept_family, betweenness, strength)

concept_betweenness_display

need_links <- concept_edges |>
  filter(from == "necesidad_material" | to == "necesidad_material") |>
  mutate(
    concept_id = if_else(from == "necesidad_material", to, from)
  ) |>
  left_join(concepts, by = "concept_id") |>
  select(concept_label, weight) |>
  arrange(desc(weight))

need_links
```

## Exportación

Las tablas centrales se sobrescriben en Parquet.

```{r}
#| label: exportar
#| output: false
arrow::write_parquet(declarations, file.path(OUTPUT_DIR, "declarations.parquet"))
arrow::write_parquet(actor_pairs, file.path(OUTPUT_DIR, "actor_network.parquet"))
arrow::write_parquet(membership_table, file.path(OUTPUT_DIR, "communities.parquet"))
arrow::write_parquet(actor_betweenness, file.path(OUTPUT_DIR, "actor_betweenness.parquet"))
arrow::write_parquet(concept_betweenness, file.path(OUTPUT_DIR, "concept_betweenness.parquet"))
```
