---
title: "Conceptos en tres debates previsionales"
subtitle: "Resultados descriptivos preliminares de la ronda de anotaciones"
lang: es
bibliography: references.bib
format:
  html:
    toc: true
    code-fold: false
    embed-resources: true
execute:
  echo: true
  warning: true
  error: false
  cache: false
---

## Pregunta y alcance

¿Qué conceptos aparecen en cada ley y qué posturas se registran sobre ellos?
Este informe compara las leyes 21.419, 21.538 y 21.735 con el mismo libro de
códigos. La unidad para los porcentajes es la **intervención sustantiva**:
una intervención cuenta una sola vez por concepto aunque tenga varios bloques o
menciones. Una intervención puede mencionar varios conceptos, por lo que los
porcentajes de una ley pueden sumar más de 100 %.

Los resultados son exploratorios. Las anotaciones aún no tienen validación
humana. OpenAI y Amazon Bedrock procesaron partes distintas del censo con el
mismo modelo solicitado, prompt, libro de códigos y esquema; el tercer trámite
de la Ley 21.735 se procesó íntegramente en Bedrock. La cobertura por proveedor
se presenta abajo para que esa coincidencia sea visible. Las comparaciones
describen este corpus y no prueban cambios causales en el debate.

La red de congruencia se limita a la Ley 21.735. Esta versión de entrega
presenta cuatro resultados: la cobertura de intervenciones, el perfil de
conceptos por ley, la tabla de posturas y una red exploratoria. El análisis
de comunidades se reserva para una siguiente versión.

## Preparación

Cada bloque de código realiza un paso que se puede ejecutar y revisar por
separado. Las tablas y figuras se escriben en una ruta fija y se reemplazan en
cada ejecución.

```{r}
#| label: setup
pacman::p_load(arrow, dplyr, tidyr, stringr, ggplot2,
               jsonlite, knitr, scales, tibble, readr, ggrepel,
               flextable, officer)
source("R/apa7_word_table.R")

INPUT_DIR <- "data/proc_data/annotations_inputs/pilot_d4e0291b4df3fc0f5343"
RESULT_DIR <- "output/annotations/combined_gpt6luna_20260922"
OUTPUT_DIR <- "output/analysis/concepts"
FIGURE_DIR <- file.path(OUTPUT_DIR, "figures")
dir.create(FIGURE_DIR, recursive = TRUE, showWarnings = FALSE)
knitr::opts_chunk$set(fig.path = paste0(FIGURE_DIR, "/"))
theme_set(theme_minimal(base_size = 12))

law_names <- c("21419" = "Ley 21.419", "21538" = "Ley 21.538",
               "21735" = "Ley 21.735")
stage_levels <- c("Primer Trámite Constitucional",
                  "Segundo Trámite Constitucional",
                  "Tercer Trámite Constitucional")
```

Leemos el censo congelado, las respuestas combinadas y el libro de códigos.
Exigimos una respuesta completa por bloque y el mismo identificador en ambas
tablas. Esta comprobación verifica la combinación de archivos, no la exactitud
semántica de las anotaciones.

```{r}
#| label: carga-auditada
sample_blocks <- arrow::read_parquet(file.path(INPUT_DIR, "sample.parquet")) |>
  mutate(across(c(unit_id, utterance_id, document_uri, law_number), as.character))
result_index <- arrow::read_parquet(file.path(RESULT_DIR, "results.parquet")) |>
  mutate(across(c(unit_id, law_number, provider), as.character))
annotation_rows <- arrow::read_parquet(file.path(RESULT_DIR, "annotations.parquet")) |>
  mutate(across(c(unit_id, law_number, concept_id), as.character))
codebook <- jsonlite::fromJSON(file.path(INPUT_DIR, "codebook.json"))
concepts <- as_tibble(codebook$concepts) |>
  transmute(concept_id = id, concept_label = label,
            short_label = str_wrap(label, width = 25))

stopifnot(nrow(sample_blocks) == 3609L,
          nrow(result_index) == nrow(sample_blocks),
          !anyDuplicated(sample_blocks$unit_id),
          !anyDuplicated(result_index$unit_id),
          !anyDuplicated(result_index$sample_index),
          identical(sort(result_index$sample_index),
                    seq.int(0L, nrow(sample_blocks) - 1L)),
          identical(result_index$unit_id[order(result_index$sample_index)],
                    sample_blocks$unit_id),
          identical(sort(sample_blocks$unit_id), sort(result_index$unit_id)),
          all(result_index$status == "completed"),
          all(annotation_rows$unit_id %in% result_index$unit_id),
          all(annotation_rows$concept_id %in% concepts$concept_id))

annotation_provenance <- annotation_rows |>
  select(unit_id, provider, model_requested) |>
  left_join(result_index |>
              select(unit_id, expected_provider = provider,
                     expected_model = model_requested), by = "unit_id")
stopifnot(all(annotation_provenance$provider ==
                annotation_provenance$expected_provider),
          all(annotation_provenance$model_requested ==
                annotation_provenance$expected_model))

source_metadata <- sample_blocks |>
  select(unit_id, law_number, document_uri, utterance_id) |>
  left_join(result_index |>
              select(unit_id, result_law = law_number,
                     result_document = document_uri,
                     result_utterance = utterance_id), by = "unit_id")
stopifnot(all(source_metadata$law_number == source_metadata$result_law),
          all(source_metadata$document_uri == source_metadata$result_document),
          all(source_metadata$utterance_id == source_metadata$result_utterance))

blocks <- sample_blocks |>
  select(unit_id, law_number, document_uri, utterance_id,
         constitutional_stage) |>
  left_join(result_index |>
              select(unit_id, status, provider, quality_flags), by = "unit_id") |>
  mutate(substantive = !str_detect(coalesce(quality_flags, ""),
                                  '"(?:vote|procedural)"'),
         law = factor(law_names[law_number], levels = unname(law_names)),
         stage = factor(constitutional_stage, levels = stage_levels))
```

Se cuentan bloques para describir la procedencia de las anotaciones. Los
porcentajes analíticos usarán intervenciones, calculadas después. Un proveedor
concentrado en un trámite puede confundirse con una diferencia temporal.

```{r}
#| label: cobertura
#| include: false
coverage <- blocks |>
  count(law, stage, provider, name = "bloques") |>
  arrange(law, stage, provider)
```

La combinación contiene `r sum(coverage$bloques[coverage$provider == "openai"])`
bloques de OpenAI y `r sum(coverage$bloques[coverage$provider == "bedrock"])`
de Bedrock. Los primeros 2.813 índices pertenecen a OpenAI y los 796 restantes
a Bedrock; todos coinciden con su bloque original. En la Ley 21.735, el tercer
trámite coincide por completo con
Bedrock; por ello, un contraste con los otros trámites combina diferencias del
corpus y de procedencia del modelo.

## Intervenciones incluidas y descartadas

El denominador incluye todas las intervenciones con al menos un bloque
sustantivo, también aquellas sin conceptos anotados. Una intervención se
descarta solo si **todos** sus bloques están marcados como votación o
procedimiento. Distinguimos los descartes por votación, por procedimiento y
por ambas marcas; estas categorías son excluyentes. La clave compuesta evita
mezclar intervenciones de documentos o leyes diferentes.

```{r}
#| label: intervenciones
interventions <- blocks |>
  filter(substantive) |>
  distinct(law_number, document_uri, utterance_id, law, stage)
intervention_audit <- blocks |>
  group_by(law_number, document_uri, utterance_id, law, stage) |>
  summarise(included = any(substantive),
            vote = any(str_detect(coalesce(quality_flags, ""), '"vote"')),
            procedural = any(str_detect(coalesce(quality_flags, ""),
                                        '"procedural"')),
            .groups = "drop") |>
  mutate(reason = case_when(
    included ~ "included",
    vote & procedural ~ "both",
    vote ~ "vote",
    procedural ~ "procedural"
  ))
stopifnot(!anyNA(intervention_audit$reason))

denominator_table <- intervention_audit |>
  group_by(law, stage) |>
  summarise(total = n(), descartadas = sum(!included),
            sustantivas = sum(included), .groups = "drop") |>
  arrange(law, stage)
denominators <- denominator_table |>
  transmute(law, stage, intervenciones = sustantivas)
stopifnot(sum(denominator_table$sustantivas) == nrow(interventions),
          all(denominator_table$total == denominator_table$descartadas +
                denominator_table$sustantivas))

knitr::kable(denominator_table,
             col.names = c("Ley", "Trámite", "Total", "Descartadas",
                           "Sustantivas"),
             caption = "Intervenciones incluidas y descartadas por ley y trámite")
```

Los totales son `r sum(denominators$intervenciones[denominators$law == "Ley 21.419"])`,
`r sum(denominators$intervenciones[denominators$law == "Ley 21.538"])` y
`r sum(denominators$intervenciones[denominators$law == "Ley 21.735"])`
intervenciones sustantivas, respectivamente. Se descartaron
`r sum(denominator_table$descartadas)` intervenciones completas. Los
denominadores por trámite son pequeños en algunos casos. Las variaciones de
varios puntos porcentuales deben leerse junto con estos tamaños.

La misma tabla se exporta a Word con el estilo de reglas horizontales,
tipografía y espaciado de los materiales de replicación.

```{r}
#| label: tabla-denominadores-word
denominator_word <- denominator_table |>
  mutate(stage = recode(as.character(stage),
                        `Primer Trámite Constitucional` = "Primero",
                        `Segundo Trámite Constitucional` = "Segundo",
                        `Tercer Trámite Constitucional` = "Tercero")) |>
  setNames(c("Ley", "Trámite", "Total", "Descartadas", "Sustantivas"))
export_apa7_word_table(
  denominator_word,
  path = file.path(OUTPUT_DIR, "denominadores_apa7.docx"),
  title = "Intervenciones incluidas y descartadas por ley y trámite",
  note = paste("Se descartan las intervenciones compuestas solo por bloques",
               "de votación o procedimiento, o ambos. Sustantivas =",
               "intervenciones con al menos un bloque sustantivo."),
  left_columns = 2L,
  column_widths = c(1.15, 1.2, 0.75, 1.55, 1.55)
)
```

## Perfiles de conceptos por ley

Una misma intervención puede contener varios bloques con el mismo concepto.
Se reduce cada combinación intervención–concepto a una presencia y luego se
divide por el número de intervenciones de su ley y trámite.

```{r}
#| label: presencia-conceptual
concept_presence <- annotation_rows |>
  inner_join(blocks |>
               filter(substantive) |>
               select(unit_id, law, stage), by = "unit_id") |>
  distinct(law_number, document_uri, utterance_id, law, stage, concept_id)

law_totals <- interventions |>
  count(law, name = "intervenciones")
prevalence_law <- concept_presence |>
  count(law, concept_id, name = "intervenciones_con_concepto") |>
  complete(law, concept_id = concepts$concept_id,
           fill = list(intervenciones_con_concepto = 0L)) |>
  left_join(law_totals, by = "law") |>
  mutate(proporcion = intervenciones_con_concepto / intervenciones) |>
  left_join(concepts, by = "concept_id")

stopifnot(all(prevalence_law$proporcion >= 0),
          all(prevalence_law$proporcion <= 1))
```

### Comparación entre leyes

La figura sigue el boceto: los conceptos ocupan posiciones categóricas en X,
cada ley es una línea y los puntos son proporciones observadas. El orden de
conceptos sigue su frecuencia total en el corpus. Las líneas facilitan comparar
perfiles; la distancia horizontal y la pendiente no representan tiempo ni una
escala conceptual continua.

```{r}
#| label: fig-perfiles
#| fig-cap: "Proporción de intervenciones sustantivas que mencionan cada concepto, por ley"
#| fig-alt: "Tres líneas con puntos comparan la prevalencia de 16 conceptos entre las leyes 21.419, 21.538 y 21.735."
#| fig-width: 12
#| fig-height: 7
concept_order <- concept_presence |>
  count(concept_id, sort = TRUE) |>
  pull(concept_id)
concept_order <- c(concept_order, setdiff(concepts$concept_id, concept_order))
plot_law <- prevalence_law |>
  mutate(concept_id = factor(concept_id, levels = concept_order))

perfiles_por_ley <- ggplot(plot_law,
                aes(x = concept_id, y = proporcion, color = law, group = law)) +
  geom_line(linewidth = 0.9) +
  geom_point(size = 2.5) +
  scale_x_discrete(labels = setNames(concepts$short_label, concepts$concept_id)) +
  scale_y_continuous(labels = label_percent(accuracy = 1), limits = c(0, 0.55)) +
  scale_color_manual(values = c("#007C91", "#C0523A", "#5658A6")) +
  labs(x = "Concepto (ordenado por frecuencia total)",
       y = "Proporción de intervenciones", color = "Ley") +
  theme(axis.text.x = element_text(angle = 55, hjust = 1, vjust = 1),
        legend.position = "top")
print(perfiles_por_ley)
ggsave(file.path(FIGURE_DIR, "perfiles_por_ley.png"), perfiles_por_ley,
       width = 12, height = 7, dpi = 180)
```

La lectura puntual de cualquier marca es «en esta ley, este porcentaje de
intervenciones sustantivas mencionó el concepto». El orden de los conceptos
de mayor presencia puede cambiar cuando se revisen las anotaciones.

```{r}
#| label: conceptos-dominantes
#| include: false
top_law <- prevalence_law |>
  group_by(law) |>
  slice_max(proporcion, n = 5, with_ties = FALSE) |>
  ungroup() |>
  arrange(law, desc(proporcion)) |>
  transmute(ley = law, concepto = concept_label,
            intervenciones = intervenciones_con_concepto,
            total = intervenciones,
            porcentaje = percent(proporcion, accuracy = 0.1))
```

En la Ley 21.419 predomina necesidad material
(`r top_law$porcentaje[top_law$ley == "Ley 21.419"][1]`); en la 21.538,
igualdad y universalismo
(`r top_law$porcentaje[top_law$ley == "Ley 21.538"][1]`); y en la 21.735,
previsión como mercado
(`r top_law$porcentaje[top_law$ley == "Ley 21.735"][1]`).
Estas son diferencias de presencia dentro del corpus anotado. Una proporción
alta muestra difusión entre intervenciones, sin medir intensidad argumentativa,
adhesión al concepto ni importancia normativa.

### Posturas por concepto y ley

La presencia anterior reúne apoyos y objeciones. Para distinguirlos, contamos
una sola vez cada combinación intervención–concepto–postura, aunque aparezca en
varios bloques. En cada celda, el porcentaje positivo o negativo usa como
denominador la suma de los dos recuentos de postura para ese concepto y ley.
Una intervención con ambas posturas contribuye una vez a cada recuento.

```{r}
#| label: recuentos-postura
stance_presence <- annotation_rows |>
  inner_join(blocks |>
               filter(substantive) |>
               select(unit_id, law), by = "unit_id") |>
  distinct(law_number, document_uri, utterance_id, law, concept_id, stance)

stance_counts <- stance_presence |>
  count(law, concept_id, stance) |>
  complete(law, concept_id = concepts$concept_id,
           stance = c("support", "oppose"), fill = list(n = 0L)) |>
  pivot_wider(names_from = stance, values_from = n) |>
  mutate(total_posturas = support + oppose,
         proporcion_positiva = if_else(total_posturas > 0,
                                      support / total_posturas, NA_real_),
         proporcion_negativa = if_else(total_posturas > 0,
                                      oppose / total_posturas, NA_real_)) |>
  left_join(concepts, by = "concept_id") |>
  group_by(law) |>
  mutate(destacar_positivos = min_rank(desc(support)) <= 3 & support > 0,
         destacar_negativos = min_rank(desc(oppose)) <= 3 & oppose > 0) |>
  ungroup()

mixed_stance_interventions <- stance_presence |>
  count(law, document_uri, utterance_id, concept_id) |>
  summarise(n_ambivalentes = sum(n == 2L), .groups = "drop") |>
  pull(n_ambivalentes)
```

La tabla tiene un concepto por fila y una ley por columna. Cada celda indica
`N positivo (porcentaje)` y `N negativo (porcentaje)`. Se destacan en negrita
los tres recuentos positivos y negativos más altos de cada ley, con sus
empates. El destaque se basa en **N**, mientras que el porcentaje permite
comparar el equilibrio de posturas dentro de cada concepto. Hay
`r mixed_stance_interventions` combinaciones intervención–concepto con ambas
posturas en el corpus.

```{r}
#| label: tabla-posturas
stance_cells <- stance_counts |>
  mutate(positive = if_else(
           destacar_positivos,
           sprintf("<strong>+ %d (%.1f%%)</strong>",
                   support, 100 * proporcion_positiva),
           sprintf("+ %d (%.1f%%)", support, 100 * proporcion_positiva)),
         negative = if_else(
           destacar_negativos,
           sprintf("<strong>− %d (%.1f%%)</strong>",
                   oppose, 100 * proporcion_negativa),
           sprintf("− %d (%.1f%%)", oppose, 100 * proporcion_negativa)),
         cell = if_else(total_posturas == 0, "—",
                        paste0(positive, "<br>", negative))) |>
  select(concept_id, concept_label, law, cell) |>
  pivot_wider(names_from = law, values_from = cell) |>
  arrange(match(concept_id, concepts$concept_id)) |>
  select(-concept_id)
knitr::kable(stance_cells, format = "html", escape = FALSE,
             align = c("l", "c", "c", "c"),
             col.names = c("Concepto", unname(law_names)),
             caption = "Intervenciones con apoyo y oposición por concepto y ley")
```

Exportamos la misma tabla a Word; la negrita conserva la distinción de los
recuentos altos de apoyo y oposición dentro de cada ley.

```{r}
#| label: tabla-posturas-word
word_concept_labels <- c(
  capitalizacion_individual = "Capitalización individual",
  propiedad_individual_fondos = "Propiedad de fondos",
  reciprocidad_contributiva = "Reciprocidad contributiva",
  control_responsabilidad_individual = "Control individual",
  actitud = "Actitud del beneficiario",
  identidad = "Identidad grupal",
  necesidad_material = "Necesidad material",
  igualdad_universalismo = "Igualdad y universalismo",
  conciencia_costos = "Conciencia de costos",
  solidaridad_previsional_colectiva = "Solidaridad colectiva",
  solidaridad_intergeneracional = "Solidaridad intergeneracional",
  libertad_eleccion_previsional = "Libertad de elección",
  ineficiencia_estado = "Riesgo estatal",
  prevision_como_mercado = "Previsión como mercado",
  ilegitimidad_origen_dictatorial = "Origen dictatorial",
  acuerdos_moderacion = "Acuerdos y moderación"
)
stance_word <- stance_counts |>
  mutate(positive = sprintf("+ %d (%.1f%%)",
                            support, 100 * proporcion_positiva),
         negative = sprintf("− %d (%.1f%%)",
                            oppose, 100 * proporcion_negativa),
         cell = if_else(total_posturas == 0, "—",
                        paste(positive, negative, sep = "\n"))) |>
  transmute(concept_id, concept_label = unname(word_concept_labels[concept_id]),
            law, cell) |>
  pivot_wider(names_from = law, values_from = cell) |>
  arrange(match(concept_id, concepts$concept_id)) |>
  select(-concept_id) |>
  setNames(c("Concepto", unname(law_names)))
stance_emphasis <- stance_counts |>
  filter(total_posturas > 0) |>
  transmute(row = match(concept_id, concepts$concept_id),
            column = match(as.character(law), unname(law_names)) + 1L,
            positive = sprintf("+ %d (%.1f%%)",
                               support, 100 * proporcion_positiva),
            negative = sprintf("− %d (%.1f%%)",
                               oppose, 100 * proporcion_negativa),
            bold_positive = destacar_positivos,
            bold_negative = destacar_negativos)
export_apa7_word_table(
  stance_word,
  path = file.path(OUTPUT_DIR, "posturas_por_concepto_ley_apa7.docx"),
  title = "Posturas sobre cada concepto por ley",
  note = paste("+ = apoyo; − = oposición; % = N/(N+ + N−).",
               "Negrita = tres N mayores por postura y ley, con empates."),
  table_number = 2L, left_columns = 1L,
  max_width = 9.7, landscape = TRUE,
  column_widths = c(3.1, 2.2, 2.2, 2.2),
  body_font_size = 12, cell_padding = 7,
  rich_cells = stance_emphasis
)
```

En la Ley 21.735, necesidad material reúne 129 presencias positivas y ninguna
negativa; previsión como mercado reúne 82 positivas y 87 negativas. Este último
concepto aparece en 155 intervenciones, pero suma 169 presencias de postura
porque algunas intervenciones contienen ambas. Las proporciones de la tabla
describen el balance **entre posturas registradas para un concepto**; la figura
de prevalencia anterior usa todas las intervenciones sustantivas como
denominador.

## Red exploratoria de congruencia

Leifeld describe la proyección de matrices binarias de afiliación y el coseno
como normalización de solapamientos [@leifeld_discourse_2017]. El ejemplo en
`example/discourse_networks.R` reduce las menciones repetidas de un actor a un
concepto. Aquí se registra por separado si cada actor apoyó o cuestionó un
concepto **al menos una vez** en la Ley 21.735. La red une dos conceptos cuando
un mismo actor apoyó ambos o cuestionó ambos. Un actor con ambas posturas
puede contribuir dos coincidencias al numerador.

Leemos la identidad del hablante por `unit_id` y exigimos un identificador
válido para las anotaciones usadas en la red. El análisis reúne los tres
trámites de la ley; por ello, una variación de postura entre trámites se
conserva como ambivalencia del actor.

```{r}
#| label: afiliacion-actor-concepto
speakers <- arrow::read_parquet(
  "data/proc_data/ley_21735/coding_chunks_long.parquet"
) |>
  transmute(unit_id = as.character(unit_id),
            speaker_id = as.character(speaker_id)) |>
  distinct()
network_claims <- annotation_rows |>
  filter(law_number == "21735", stance %in% c("support", "oppose")) |>
  inner_join(blocks |>
               filter(substantive) |>
               select(unit_id), by = "unit_id") |>
  left_join(speakers, by = "unit_id") |>
  filter(!is.na(speaker_id), speaker_id != "") |>
  distinct(speaker_id, concept_id, stance)
ambivalence <- network_claims |>
  count(speaker_id, concept_id) |>
  summarise(pares_con_dos_posturas = sum(n == 2L),
            pares_actor_concepto = n(), .groups = "drop")
```

Hay `r ambivalence$pares_con_dos_posturas` pares actor–concepto con ambas
posturas entre `r ambivalence$pares_actor_concepto` pares observados. Esta
ambivalencia impide leer cada vínculo como una adhesión estable del actor.

Construimos matrices binarias actor × concepto para apoyo y oposición. El
numerador de congruencia suma los productos correspondientes a posturas
iguales. Aplicamos la opción `cosine` **tal como figura en el
[exportador Java de DNA](https://github.com/leifeld-lab/dna/blob/master/dna/src/main/java/dna/export/Exporter.java#L1458-L1473)**:
dividimos por $\sqrt{d_i^2}\sqrt{d_j^2}=d_i d_j$, donde
$d_i=\sum_a(A^+_{ai}+A^-_{ai})$ es la actividad binaria del concepto $i$.
Fijamos en cero la diagonal y los pares sin actividad. Esta fórmula del
programa difiere del coseno matemático binario que describe el capítulo; la
figura usa la implementación de DNA.

```{r}
#| label: proyeccion-conceptos
actor_ids <- sort(unique(network_claims$speaker_id))
concept_ids <- concepts$concept_id
support <- matrix(0, nrow = length(actor_ids), ncol = length(concept_ids),
                  dimnames = list(actor_ids, concept_ids))
oppose <- support
support_rows <- network_claims |> filter(stance == "support")
oppose_rows <- network_claims |> filter(stance == "oppose")
support[cbind(match(support_rows$speaker_id, actor_ids),
              match(support_rows$concept_id, concept_ids))] <- 1
oppose[cbind(match(oppose_rows$speaker_id, actor_ids),
             match(oppose_rows$concept_id, concept_ids))] <- 1

same_counts <- crossprod(support) + crossprod(oppose)
concept_activity <- colSums(support + oppose)
denominator <- outer(sqrt(concept_activity^2), sqrt(concept_activity^2))
congruence <- same_counts / denominator
congruence[!is.finite(congruence)] <- 0
diag(congruence) <- 0

# Para seleccionar aristas, cada actor cuenta una vez por par de conceptos.
same_actors <- matrix(0L, length(concept_ids), length(concept_ids))
for (i in seq_along(concept_ids)) {
  for (j in seq_along(concept_ids)) {
    same_actors[i, j] <- sum(
      (support[, i] == 1 & support[, j] == 1) |
        (oppose[, i] == 1 & oppose[, j] == 1)
    )
  }
}
stopifnot(all(congruence >= 0 & congruence <= 1),
          isTRUE(all.equal(congruence, t(congruence))),
          all(same_actors <= same_counts))

toy <- matrix(c(1, 1, 1, 0), nrow = 2)
toy_activity <- colSums(toy)
toy_dna_cosine <- crossprod(toy)[1, 2] /
  prod(sqrt(toy_activity^2))
stopifnot(isTRUE(all.equal(toy_dna_cosine, 0.5)))
```

Para que los 16 conceptos estén visibles, mostramos primero los 20 pares
compartidos por más actores y añadimos el vínculo más frecuente de cada
concepto aún ausente. Un concepto sin vínculo positivo se dibuja aislado. El
grosor representa el peso normalizado de DNA. La disposición se fija tomando
como referencia la figura exploratoria anterior para separar las dos zonas
del debate y facilitar la lectura; **las distancias entre nodos no son una
medida estadística**.

```{r}
#| label: aristas-y-layout
pairs <- as_tibble(t(combn(concept_ids, 2)), .name_repair = "minimal") |>
  setNames(c("from", "to")) |>
  mutate(coseno_DNA = congruence[cbind(match(from, concept_ids),
                                       match(to, concept_ids))],
         actores = same_actors[cbind(match(from, concept_ids),
                                     match(to, concept_ids))])
candidate_edges <- pairs |>
  filter(coseno_DNA > 0) |>
  arrange(desc(actores), desc(coseno_DNA), from, to)
visible_edges <- candidate_edges |> slice_head(n = 20L)
missing_concepts <- setdiff(
  concept_ids, unique(c(visible_edges$from, visible_edges$to))
)
for (concept_id in missing_concepts) {
  best_edge <- candidate_edges |>
    filter(from == concept_id | to == concept_id) |>
    slice_head(n = 1L)
  visible_edges <- bind_rows(visible_edges, best_edge)
}
visible_edges <- visible_edges |>
  distinct(from, to, .keep_all = TRUE)
linked_concepts <- unique(c(candidate_edges$from, candidate_edges$to))
isolated_concepts <- setdiff(concept_ids, linked_concepts)
stopifnot(setequal(concept_ids,
                   c(unique(c(visible_edges$from, visible_edges$to)),
                     isolated_concepts)))

reference_layout <- tibble(
  concept_id = c(
    "identidad", "igualdad_universalismo", "necesidad_material",
    "reciprocidad_contributiva", "acuerdos_moderacion",
    "solidaridad_previsional_colectiva", "ilegitimidad_origen_dictatorial",
    "capitalizacion_individual", "prevision_como_mercado",
    "propiedad_individual_fondos", "control_responsabilidad_individual",
    "ineficiencia_estado", "libertad_eleccion_previsional",
    "solidaridad_intergeneracional", "conciencia_costos", "actitud"
  ),
  x = c(236, 179, 142, 245, 313, 65, 50, 172, 232, 355, 420, 423,
        545, 261, 349, 75),
  y = c(433, 383, 333, 328, 346, 388, 234, 223, 251, 208, 240, 172,
        160, 104, 91, 95)
)
stopifnot(setequal(reference_layout$concept_id, concept_ids),
          !anyDuplicated(reference_layout$concept_id))
nodes <- reference_layout |>
  left_join(concepts, by = "concept_id") |>
  left_join(prevalence_law |>
              filter(as.character(law) == "Ley 21.735") |>
              select(concept_id, proporcion), by = "concept_id") |>
  mutate(network_label = recode(concept_id,
    capitalizacion_individual = "Capitalización",
    propiedad_individual_fondos = "Propiedad de fondos",
    reciprocidad_contributiva = "Reciprocidad",
    control_responsabilidad_individual = "Control individual",
    actitud = "Actitud · sin enlace",
    identidad = "Identidad grupal",
    necesidad_material = "Necesidad material",
    igualdad_universalismo = "Igualdad",
    conciencia_costos = "Conciencia de costos",
    solidaridad_previsional_colectiva = "Solidaridad colectiva",
    solidaridad_intergeneracional = "Solidaridad generacional",
    libertad_eleccion_previsional = "Libertad de elección",
    ineficiencia_estado = "Riesgo estatal",
    prevision_como_mercado = "Previsión como mercado",
    ilegitimidad_origen_dictatorial = "Origen dictatorial",
    acuerdos_moderacion = "Acuerdos"))
plot_edges <- visible_edges |>
  left_join(nodes |> select(from = concept_id, x_from = x, y_from = y),
            by = "from") |>
  left_join(nodes |> select(to = concept_id, x_to = x, y_to = y),
            by = "to")
stopifnot(nrow(nodes) == 16L, !anyNA(plot_edges$x_from),
          !anyNA(plot_edges$x_to))
```

La figura incluye los 16 conceptos y `r nrow(plot_edges)` vínculos. Una arista
significa que al menos un actor trató ambos conceptos con igual postura. La
cercanía visual sigue la disposición de referencia y no es una distancia
estadística. El tamaño del nodo indica la
proporción de intervenciones sustantivas de la Ley 21.735 que mencionaron el
concepto. `r paste(nodes$network_label[nodes$concept_id %in%
isolated_concepts], collapse = ", ")` aparece aislado porque ningún actor lo
compartió con otro concepto bajo la misma postura.

```{r}
#| label: fig-congruencia
#| fig-cap: "Red exploratoria de congruencia entre los 16 conceptos, Ley 21.735"
#| fig-alt: "Dieciséis conceptos, uno aislado, y los vínculos de congruencia seleccionados por actores compartidos; el grosor indica el coseno de DNA."
#| fig-width: 11
#| fig-height: 8.6
p_congruence <- ggplot() +
  geom_segment(data = plot_edges,
               aes(x = x_from, y = y_from, xend = x_to, yend = y_to,
                   linewidth = coseno_DNA), color = "#1889A4", alpha = 0.78) +
  geom_point(data = nodes, aes(x = x, y = y, size = proporcion),
             color = "#13738A") +
  ggrepel::geom_label_repel(data = nodes,
                            aes(x = x, y = y, label = network_label),
                            size = 2.8, max.overlaps = Inf, seed = 20260922,
                            box.padding = 0.35, point.padding = 0.3,
                            fill = "white", label.size = 0.15,
                            min.segment.length = 0) +
  scale_linewidth(range = c(0.25, 1.6),
                  limits = c(0, max(plot_edges$coseno_DNA)),
                  labels = label_number(accuracy = 0.001)) +
  scale_size_continuous(range = c(2, 7), limits = c(0, 0.55),
                        breaks = c(0.1, 0.3, 0.5),
                        labels = label_percent(accuracy = 1)) +
  coord_equal(clip = "off") +
  labs(linewidth = "Coseno DNA", size = "Presencia\nen intervenciones") +
  theme_void() +
  theme(legend.position = "bottom",
        plot.background = element_rect(fill = "white", color = NA),
        plot.margin = margin(15, 25, 15, 25))
print(p_congruence)
ggsave(file.path(FIGURE_DIR, "red_congruencia.png"), p_congruence,
       width = 11, height = 8.6, dpi = 180, bg = "white")
```

La figura permite explorar la hipótesis de dos economías morales. Acuerdos y
reciprocidad contributiva aparecen conectados con conceptos de ambos lados;
su papel de puente es una lectura descriptiva, sin una medida formal de
intermediación ni revisión de todas las declaraciones.

## Archivos reproducibles y límites

Las dos tablas se exportan a Word. Guardamos además las cifras de base y todos
los pares de conceptos en Parquet; las rutas se reemplazan en cada ejecución.

```{r}
#| label: exportar
arrow::write_parquet(prevalence_law,
                     file.path(OUTPUT_DIR, "prevalencia_por_ley.parquet"))
arrow::write_parquet(pairs,
                     file.path(OUTPUT_DIR, "red_congruencia_pares.parquet"))
arrow::write_parquet(denominator_table,
                     file.path(OUTPUT_DIR, "denominadores.parquet"))
arrow::write_parquet(stance_counts,
                     file.path(OUTPUT_DIR, "posturas_por_concepto_ley.parquet"))
readr::write_csv(prevalence_law,
                 file.path(OUTPUT_DIR, "prevalencia_por_ley.csv"))
readr::write_csv(stance_counts,
                 file.path(OUTPUT_DIR, "posturas_por_concepto_ley.csv"))
```

La revisión de calidad de las anotaciones, una prueba de sensibilidad por
proveedor, la desagregación temporal de la red y una versión con nodos
concepto–postura quedan como pasos de validación. El análisis de comunidades
Spin Glass no forma parte de estos resultados.

## Referencia metodológica

La binarización y la normalización por coseno se contrastaron con el texto
original de [@leifeld_discourse_2017], el ejemplo local
`example/discourse_networks.R` y el
[código fuente del paquete DNA](https://github.com/leifeld-lab/dna).
