---
title: "Conceptos en tres debates previsionales"
subtitle: "Resultados descriptivos preliminares de la ronda de anotaciones"
lang: es
bibliography: references.bib
format:
  html:
    toc: true
    code-fold: false
    embed-resources: true
execute:
  echo: true
  warning: true
  error: false
  cache: false
---

## Pregunta y alcance

¿Qué conceptos aparecen en cada ley y cómo cambia su presencia entre trámites?
Este informe compara las leyes 21.419, 21.538 y 21.735 con el mismo libro de
códigos. La unidad para los porcentajes es la **intervención sustantiva**:
una intervención cuenta una sola vez por concepto aunque tenga varios bloques o
menciones. Una intervención puede mencionar varios conceptos, por lo que los
porcentajes de una ley pueden sumar más de 100 %.

Los resultados son exploratorios. Las anotaciones aún no tienen validación
humana. OpenAI y Amazon Bedrock procesaron partes distintas del censo con el
mismo modelo solicitado, prompt, libro de códigos y esquema; el tercer trámite
de la Ley 21.735 se procesó íntegramente en Bedrock. La cobertura por proveedor
se presenta abajo para que esa coincidencia sea visible. Las comparaciones
describen este corpus y no prueban cambios causales en el debate.

Las redes finales se limitan a la Ley 21.735 y permiten explorar dos formas
de coaparición de conceptos entre actores. La congruencia se muestra con dos
normalizaciones para comparar directamente su efecto visual. El análisis de
comunidades se reserva para una siguiente versión.

## Preparación

Cada bloque de código realiza un paso que se puede ejecutar y revisar por
separado. Las tablas y figuras se escriben en una ruta fija y se reemplazan en
cada ejecución.

```{r}
#| label: setup
pacman::p_load(arrow, dplyr, tidyr, stringr, ggplot2, igraph,
               jsonlite, knitr, scales, tibble, readr, ggrepel,
               flextable, officer)
source("R/apa7_word_table.R")

INPUT_DIR <- "data/proc_data/annotations_inputs/pilot_d4e0291b4df3fc0f5343"
RESULT_DIR <- "output/annotations/combined_gpt6luna_20260922"
OUTPUT_DIR <- "output/analysis/concepts"
FIGURE_DIR <- file.path(OUTPUT_DIR, "figures")
dir.create(FIGURE_DIR, recursive = TRUE, showWarnings = FALSE)
knitr::opts_chunk$set(fig.path = paste0(FIGURE_DIR, "/"))
theme_set(theme_minimal(base_size = 12))

law_names <- c("21419" = "Ley 21.419", "21538" = "Ley 21.538",
               "21735" = "Ley 21.735")
stage_levels <- c("Primer Trámite Constitucional",
                  "Segundo Trámite Constitucional",
                  "Tercer Trámite Constitucional")
```

Leemos el censo congelado, las respuestas combinadas y el libro de códigos.
Exigimos una respuesta completa por bloque y el mismo identificador en ambas
tablas. Esta comprobación verifica la combinación de archivos, no la exactitud
semántica de las anotaciones.

```{r}
#| label: carga-auditada
sample_blocks <- arrow::read_parquet(file.path(INPUT_DIR, "sample.parquet")) |>
  mutate(across(c(unit_id, utterance_id, document_uri, law_number), as.character))
result_index <- arrow::read_parquet(file.path(RESULT_DIR, "results.parquet")) |>
  mutate(across(c(unit_id, law_number, provider), as.character))
annotation_rows <- arrow::read_parquet(file.path(RESULT_DIR, "annotations.parquet")) |>
  mutate(across(c(unit_id, law_number, concept_id), as.character))
codebook <- jsonlite::fromJSON(file.path(INPUT_DIR, "codebook.json"))
concepts <- as_tibble(codebook$concepts) |>
  transmute(concept_id = id, concept_label = label,
            short_label = str_wrap(label, width = 25))

stopifnot(nrow(sample_blocks) == 3609L,
          nrow(result_index) == nrow(sample_blocks),
          !anyDuplicated(sample_blocks$unit_id),
          !anyDuplicated(result_index$unit_id),
          !anyDuplicated(result_index$sample_index),
          identical(sort(result_index$sample_index),
                    seq.int(0L, nrow(sample_blocks) - 1L)),
          identical(result_index$unit_id[order(result_index$sample_index)],
                    sample_blocks$unit_id),
          identical(sort(sample_blocks$unit_id), sort(result_index$unit_id)),
          all(result_index$status == "completed"),
          all(annotation_rows$unit_id %in% result_index$unit_id),
          all(annotation_rows$concept_id %in% concepts$concept_id))

annotation_provenance <- annotation_rows |>
  select(unit_id, provider, model_requested) |>
  left_join(result_index |>
              select(unit_id, expected_provider = provider,
                     expected_model = model_requested), by = "unit_id")
stopifnot(all(annotation_provenance$provider ==
                annotation_provenance$expected_provider),
          all(annotation_provenance$model_requested ==
                annotation_provenance$expected_model))

source_metadata <- sample_blocks |>
  select(unit_id, law_number, document_uri, utterance_id) |>
  left_join(result_index |>
              select(unit_id, result_law = law_number,
                     result_document = document_uri,
                     result_utterance = utterance_id), by = "unit_id")
stopifnot(all(source_metadata$law_number == source_metadata$result_law),
          all(source_metadata$document_uri == source_metadata$result_document),
          all(source_metadata$utterance_id == source_metadata$result_utterance))

blocks <- sample_blocks |>
  select(unit_id, law_number, document_uri, utterance_id,
         constitutional_stage) |>
  left_join(result_index |>
              select(unit_id, status, provider, quality_flags), by = "unit_id") |>
  mutate(substantive = !str_detect(coalesce(quality_flags, ""),
                                  '"(?:vote|procedural)"'),
         law = factor(law_names[law_number], levels = unname(law_names)),
         stage = factor(constitutional_stage, levels = stage_levels))
```

Se cuentan bloques para describir la procedencia de las anotaciones. Los
porcentajes analíticos usarán intervenciones, calculadas después. Un proveedor
concentrado en un trámite puede confundirse con una diferencia temporal.

```{r}
#| label: cobertura
coverage <- blocks |>
  count(law, stage, provider, name = "bloques") |>
  arrange(law, stage, provider)
knitr::kable(coverage, caption = "Bloques completos por ley, trámite y proveedor")
```

La combinación contiene `r sum(coverage$bloques[coverage$provider == "openai"])`
bloques de OpenAI y `r sum(coverage$bloques[coverage$provider == "bedrock"])`
de Bedrock. Los primeros 2.813 índices pertenecen a OpenAI y los 796 restantes
a Bedrock; todos coinciden con su bloque original. En la Ley 21.735, el tercer
trámite coincide por completo con
Bedrock; por ello, un contraste con los otros trámites combina diferencias del
corpus y de procedencia del modelo.

## Frecuencia de conceptos

El denominador incluye todas las intervenciones con al menos un bloque
sustantivo, también aquellas sin conceptos anotados. Una intervención se
descarta solo si **todos** sus bloques están marcados como votación o
procedimiento. Distinguimos los descartes por votación, por procedimiento y
por ambas marcas; estas categorías son excluyentes. La clave compuesta evita
mezclar intervenciones de documentos o leyes diferentes.

```{r}
#| label: intervenciones
interventions <- blocks |>
  filter(substantive) |>
  distinct(law_number, document_uri, utterance_id, law, stage)
intervention_audit <- blocks |>
  group_by(law_number, document_uri, utterance_id, law, stage) |>
  summarise(included = any(substantive),
            vote = any(str_detect(coalesce(quality_flags, ""), '"vote"')),
            procedural = any(str_detect(coalesce(quality_flags, ""),
                                        '"procedural"')),
            .groups = "drop") |>
  mutate(reason = case_when(
    included ~ "included",
    vote & procedural ~ "both",
    vote ~ "vote",
    procedural ~ "procedural"
  ))
stopifnot(!anyNA(intervention_audit$reason))

denominator_table <- intervention_audit |>
  count(law, stage, reason) |>
  pivot_wider(names_from = reason, values_from = n, values_fill = 0L) |>
  mutate(total = included + procedural + vote + both,
         excluded = procedural + vote + both) |>
  arrange(law, stage) |>
  select(law, stage, total, procedural, vote, both, excluded, included)
denominators <- denominator_table |>
  transmute(law, stage, intervenciones = included)
stopifnot(sum(denominator_table$included) == nrow(interventions),
          all(denominator_table$total == denominator_table$included +
                denominator_table$excluded))

knitr::kable(denominator_table,
             col.names = c("Ley", "Trámite", "Total", "Proc.", "Vot.",
                           "Ambas", "Desc.", "Denominador"),
             caption = "Intervenciones incluidas y descartadas por ley y trámite")
```

Los totales son `r sum(denominators$intervenciones[denominators$law == "Ley 21.419"])`,
`r sum(denominators$intervenciones[denominators$law == "Ley 21.538"])` y
`r sum(denominators$intervenciones[denominators$law == "Ley 21.735"])`
intervenciones sustantivas, respectivamente. Se descartaron
`r sum(denominator_table$excluded)` intervenciones completas. Los
denominadores por trámite son pequeños en algunos casos. Las variaciones de
varios puntos porcentuales deben leerse junto con estos tamaños.

La misma tabla se exporta a Word con el estilo de reglas horizontales,
tipografía y espaciado de los materiales de replicación. La nota del archivo
define cada categoría de descarte.

```{r}
#| label: tabla-denominadores-word
denominator_word <- denominator_table |>
  mutate(stage = recode(as.character(stage),
                        `Primer Trámite Constitucional` = "Primero",
                        `Segundo Trámite Constitucional` = "Segundo",
                        `Tercer Trámite Constitucional` = "Tercero")) |>
  setNames(c("Ley", "Trámite", "Total", "Proc.", "Vot.",
             "Ambas", "Desc.", "Denom."))
export_apa7_word_table(
  denominator_word,
  path = file.path(OUTPUT_DIR, "denominadores_apa7.docx"),
  title = "Intervenciones incluidas y descartadas por ley y trámite",
  note = paste("Proc. = solo procedimiento; Vot. = solo votación;",
               "Ambas = ambas marcas; Desc. = total descartado;",
               "Denom. = intervenciones con al menos un bloque sustantivo."),
  left_columns = 2L
)
```

Una misma intervención puede contener varios bloques con el mismo concepto.
Se reduce cada combinación intervención–concepto a una presencia y luego se
divide por el número de intervenciones de su ley y trámite.

```{r}
#| label: presencia-conceptual
concept_presence <- annotation_rows |>
  inner_join(blocks |>
               filter(substantive) |>
               select(unit_id, law, stage), by = "unit_id") |>
  distinct(law_number, document_uri, utterance_id, law, stage, concept_id)

law_totals <- interventions |>
  count(law, name = "intervenciones")
prevalence_law <- concept_presence |>
  count(law, concept_id, name = "intervenciones_con_concepto") |>
  complete(law, concept_id = concepts$concept_id,
           fill = list(intervenciones_con_concepto = 0L)) |>
  left_join(law_totals, by = "law") |>
  mutate(proporcion = intervenciones_con_concepto / intervenciones) |>
  left_join(concepts, by = "concept_id")

stopifnot(all(prevalence_law$proporcion >= 0),
          all(prevalence_law$proporcion <= 1))
```

### Comparación entre leyes

La figura sigue el boceto: los conceptos ocupan posiciones categóricas en X,
cada ley es una línea y los puntos son proporciones observadas. El orden de
conceptos sigue su frecuencia total en el corpus. Las líneas facilitan comparar
perfiles; la distancia horizontal y la pendiente no representan tiempo ni una
escala conceptual continua.

```{r}
#| label: fig-perfiles
#| fig-cap: "Proporción de intervenciones sustantivas que mencionan cada concepto, por ley"
#| fig-alt: "Tres líneas con puntos comparan la prevalencia de 16 conceptos entre las leyes 21.419, 21.538 y 21.735."
#| fig-width: 12
#| fig-height: 7
concept_order <- concept_presence |>
  count(concept_id, sort = TRUE) |>
  pull(concept_id)
concept_order <- c(concept_order, setdiff(concepts$concept_id, concept_order))
plot_law <- prevalence_law |>
  mutate(concept_id = factor(concept_id, levels = concept_order))

p_law <- ggplot(plot_law,
                aes(x = concept_id, y = proporcion, color = law, group = law)) +
  geom_line(linewidth = 0.9) +
  geom_point(size = 2.5) +
  scale_x_discrete(labels = setNames(concepts$short_label, concepts$concept_id)) +
  scale_y_continuous(labels = label_percent(accuracy = 1), limits = c(0, 0.55)) +
  scale_color_manual(values = c("#007C91", "#C0523A", "#5658A6")) +
  labs(x = "Concepto (ordenado por frecuencia total)",
       y = "Proporción de intervenciones", color = "Ley") +
  theme(axis.text.x = element_text(angle = 55, hjust = 1, vjust = 1),
        legend.position = "top")
print(p_law)
ggsave(file.path(FIGURE_DIR, "perfiles_por_ley.png"), p_law,
       width = 12, height = 7, dpi = 180)
```

La lectura puntual de cualquier marca es «en esta ley, este porcentaje de
intervenciones sustantivas mencionó el concepto». Para facilitar la lectura
exacta, la tabla siguiente muestra los cinco conceptos de mayor prevalencia en
cada ley. Su orden puede cambiar cuando se revisen las anotaciones.

```{r}
#| label: conceptos-dominantes
top_law <- prevalence_law |>
  group_by(law) |>
  slice_max(proporcion, n = 5, with_ties = FALSE) |>
  ungroup() |>
  arrange(law, desc(proporcion)) |>
  transmute(ley = law, concepto = concept_label,
            intervenciones = intervenciones_con_concepto,
            total = intervenciones,
            porcentaje = percent(proporcion, accuracy = 0.1))
knitr::kable(top_law,
             caption = "Cinco conceptos más presentes en cada ley")
```

En la Ley 21.419 predomina necesidad material
(`r top_law$porcentaje[top_law$ley == "Ley 21.419"][1]`); en la 21.538,
igualdad y universalismo
(`r top_law$porcentaje[top_law$ley == "Ley 21.538"][1]`); y en la 21.735,
previsión como mercado
(`r top_law$porcentaje[top_law$ley == "Ley 21.735"][1]`).
Estas son diferencias de presencia dentro del corpus anotado. Una proporción
alta muestra difusión entre intervenciones, sin medir intensidad argumentativa,
adhesión al concepto ni importancia normativa.

### Posturas por concepto y ley

La presencia anterior reúne apoyos y objeciones. Para distinguirlos, contamos
una sola vez cada combinación intervención–concepto–postura, aunque aparezca en
varios bloques. En cada celda, el porcentaje positivo o negativo usa como
denominador la suma de los dos recuentos de postura para ese concepto y ley.
Una intervención con ambas posturas contribuye una vez a cada recuento.

```{r}
#| label: recuentos-postura
stance_presence <- annotation_rows |>
  inner_join(blocks |>
               filter(substantive) |>
               select(unit_id, law), by = "unit_id") |>
  distinct(law_number, document_uri, utterance_id, law, concept_id, stance)

stance_counts <- stance_presence |>
  count(law, concept_id, stance) |>
  complete(law, concept_id = concepts$concept_id,
           stance = c("support", "oppose"), fill = list(n = 0L)) |>
  pivot_wider(names_from = stance, values_from = n) |>
  mutate(total_posturas = support + oppose,
         proporcion_positiva = if_else(total_posturas > 0,
                                      support / total_posturas, NA_real_),
         proporcion_negativa = if_else(total_posturas > 0,
                                      oppose / total_posturas, NA_real_)) |>
  left_join(concepts, by = "concept_id") |>
  group_by(law) |>
  mutate(destacar_positivos = min_rank(desc(support)) <= 3 & support > 0,
         destacar_negativos = min_rank(desc(oppose)) <= 3 & oppose > 0) |>
  ungroup()

mixed_stance_interventions <- stance_presence |>
  count(law, document_uri, utterance_id, concept_id) |>
  summarise(n_ambivalentes = sum(n == 2L), .groups = "drop") |>
  pull(n_ambivalentes)
```

La tabla tiene un concepto por fila y una ley por columna. Cada celda indica
`N positivo (porcentaje)` y `N negativo (porcentaje)`. Se destacan en negrita
los tres recuentos positivos y negativos más altos de cada ley, con sus
empates. El destaque se basa en **N**, mientras que el porcentaje permite
comparar el equilibrio de posturas dentro de cada concepto. Hay
`r mixed_stance_interventions` combinaciones intervención–concepto con ambas
posturas en el corpus.

```{r}
#| label: tabla-posturas
stance_cells <- stance_counts |>
  mutate(positive = if_else(
           destacar_positivos,
           sprintf("<strong>+ %d (%.1f%%)</strong>",
                   support, 100 * proporcion_positiva),
           sprintf("+ %d (%.1f%%)", support, 100 * proporcion_positiva)),
         negative = if_else(
           destacar_negativos,
           sprintf("<strong>− %d (%.1f%%)</strong>",
                   oppose, 100 * proporcion_negativa),
           sprintf("− %d (%.1f%%)", oppose, 100 * proporcion_negativa)),
         cell = if_else(total_posturas == 0, "—",
                        paste0(positive, "<br>", negative))) |>
  select(concept_id, concept_label, law, cell) |>
  pivot_wider(names_from = law, values_from = cell) |>
  arrange(match(concept_id, concepts$concept_id)) |>
  select(-concept_id)
knitr::kable(stance_cells, format = "html", escape = FALSE,
             align = c("l", "c", "c", "c"),
             col.names = c("Concepto", unname(law_names)),
             caption = "Intervenciones con apoyo y oposición por concepto y ley")
```

En la Ley 21.735, necesidad material reúne 129 presencias positivas y ninguna
negativa; previsión como mercado reúne 82 positivas y 87 negativas. Este último
concepto aparece en 155 intervenciones, pero suma 169 presencias de postura
porque algunas intervenciones contienen ambas. Las proporciones de la tabla
describen el balance **entre posturas registradas para un concepto**; la figura
de prevalencia anterior usa todas las intervenciones sustantivas como
denominador.

### Evolución por trámite

Se conserva el mismo denominador en cada combinación ley–trámite. El gráfico
muestra los seis conceptos más frecuentes en todo el corpus para mantener
legibles los paneles; las tablas exportadas conservan los 16. Los trámites son
una secuencia legislativa, pero los conjuntos de hablantes y documentos cambian
entre ellos.

```{r}
#| label: prevalencia-por-tramite
prevalence_stage <- concept_presence |>
  count(law, stage, concept_id, name = "intervenciones_con_concepto") |>
  complete(nesting(law, stage), concept_id = concepts$concept_id,
           fill = list(intervenciones_con_concepto = 0L)) |>
  left_join(denominators, by = c("law", "stage")) |>
  mutate(proporcion = intervenciones_con_concepto / intervenciones) |>
  left_join(concepts, by = "concept_id")

top_six <- head(concept_order, 6)
market_trend <- prevalence_stage |>
  filter(law == "Ley 21.735", concept_id == "prevision_como_mercado") |>
  arrange(stage) |>
  pull(proporcion)
```

En cada panel, una línea indica cómo cambia la proporción de intervenciones
que contienen un concepto entre trámites de la misma ley. El eje Y es común a
los tres paneles. El tercer trámite de la Ley 21.735 exige especial cautela
porque coincide con el cambio de proveedor.

```{r}
#| label: fig-evolucion
#| fig-cap: "Presencia de los seis conceptos más frecuentes a lo largo de los trámites"
#| fig-alt: "Tres paneles, uno por ley, muestran las proporciones de seis conceptos por trámite constitucional."
#| fig-width: 12
#| fig-height: 6
p_stage <- prevalence_stage |>
  filter(concept_id %in% top_six) |>
  mutate(concepto = factor(concept_id, levels = top_six,
                           labels = concepts$concept_label[match(top_six,
                                                                 concepts$concept_id)])) |>
  ggplot(aes(x = stage, y = proporcion, color = concepto,
             group = concepto)) +
  geom_line(linewidth = 0.8) +
  geom_point(size = 2) +
  facet_wrap(~ law, nrow = 1) +
  scale_x_discrete(labels = c("1.º", "2.º", "3.º"), drop = TRUE) +
  scale_y_continuous(labels = label_percent(accuracy = 1),
                     limits = c(0, 0.75)) +
  labs(x = "Trámite constitucional", y = "Proporción de intervenciones",
       color = "Concepto") +
  theme(legend.position = "bottom",
        legend.text = element_text(size = 8)) +
  guides(color = guide_legend(nrow = 3, byrow = TRUE))
print(p_stage)
ggsave(file.path(FIGURE_DIR, "evolucion_por_tramite.png"), p_stage,
       width = 12, height = 6, dpi = 180)
```

En la Ley 21.735, previsión como mercado pasa de
`r percent(market_trend[1], accuracy = 0.1)`
en el primer trámite a
`r percent(market_trend[2], accuracy = 0.1)`
en el segundo y
`r percent(market_trend[3], accuracy = 0.1)`
en el tercero. Las trayectorias describen la composición de intervenciones
anotadas en cada trámite. No permiten atribuir el cambio a la deliberación
misma: también varían
la agenda, los participantes, el tamaño del corpus y, en un caso, el proveedor.

### Fragmentos para interpretar la codificación

Los siguientes extractos son ejemplos de anotaciones de alta confianza del
modelo, seleccionados para ilustrar tres lecturas distintas. Son fragmentos de
intervenciones, no citas representativas de toda la ley. La postura se refiere
al concepto codificado y requiere revisión humana antes de publicación.

```{r}
#| label: ejemplos-cualitativos
example_ids <- c("utt_7fc73dffd2b779cd007d::p0005-p0008",
                 "utt_85f42f17857afc0059c3::p0007-p0008",
                 "utt_a19db6a389cb8ef40869::p0003-p0004")
example_concepts <- c("necesidad_material", "igualdad_universalismo",
                      "prevision_como_mercado")
examples <- annotation_rows |>
  filter(unit_id %in% example_ids, concept_id %in% example_concepts,
         confidence == "high") |>
  mutate(selected = match(unit_id, example_ids),
         expected_concept = example_concepts[selected]) |>
  filter(concept_id == expected_concept) |>
  left_join(concepts, by = "concept_id") |>
  transmute(ley = law_names[law_number], concepto = concept_label,
            postura = if_else(stance == "support", "apoya", "cuestiona"),
            extracto = evidence_text) |>
  arrange(match(ley, unname(law_names)))
stopifnot(nrow(examples) == 3L)
knitr::kable(examples, caption = "Extractos anotados, uno por ley")
```

Los ejemplos muestran por qué presencia y postura son medidas distintas: una
mención crítica de la previsión como negocio suma a la prevalencia de ese
concepto, aunque su postura codificada sea de oposición.

## Dos redes exploratorias de conceptos

Leifeld describe la proyección de matrices binarias de afiliación y el coseno
como normalización de solapamientos [@leifeld_discourse_2017]. La implementación
de ejemplo en `example/discourse_networks.R` también reduce a uno las menciones
repetidas de un actor a un concepto. Aquí se registra por separado si cada actor
apoyó o cuestionó un concepto **al menos una vez** en la Ley 21.735. Un mismo
actor puede figurar con ambas posturas; esa ambivalencia se conserva y se
cuantifica abajo.

La red de congruencia conecta conceptos tratados con **igual postura por los
mismos actores**. La segunda conecta conceptos tratados con **posturas opuestas
por los mismos actores**. Esta última se rotula «contraste de posturas»: no
equivale automáticamente a conflicto ideológico entre conceptos. Leifeld
recomienda nodos concepto–postura para interpretaciones sustantivas más fuertes
de redes de conceptos [@leifeld_discourse_2017].

Leemos la identidad de hablante del corpus de la Ley 21.735. El enlace se hace
por `unit_id` y se exige un hablante identificado para cada anotación usada.

```{r}
#| label: afiliacion-actor-concepto
speakers <- arrow::read_parquet(
  "data/proc_data/ley_21735/coding_chunks_long.parquet"
) |>
  transmute(unit_id = as.character(unit_id), speaker_id = as.character(speaker_id)) |>
  distinct()

network_claims <- annotation_rows |>
  filter(law_number == "21735", stance %in% c("support", "oppose")) |>
  inner_join(blocks |>
               filter(substantive) |>
               select(unit_id), by = "unit_id") |>
  left_join(speakers, by = "unit_id") |>
  filter(!is.na(speaker_id), speaker_id != "") |>
  distinct(speaker_id, concept_id, stance)

ambivalence <- network_claims |>
  count(speaker_id, concept_id) |>
  summarise(pares_con_dos_posturas = sum(n == 2L),
            pares_actor_concepto = n(), .groups = "drop")
knitr::kable(ambivalence,
             caption = "Actores que usaron un concepto con ambas posturas")
```

Hay `r ambivalence$pares_con_dos_posturas` pares actor–concepto con ambas
posturas entre `r ambivalence$pares_actor_concepto` pares observados. Los pares
con dos posturas pueden alimentar ambos tipos de vínculos. Esta
medida reúne todo el debate de la Ley 21.735, de modo que una variación de
postura entre trámites aparece como ambivalencia agregada.

Se construyen dos matrices binarias actor × concepto: apoyo y oposición. Para
dos conceptos, la congruencia suma actores que apoyaron ambos u objetaron
ambos; el contraste suma actores que apoyaron uno y objetaron el otro. Aplicamos
la opción `cosine` **tal como está programada en el
[exportador Java de DNA](https://github.com/leifeld-lab/dna/blob/master/dna/src/main/java/dna/export/Exporter.java#L1458-L1473)**:
divide cada numerador por $\sqrt{d_i^2}\sqrt{d_j^2}=d_i d_j$, donde
$d_i=\sum_a(A^+_{ai}+A^-_{ai})$ es la actividad binaria del concepto $i$.
Se usa el mismo divisor para ambas redes, y los ceros y la diagonal se tratan
explícitamente. Esta fórmula del programa difiere del coseno binario
$1/\sqrt{d_i d_j}$ para un único vínculo compartido que describe el capítulo;
los pesos de este informe reproducen la **opción del programa DNA**.

```{r}
#| label: proyeccion-conceptos
actor_ids <- sort(unique(network_claims$speaker_id))
concept_ids <- concepts$concept_id
support <- matrix(0, nrow = length(actor_ids), ncol = length(concept_ids),
                  dimnames = list(actor_ids, concept_ids))
oppose <- support

support_rows <- network_claims |> filter(stance == "support")
oppose_rows <- network_claims |> filter(stance == "oppose")
support[cbind(match(support_rows$speaker_id, actor_ids),
              match(support_rows$concept_id, concept_ids))] <- 1
oppose[cbind(match(oppose_rows$speaker_id, actor_ids),
             match(oppose_rows$concept_id, concept_ids))] <- 1

same_counts <- crossprod(support) + crossprod(oppose)
opposite_counts <- crossprod(support, oppose) + crossprod(oppose, support)
concept_activity <- colSums(support + oppose)
denominator <- outer(sqrt(concept_activity^2),
                     sqrt(concept_activity^2))
congruence <- same_counts / denominator
contrast <- opposite_counts / denominator
mathematical_norm <- sqrt(colSums(support^2 + oppose^2))
mathematical_denominator <- outer(mathematical_norm, mathematical_norm)
congruence_mathematical <- same_counts / mathematical_denominator
contrast_mathematical <- opposite_counts / mathematical_denominator
congruence[!is.finite(congruence)] <- 0
contrast[!is.finite(contrast)] <- 0
congruence_mathematical[!is.finite(congruence_mathematical)] <- 0
contrast_mathematical[!is.finite(contrast_mathematical)] <- 0
diag(congruence) <- 0
diag(contrast) <- 0
diag(congruence_mathematical) <- 0
diag(contrast_mathematical) <- 0

# An actor with both stances may add two matches to the DNA numerator.
# Count each actor once per concept pair for the descriptive tables/layout.
same_actors <- matrix(0L, length(concept_ids), length(concept_ids))
opposite_actors <- same_actors
for (i in seq_along(concept_ids)) {
  for (j in seq_along(concept_ids)) {
    same_actors[i, j] <- sum(
      (support[, i] == 1 & support[, j] == 1) |
        (oppose[, i] == 1 & oppose[, j] == 1)
    )
    opposite_actors[i, j] <- sum(
      (support[, i] == 1 & oppose[, j] == 1) |
        (oppose[, i] == 1 & support[, j] == 1)
    )
  }
}

stopifnot(all(congruence >= 0 & congruence <= 1),
          all(contrast >= 0 & contrast <= 1),
          all(congruence_mathematical >= 0 & congruence_mathematical <= 1),
          all(contrast_mathematical >= 0 & contrast_mathematical <= 1),
          isTRUE(all.equal(congruence, t(congruence))),
          isTRUE(all.equal(contrast, t(contrast))),
          isTRUE(all.equal(congruence_mathematical,
                           t(congruence_mathematical))),
          all(same_actors <= same_counts),
          all(opposite_actors <= opposite_counts))

toy <- matrix(c(1, 1, 1, 0), nrow = 2)
toy_activity <- colSums(toy)
toy_dna_cosine <- crossprod(toy)[1, 2] /
  prod(sqrt(toy_activity^2))
toy_mathematical_cosine <- crossprod(toy)[1, 2] /
  prod(sqrt(colSums(toy^2)))
stopifnot(isTRUE(all.equal(toy_dna_cosine, 0.5)),
          isTRUE(all.equal(toy_mathematical_cosine, 1 / sqrt(2))))
```

Las aristas candidatas son todos los pares de conceptos con peso positivo. Un
actor con ambas posturas puede aportar dos coincidencias al numerador de DNA;
para seleccionar aristas y ubicar nodos lo contamos una sola vez por par. El
divisor de DNA reduce mucho el peso de conceptos frecuentes; si se muestran
solo los mayores cocientes, algunos vínculos sostenidos por decenas de actores
desaparecen del dibujo. Por legibilidad, seleccionamos los **20 pares de
congruencia compartidos por más actores** y hasta 20 pares de contraste entre
esos mismos conceptos. El peso DNA se conserva en el grosor y en la tabla
completa. La disposición se calcula a partir de la congruencia, ponderada por
el número de actores con igual postura. Ambas figuras comparten posiciones,
tamaños de nodo y escala de grosor; el tamaño representa la prevalencia del
concepto en intervenciones de la Ley 21.735.

```{r}
#| label: aristas-y-layout
pairs <- as_tibble(t(combn(concept_ids, 2)), .name_repair = "minimal") |>
  setNames(c("from", "to")) |>
  mutate(congruencia = congruence[cbind(match(from, concept_ids),
                                        match(to, concept_ids))],
         contraste = contrast[cbind(match(from, concept_ids),
                                    match(to, concept_ids))],
         congruencia_coseno_matematico = congruence_mathematical[
           cbind(match(from, concept_ids), match(to, concept_ids))],
         contraste_coseno_matematico = contrast_mathematical[
           cbind(match(from, concept_ids), match(to, concept_ids))],
         actores_igual_postura = same_actors[cbind(match(from, concept_ids),
                                                   match(to, concept_ids))],
         actores_postura_opuesta = opposite_actors[cbind(match(from, concept_ids),
                                                         match(to, concept_ids))])
edges_long <- pairs |>
  pivot_longer(c(congruencia, contraste),
               names_to = "tipo", values_to = "coseno") |>
  filter(coseno > 0) |>
  mutate(actores = if_else(tipo == "congruencia",
                          actores_igual_postura, actores_postura_opuesta)) |>
  group_by(tipo) |>
  arrange(desc(actores), desc(coseno), from, to, .by_group = TRUE) |>
  mutate(orden = row_number()) |>
  ungroup()
visible_congruence <- edges_long |>
  filter(tipo == "congruencia", orden <= 20L)
visible_concepts <- unique(c(visible_congruence$from,
                             visible_congruence$to))
visible_contrast <- edges_long |>
  filter(tipo == "contraste", from %in% visible_concepts,
         to %in% visible_concepts) |>
  slice_head(n = 20L)
visible_edges <- bind_rows(visible_congruence, visible_contrast)
edge_scale_max <- max(visible_edges$coseno)

set.seed(20260922)
layout_graph <- graph_from_data_frame(
  visible_congruence |> distinct(from, to, actores), directed = FALSE,
  vertices = tibble(name = visible_concepts)
)
xy <- layout_with_fr(layout_graph, weights = E(layout_graph)$actores)
nodes <- tibble(concept_id = V(layout_graph)$name,
                x = xy[, 1], y = xy[, 2]) |>
  left_join(concepts, by = "concept_id") |>
  left_join(prevalence_law |>
              filter(as.character(law) == "Ley 21.735") |>
              select(concept_id, proporcion), by = "concept_id") |>
  mutate(network_label = recode(concept_id,
    capitalizacion_individual = "Capitalización",
    propiedad_individual_fondos = "Propiedad de fondos",
    reciprocidad_contributiva = "Reciprocidad",
    control_responsabilidad_individual = "Control individual",
    actitud = "Actitud",
    identidad = "Identidad grupal",
    necesidad_material = "Necesidad material",
    igualdad_universalismo = "Igualdad",
    conciencia_costos = "Conciencia de costos",
    solidaridad_previsional_colectiva = "Solidaridad colectiva",
    solidaridad_intergeneracional = "Solidaridad generacional",
    libertad_eleccion_previsional = "Libertad de elección",
    ineficiencia_estado = "Riesgo estatal",
    prevision_como_mercado = "Previsión como mercado",
    ilegitimidad_origen_dictatorial = "Origen dictatorial",
    acuerdos_moderacion = "Acuerdos"))
plot_edges <- visible_edges |>
  left_join(nodes |> select(from = concept_id, x_from = x, y_from = y),
            by = "from") |>
  left_join(nodes |> select(to = concept_id, x_to = x, y_to = y),
            by = "to")
plot_edges_mathematical <- plot_edges |>
  filter(tipo == "congruencia") |>
  mutate(coseno = pairs$congruencia_coseno_matematico[
    match(paste(from, to), paste(pairs$from, pairs$to))])
mathematical_scale_max <- max(plot_edges_mathematical$coseno)
```

La selección muestra `r nrow(nodes)` de los 16 conceptos. En congruencia, una
arista une conceptos que los mismos actores trataron con igual postura. La
cercanía visual responde a estos vínculos y a su número de actores, además de
las decisiones del algoritmo de distribución; no es una distancia estadística.
El grosor indica el peso normalizado por la opción `cosine` de DNA.

```{r}
#| label: fig-congruencia
#| fig-cap: "Red exploratoria de congruencia entre conceptos, Ley 21.735"
#| fig-alt: "Conceptos incidentes a los veinte vínculos de congruencia con más actores compartidos; el grosor azul indica el peso normalizado por DNA."
#| fig-width: 10
#| fig-height: 8
p_congruence <- ggplot() +
  geom_segment(data = filter(plot_edges, tipo == "congruencia"),
               aes(x = x_from, y = y_from, xend = x_to, yend = y_to,
                   linewidth = coseno), color = "#1889A4", alpha = 0.68) +
  geom_point(data = nodes, aes(x = x, y = y, size = proporcion),
             color = "#13738A") +
  ggrepel::geom_label_repel(data = nodes,
                            aes(x = x, y = y, label = network_label),
                            size = 3.5, max.overlaps = Inf, seed = 20260922,
                            box.padding = 0.6, point.padding = 0.5,
                            fill = "white", label.size = 0.15,
                            min.segment.length = 0) +
  scale_linewidth(range = c(0.5, 3), limits = c(0, edge_scale_max),
                  labels = label_number(accuracy = 0.001)) +
  scale_size_area(max_size = 12, limits = c(0, 0.55),
                  labels = label_percent(accuracy = 1)) +
  coord_equal(clip = "off") +
  labs(linewidth = "Coseno DNA", size = "Presencia\nen intervenciones") +
  theme_void() + theme(legend.position = "bottom",
                       plot.background = element_rect(fill = "white", color = NA),
                       plot.margin = margin(15, 35, 15, 35))
print(p_congruence)
ggsave(file.path(FIGURE_DIR, "red_congruencia.png"), p_congruence,
       width = 10, height = 8, dpi = 180, bg = "white")
```

Para aislar el efecto del divisor, la figura siguiente conserva exactamente
los mismos 20 pares, nodos, tamaños y posiciones. Cambia solo el peso de las
aristas a $G_{ij}/\sqrt{d_i d_j}$, el coseno matemático binario descrito en el
capítulo. Cada figura muestra sus valores reales en la leyenda; las escalas de
grosor se ajustan a rangos distintos y no deben compararse por su espesor
absoluto entre imágenes.

```{r}
#| label: fig-congruencia-matematica
#| fig-cap: "Mismos vínculos de congruencia con coseno matemático, Ley 21.735"
#| fig-alt: "Los mismos conceptos, pares y posiciones de la figura DNA; cambia el grosor de las aristas según el coseno binario matemático."
#| fig-width: 10
#| fig-height: 8
p_congruence_mathematical <- ggplot() +
  geom_segment(data = plot_edges_mathematical,
               aes(x = x_from, y = y_from, xend = x_to, yend = y_to,
                   linewidth = coseno), color = "#1889A4", alpha = 0.68) +
  geom_point(data = nodes, aes(x = x, y = y, size = proporcion),
             color = "#13738A") +
  ggrepel::geom_label_repel(data = nodes,
                            aes(x = x, y = y, label = network_label),
                            size = 3.5, max.overlaps = Inf, seed = 20260922,
                            box.padding = 0.6, point.padding = 0.5,
                            fill = "white", label.size = 0.15,
                            min.segment.length = 0) +
  scale_linewidth(range = c(0.5, 3),
                  limits = c(0, mathematical_scale_max),
                  labels = label_number(accuracy = 0.01)) +
  scale_size_area(max_size = 12, limits = c(0, 0.55),
                  labels = label_percent(accuracy = 1)) +
  coord_equal(clip = "off") +
  labs(linewidth = "Coseno matemático",
       size = "Presencia\nen intervenciones") +
  theme_void() + theme(legend.position = "bottom",
                       plot.background = element_rect(fill = "white", color = NA),
                       plot.margin = margin(15, 35, 15, 35))
print(p_congruence_mathematical)
ggsave(file.path(FIGURE_DIR, "red_congruencia_coseno_matematico.png"),
       p_congruence_mathematical, width = 10, height = 8, dpi = 180,
       bg = "white")
```

La comparación permite ver cómo cambia el énfasis relativo de los vínculos
sin alterar la muestra visualizada. La distribución espacial procede de los
actores compartidos en congruencia, por lo que conserva las mismas posiciones
en ambas imágenes.

La disposición permite explorar la hipótesis de dos economías morales. Acuerdos
y reciprocidad contributiva aparecen conectados con conceptos de ambos lados;
su papel de puente es una lectura descriptiva de estos vínculos, todavía sin
una medida formal de intermediación ni revisión de las declaraciones.

La segunda red usa los mismos nodos y posiciones. Una arista expresa contraste
de posturas **dentro de los actores**: que un actor apoye un concepto y objete
otro. Ese patrón admite varias lecturas sustantivas y exige revisar ejemplos
textuales antes de llamarlo conflicto entre ideas.

```{r}
#| label: fig-contraste
#| fig-cap: "Red exploratoria de posturas opuestas entre conceptos, Ley 21.735"
#| fig-alt: "Los mismos conceptos y posiciones; hasta veinte aristas rojas unen conceptos que los mismos actores trataron con posturas opuestas."
#| fig-width: 10
#| fig-height: 8
p_contrast <- ggplot() +
  geom_segment(data = filter(plot_edges, tipo == "contraste"),
               aes(x = x_from, y = y_from, xend = x_to, yend = y_to,
                   linewidth = coseno), color = "#BD5C47", alpha = 0.68) +
  geom_point(data = nodes, aes(x = x, y = y, size = proporcion),
             color = "#13738A") +
  ggrepel::geom_label_repel(data = nodes,
                            aes(x = x, y = y, label = network_label),
                            size = 3.5, max.overlaps = Inf, seed = 20260922,
                            box.padding = 0.6, point.padding = 0.5,
                            fill = "white", label.size = 0.15,
                            min.segment.length = 0) +
  scale_linewidth(range = c(0.5, 3), limits = c(0, edge_scale_max),
                  labels = label_number(accuracy = 0.001)) +
  scale_size_area(max_size = 12, limits = c(0, 0.55),
                  labels = label_percent(accuracy = 1)) +
  coord_equal(clip = "off") +
  labs(linewidth = "Coseno DNA", size = "Presencia\nen intervenciones") +
  theme_void() + theme(legend.position = "bottom",
                       plot.background = element_rect(fill = "white", color = NA),
                       plot.margin = margin(15, 35, 15, 35))
print(p_contrast)
ggsave(file.path(FIGURE_DIR, "red_contraste.png"), p_contrast,
       width = 10, height = 8, dpi = 180, bg = "white")
```

La tabla siguiente presenta los cinco vínculos compartidos por más actores en
cada tipo de red, con ambos pesos de coseno. Sirve para leer las figuras
sin depender de distancias del diseño gráfico. Los demás pares siguen
disponibles en las tablas exportadas.

```{r}
#| label: principales-vinculos
top_edges <- edges_long |>
  filter(orden <= 5L) |>
  left_join(concepts |> select(from = concept_id, concepto_1 = concept_label),
            by = "from") |>
  left_join(concepts |> select(to = concept_id, concepto_2 = concept_label),
            by = "to") |>
  transmute(red = tipo, concepto_1, concepto_2, actores,
            coseno_DNA = round(coseno, 4),
            coseno_matematico = round(if_else(
              tipo == "congruencia", congruencia_coseno_matematico,
              contraste_coseno_matematico), 3))
knitr::kable(top_edges,
             caption = "Cinco vínculos compartidos por más actores de cada red")
```

El vínculo de congruencia compartido por más actores une reciprocidad
contributiva con
necesidad material (`r top_edges$coseno_DNA[top_edges$red == "congruencia"][1]`,
`r top_edges$actores[top_edges$red == "congruencia"][1]` actores). En contraste
de posturas, el primer par de la tabla reúne
`r top_edges$actores[top_edges$red == "contraste"][1]` actores. Los vínculos
son asociaciones descriptivas de los actores identificados
en esta ley. Para evaluar cuál red comunica mejor el debate, conviene contrastar
estos pares con fragmentos de sus intervenciones y revisar los pares
actor–concepto que recibieron ambas posturas.

## Archivos reproducibles y límites

Guardamos las tablas completas en Parquet y versiones CSV de las dos tablas de
prevalencia. Las rutas se mantienen constantes entre ejecuciones.

```{r}
#| label: exportar
arrow::write_parquet(prevalence_law,
                     file.path(OUTPUT_DIR, "prevalencia_por_ley.parquet"))
arrow::write_parquet(prevalence_stage,
                     file.path(OUTPUT_DIR, "prevalencia_por_tramite.parquet"))
arrow::write_parquet(pairs,
                     file.path(OUTPUT_DIR, "redes_conceptos_pares.parquet"))
arrow::write_parquet(coverage,
                     file.path(OUTPUT_DIR, "cobertura_proveedor.parquet"))
arrow::write_parquet(denominator_table,
                     file.path(OUTPUT_DIR, "denominadores.parquet"))
arrow::write_parquet(stance_counts,
                     file.path(OUTPUT_DIR, "posturas_por_concepto_ley.parquet"))
readr::write_csv(prevalence_law,
                 file.path(OUTPUT_DIR, "prevalencia_por_ley.csv"))
readr::write_csv(prevalence_stage,
                 file.path(OUTPUT_DIR, "prevalencia_por_tramite.csv"))
readr::write_csv(stance_counts,
                 file.path(OUTPUT_DIR, "posturas_por_concepto_ley.csv"))
```

Este informe ofrece un mapa de conceptos para la entrega preliminar. La
revisión de calidad de las anotaciones, una prueba de sensibilidad por
proveedor, la desagregación temporal de las redes y una versión con nodos
concepto–postura quedan como pasos de validación. El análisis de comunidades
Spin Glass no forma parte de estos resultados.

## Referencia metodológica

La definición de redes de congruencia y conflicto, la binarización y la
normalización por coseno se contrastaron con el texto original de
[@leifeld_discourse_2017], el ejemplo local `example/discourse_networks.R` y
el [código fuente del paquete DNA](https://github.com/leifeld-lab/dna).
