---
title: "Análisis inicial de H1"
subtitle: "Piloto de codificación de justificaciones normativas"
lang: es
format:
  html:
    toc: true
    code-fold: false
    embed-resources: true
execute:
  echo: true
  warning: true
  error: false
  cache: false
---

## Alcance

Este documento inicia el análisis de H1 para la Ley N.º 21.735. H1a busca
coaliciones discursivas asociadas con los polos de preservación y transformación;
H1b examina la intermediación de la centroizquierda y de `necesidad_material`.

La ejecución disponible contiene una muestra de fragmentos. Por ello, sus
resultados son exploratorios. El mismo código funciona con una ejecución del
corpus completo siempre que mantenga los archivos `sample.parquet`,
`results.parquet` y `annotations.parquet`.

## Configuración y datos

Las decisiones principales quedan reunidas al comienzo. Los objetos y figuras se
sobrescriben en `output/analysis/h1/` en cada render.

```{r}
#| label: setup
pacman::p_load(
  arrow, dplyr, tidyr, purrr, stringr, ggplot2,
  igraph, ggraph, jsonlite, knitr, scales, tibble
)

INPUT_DIR <- file.path(
  "data", "proc_data", "annotations_inputs",
  "pilot_bbf87273f96292ef3d66"
)
RESULT_DIR <- file.path(
  "output", "annotations", "pilot_bbf87273f96292ef3d66"
)
OUTPUT_DIR <- file.path("output", "analysis", "h1")
FIGURE_DIR <- file.path(OUTPUT_DIR, "figures")

TARGET_LAW <- "21735"
SEED <- 20260921L
N_SPINGLASS_RUNS <- 100L
SPINS <- 10L
START_TEMP <- 1
STOP_TEMP <- 0.01
COOLING_FACTOR <- 0.99
GAMMA_POSITIVE <- 1
GAMMA_NEGATIVE <- 1
DISPLAY_QUANTILE <- 0.75

CENTER_LEFT_PARTIES <- c(
  "Partido Liberal de Chile",
  "Partido Por la Democracia",
  "Partido Radical Socialdemócrata",
  "Partido Radical Social Demócrata",
  "Partido Socialista de Chile",
  "Partido Demócrata Cristiano"
)

dir.create(FIGURE_DIR, recursive = TRUE, showWarnings = FALSE)
knitr::opts_chunk$set(fig.path = paste0(FIGURE_DIR, "/"))
theme_set(theme_minimal(base_size = 12))
```

Cargamos la muestra, los estados, las anotaciones y el libro congelado con la
ejecución.

```{r}
#| label: cargar-datos
manifest <- jsonlite::read_json(
  file.path(INPUT_DIR, "manifest.json"),
  simplifyVector = FALSE
)
codebook_raw <- jsonlite::fromJSON(file.path(INPUT_DIR, "codebook.json"))

sample_blocks <- arrow::read_parquet(file.path(INPUT_DIR, "sample.parquet")) |>
  mutate(across(c(law_number, unit_id, utterance_id, document_uri), as.character))

results <- arrow::read_parquet(file.path(RESULT_DIR, "results.parquet")) |>
  mutate(across(c(law_number, unit_id, utterance_id, document_uri), as.character))

annotations <- arrow::read_parquet(file.path(RESULT_DIR, "annotations.parquet")) |>
  mutate(across(c(law_number, unit_id, utterance_id, document_uri), as.character))

concepts <- as_tibble(codebook_raw$concepts) |>
  transmute(
    concept_id = id,
    concept_label = label,
    concept_family = family
  )

execution_scope <- tibble(
  input_blocks = nrow(sample_blocks),
  eligible_blocks = as.integer(manifest$spec$sampling$eligible_blocks),
  full_corpus = input_blocks == eligible_blocks
)

execution_scope
```

**Interpretación.** La ejecución actual cubre una muestra de fragmentos, no el
corpus completo. La ausencia de un concepto en la muestra no debe interpretarse
como ausencia en toda la intervención.

Revisamos los estados y retenemos únicamente salidas completas. Las banderas de
votación y procedimiento se excluyen del análisis sustantivo.

```{r}
#| label: preparar-resultados
status_summary <- results |>
  count(status, name = "blocks") |>
  mutate(share = blocks / sum(blocks))

status_summary

valid_results <- results |>
  mutate(flags = map(replace_na(quality_flags, "[]"), jsonlite::fromJSON)) |>
  filter(
    status == "completed",
    !map_lgl(flags, ~ any(.x %in% c("vote", "procedural")))
  )

annotations <- annotations |>
  semi_join(
    valid_results,
    by = c("law_number", "document_uri", "utterance_id", "unit_id")
  ) |>
  mutate(
    proposed_concept = str_squish(proposed_concept),
    concept_key = if_else(
      !is.na(concept_id) & nzchar(concept_id),
      concept_id,
      paste0("additional::", proposed_concept)
    )
  ) |>
  filter(nzchar(concept_key), stance %in% c("support", "oppose"))

additional_concepts <- annotations |>
  filter(str_starts(concept_key, "additional::")) |>
  distinct(concept_key, proposed_concept) |>
  transmute(
    concept_id = concept_key,
    concept_label = proposed_concept,
    concept_family = "Concepto adicional"
  )

concepts <- bind_rows(concepts, additional_concepts) |>
  distinct(concept_id, .keep_all = TRUE)
```

## Declaraciones y actores

La identidad y afiliación no provienen del modelo. Las reincorporamos desde el
corpus mediante la clave de cada fragmento.

```{r}
#| label: unir-actores
corpus_paths <- list.files(
  file.path("data", "proc_data"),
  pattern = "coding_chunks_long\\.parquet$",
  recursive = TRUE,
  full.names = TRUE
)

actor_data <- map_dfr(corpus_paths, function(path) {
  law <- str_match(path, "ley_(\\d+)")[, 2]

  arrow::read_parquet(path) |>
    transmute(
      law_number = law,
      unit_id,
      utterance_id,
      document_uri,
      speaker_id,
      speaker,
      role,
      party_at_date,
      party_at_date_status,
      political_alignment,
      gender
    )
}) |>
  distinct(law_number, document_uri, utterance_id, unit_id, .keep_all = TRUE)

actor_type <- sample_blocks |>
  select(law_number, document_uri, utterance_id, unit_id, actor_type)

annotations <- annotations |>
  left_join(
    actor_data,
    by = c("law_number", "document_uri", "utterance_id", "unit_id")
  ) |>
  left_join(
    actor_type,
    by = c("law_number", "document_uri", "utterance_id", "unit_id")
  )
```

El vacío en `party_at_date` no siempre es un dato faltante. Para integrantes del
Ejecutivo la afiliación partidaria no se aplica y la alineación correspondiente es
`No aplica`. Separamos ambos casos en la auditoría.

```{r}
#| label: auditoria-actores
actor_audit <- annotations |>
  summarise(
    annotations = n(),
    missing_speaker = sum(is.na(speaker_id)),
    party_not_applicable = sum(
      party_at_date_status == "not_applicable",
      na.rm = TRUE
    ),
    missing_party_when_applicable = sum(
      is.na(party_at_date) &
        coalesce(party_at_date_status != "not_applicable", TRUE)
    ),
    missing_alignment = sum(is.na(political_alignment))
  )

actor_audit

party_status <- annotations |>
  count(actor_type, role, party_at_date_status, political_alignment) |>
  arrange(desc(n))

party_status
```

**Interpretación.** Las anotaciones sin partido corresponden al Ejecutivo y su
estado es `not_applicable`; no representan partidos omitidos de la clasificación.
La alineación política sí está disponible como `No aplica`.

La unidad para las redes es la presencia de un concepto y una postura dentro de
una intervención. Repeticiones dentro de la misma intervención cuentan una vez.

```{r}
#| label: declaraciones
declarations <- annotations |>
  filter(law_number == TARGET_LAW, !is.na(speaker_id)) |>
  distinct(
    document_uri, utterance_id, speaker_id,
    concept_key, stance,
    .keep_all = TRUE
  ) |>
  select(-concept_id) |>
  rename(concept_id = concept_key)

concept_summary <- declarations |>
  count(concept_id, stance) |>
  complete(
    concept_id = concepts$concept_id,
    stance = c("support", "oppose"),
    fill = list(n = 0)
  ) |>
  left_join(concepts, by = "concept_id") |>
  pivot_wider(names_from = stance, values_from = n) |>
  arrange(desc(support + oppose)) |>
  select(concept_label, support, oppose)

concept_summary
```

## H1a: redes y coaliciones

Construimos las matrices actor–concepto (X^+) y (X^-), con el número de
intervenciones en que cada actor apoya o rechaza cada concepto.

```{r}
#| label: matrices
actors <- sort(unique(declarations$speaker_id))
concept_ids <- concepts$concept_id

make_matrix <- function(selected_stance) {
  declarations |>
    filter(stance == selected_stance) |>
    count(speaker_id, concept_id) |>
    complete(
      speaker_id = actors,
      concept_id = concept_ids,
      fill = list(n = 0)
    ) |>
    pivot_wider(names_from = concept_id, values_from = n) |>
    arrange(match(speaker_id, actors)) |>
    column_to_rownames("speaker_id") |>
    as.matrix()
}

X_support <- make_matrix("support")
X_oppose <- make_matrix("oppose")

norms <- sqrt(rowSums(X_support^2 + X_oppose^2))
G <- (X_support %*% t(X_support) + X_oppose %*% t(X_oppose)) / outer(norms, norms)
C <- (X_support %*% t(X_oppose) + X_oppose %*% t(X_support)) / outer(norms, norms)
S <- G - C
diag(G) <- diag(C) <- diag(S) <- 0

indices <- which(upper.tri(S), arr.ind = TRUE)
actor_pairs <- tibble(
  from = rownames(S)[indices[, 1]],
  to = colnames(S)[indices[, 2]],
  congruence = G[indices],
  conflict = C[indices],
  signed = S[indices]
)

actor_nodes <- declarations |>
  group_by(speaker_id) |>
  summarise(
    speaker = str_to_title(first(speaker)),
    actor_type = first(actor_type),
    party_at_date = first(party_at_date),
    political_alignment = first(political_alignment),
    .groups = "drop"
  ) |>
  rename(name = speaker_id)
```

### Red actor–concepto

Esta es la red bipartita antes de cualquier proyección. El color de la arista
indica apoyo o rechazo y el grosor cuenta intervenciones.

```{r}
#| label: fig-actor-concepto
#| fig-cap: "Red bipartita de actores y conceptos"
#| fig-alt: "Actores y conceptos conectados por vínculos de apoyo o rechazo."
#| fig-height: 10
bipartite_edges <- declarations |>
  count(speaker_id, concept_id, stance) |>
  transmute(from = speaker_id, to = paste0("concept::", concept_id), stance, weight = n)

bipartite_nodes <- bind_rows(
  actor_nodes |>
    transmute(name, label = speaker, type = "Actor", bipartite = FALSE),
  concepts |>
    filter(concept_id %in% declarations$concept_id) |>
    transmute(
      name = paste0("concept::", concept_id),
      label = concept_label,
      type = "Concepto",
      bipartite = TRUE
    )
)

bipartite_graph <- graph_from_data_frame(
  bipartite_edges,
  directed = FALSE,
  vertices = bipartite_nodes
)
bipartite_xy <- layout_as_bipartite(
  bipartite_graph,
  types = V(bipartite_graph)$bipartite
)
V(bipartite_graph)$plot_label <- if_else(
  V(bipartite_graph)$type == "Concepto",
  V(bipartite_graph)$label,
  ""
)

ggraph(
  bipartite_graph,
  layout = "manual",
  x = bipartite_xy[, 1],
  y = bipartite_xy[, 2]
) +
  geom_edge_link(aes(edge_colour = stance, edge_width = weight), alpha = 0.35) +
  geom_node_point(aes(shape = type), size = 3) +
  geom_node_text(
    aes(label = plot_label),
    angle = 90, hjust = 1, nudge_y = -0.04, size = 2.7
  ) +
  scale_edge_colour_manual(values = c(support = "#1B7837", oppose = "#B2182B")) +
  scale_edge_width(range = c(0.2, 1.5), guide = "none") +
  scale_y_continuous(expand = expansion(mult = c(0.45, 0.05))) +
  theme_void() +
  theme(legend.position = "bottom")
```

### Congruencia y conflicto

Las figuras muestran el 25% de vínculos más fuertes para mantener legibilidad.
El cálculo de comunidades usa todos los vínculos.

```{r}
#| label: preparar-proyecciones
plot_projection <- function(data, variable, colour, title) {
  edges <- data |>
    filter(.data[[variable]] > 0) |>
    filter(.data[[variable]] >= quantile(.data[[variable]], DISPLAY_QUANTILE)) |>
    transmute(from, to, weight = .data[[variable]])

  graph <- graph_from_data_frame(edges, directed = FALSE, vertices = actor_nodes)
  set.seed(SEED)

  ggraph(graph, layout = "fr", weights = weight) +
    geom_edge_link(aes(edge_width = weight), colour = colour, alpha = 0.4) +
    geom_node_point(aes(fill = political_alignment), shape = 21, size = 4) +
    scale_edge_width(range = c(0.2, 1.5), guide = "none") +
    labs(title = title, fill = "Alineación") +
    theme_void() +
    theme(legend.position = "bottom")
}
```

```{r}
#| label: fig-congruencia
#| fig-cap: "Red de congruencia entre actores"
#| fig-alt: "Actores unidos por coincidencias de postura."
plot_projection(actor_pairs, "congruence", "#2C7FB8", "Congruencia")
```

```{r}
#| label: fig-conflicto
#| fig-cap: "Red de conflicto entre actores"
#| fig-alt: "Actores unidos por posturas opuestas."
plot_projection(actor_pairs, "conflict", "#D7301F", "Conflicto")
```

### Comunidades con *signed spin-glass*

La red firmada usa (S=G-C). Los parámetros principales son:

- `implementation = "neg"`: permite pesos positivos y negativos.
- `spins = 10`: máximo de comunidades posibles, no número impuesto.
- `start.temp = 1` y `stop.temp = 0.01`: inicio y término del recocido simulado.
- `cool.fact = 0.99`: enfriamiento lento; valores más cercanos a 1 exploran más.
- `update.rule = "config"`: compara con un modelo nulo basado en los grados.
- `gamma = 1`: resolución de los vínculos positivos.
- `gamma.minus = 1`: resolución de los vínculos negativos.
- cien semillas: permiten observar si la partición se repite.

```{r}
#| label: spinglass
signed_graph <- actor_pairs |>
  filter(abs(signed) > 0) |>
  transmute(from, to, weight = signed) |>
  graph_from_data_frame(directed = FALSE, vertices = actor_nodes)

largest_component <- which.max(components(signed_graph)$csize)
signed_graph <- induced_subgraph(
  signed_graph,
  V(signed_graph)[components(signed_graph)$membership == largest_component]
)

canonical_membership <- function(x) {
  match(x, unique(x))
}

run_spinglass <- function(i) {
  set.seed(SEED + i - 1L)
  fit <- cluster_spinglass(
    signed_graph,
    weights = E(signed_graph)$weight,
    spins = min(SPINS, vcount(signed_graph)),
    parupdate = FALSE,
    start.temp = START_TEMP,
    stop.temp = STOP_TEMP,
    cool.fact = COOLING_FACTOR,
    update.rule = "config",
    gamma = GAMMA_POSITIVE,
    implementation = "neg",
    gamma.minus = GAMMA_NEGATIVE
  )

  membership <- canonical_membership(membership(fit))
  names(membership) <- V(signed_graph)$name
  tibble(
    run = i,
    communities = n_distinct(membership),
    signature = paste(membership, collapse = "-"),
    membership = list(membership)
  )
}

spinglass_runs <- map_dfr(seq_len(N_SPINGLASS_RUNS), run_spinglass)

partition_summary <- spinglass_runs |>
  count(communities, signature, sort = TRUE) |>
  mutate(share = n / N_SPINGLASS_RUNS)

partition_summary_display <- partition_summary |>
  select(communities, n, share) |>
  slice_head(n = 10)

partition_summary_display

modal_signature <- partition_summary$signature[[1]]
modal_row <- spinglass_runs |>
  filter(signature == modal_signature) |>
  slice(1)
modal_membership <- modal_row$membership[[1]]

membership_table <- tibble(
  speaker_id = names(modal_membership),
  community = modal_membership
) |>
  left_join(actor_nodes, by = c("speaker_id" = "name"))

community_composition <- membership_table |>
  count(community, political_alignment) |>
  arrange(community, desc(n))

community_composition
```

```{r}
#| label: fig-comunidades
#| fig-cap: "Comunidades de la partición modal"
#| fig-alt: "Red firmada con actores coloreados según la comunidad estimada."
V(signed_graph)$community <- modal_membership[V(signed_graph)$name]
E(signed_graph)$sign <- if_else(E(signed_graph)$weight > 0, "Congruencia", "Conflicto")

set.seed(SEED)
ggraph(signed_graph, layout = "fr", weights = abs(E(signed_graph)$weight)) +
  geom_edge_link(aes(edge_colour = sign), alpha = 0.25) +
  geom_node_point(aes(fill = factor(community)), shape = 21, size = 5) +
  scale_edge_colour_manual(values = c(Congruencia = "#2C7FB8", Conflicto = "#D7301F")) +
  labs(fill = "Comunidad", edge_colour = "Vínculo") +
  theme_void() +
  theme(legend.position = "bottom")
```

Los perfiles describen la proporción de actores de cada comunidad que usa cada
concepto y postura.

```{r}
#| label: perfiles-comunidades
community_sizes <- membership_table |>
  count(community, name = "community_size")

community_profiles <- declarations |>
  inner_join(
    membership_table |> select(speaker_id, community),
    by = "speaker_id"
  ) |>
  distinct(speaker_id, community, concept_id, stance) |>
  count(community, concept_id, stance, name = "actors") |>
  left_join(community_sizes, by = "community") |>
  mutate(coverage = actors / community_size) |>
  left_join(concepts, by = "concept_id")

community_profiles |>
  ggplot(aes(factor(community), concept_label, fill = coverage)) +
  geom_tile(colour = "white") +
  facet_wrap(~ stance) +
  scale_fill_viridis_c(labels = label_percent()) +
  labs(x = "Comunidad", y = NULL, fill = "Actores")
```

## H1b: intermediación

### Actores de centroizquierda

La intermediación se calcula sobre la red de congruencia (G), usando
(1/G_{ab}) como distancia.

```{r}
#| label: intermediacion-actores
G_graph <- actor_pairs |>
  filter(congruence > 0) |>
  transmute(from, to, weight = congruence, distance = 1 / congruence) |>
  graph_from_data_frame(directed = FALSE, vertices = actor_nodes)

actor_betweenness <- tibble(
  speaker_id = V(G_graph)$name,
  betweenness = betweenness(
    G_graph,
    directed = FALSE,
    weights = E(G_graph)$distance,
    normalized = TRUE
  )
) |>
  left_join(actor_nodes, by = c("speaker_id" = "name")) |>
  mutate(
    center_left = party_at_date %in% CENTER_LEFT_PARTIES,
    group = if_else(center_left, "Centroizquierda", "Otros")
  )

center_left_summary <- actor_betweenness |>
  filter(actor_type == "Parlamentario") |>
  group_by(group) |>
  summarise(
    actors = n(),
    mean = mean(betweenness),
    median = median(betweenness),
    maximum = max(betweenness),
    .groups = "drop"
  )

center_left_summary
```

```{r}
#| label: fig-centroizquierda
#| fig-cap: "Intermediación de parlamentarios de centroizquierda y otros parlamentarios"
#| fig-alt: "Puntos y cajas que comparan la intermediación normalizada de ambos grupos."
actor_betweenness |>
  filter(actor_type == "Parlamentario") |>
  ggplot(aes(group, betweenness, colour = group)) +
  geom_boxplot(outlier.shape = NA, alpha = 0.15) +
  geom_jitter(width = 0.08) +
  guides(colour = "none") +
  labs(x = NULL, y = "Intermediación normalizada")
```

### Necesidad material

La red conceptual conecta conceptos utilizados por los mismos actores con la
misma postura. Nuevamente, un peso se transforma en distancia mediante (1/w).

```{r}
#| label: intermediacion-conceptos
concept_norms <- sqrt(colSums(X_support^2 + X_oppose^2))
W <- (crossprod(X_support) + crossprod(X_oppose)) /
  outer(concept_norms, concept_norms)
W[!is.finite(W)] <- 0
diag(W) <- 0

concept_indices <- which(upper.tri(W), arr.ind = TRUE)
concept_edges <- tibble(
  from = rownames(W)[concept_indices[, 1]],
  to = colnames(W)[concept_indices[, 2]],
  weight = W[concept_indices]
) |>
  filter(weight > 0) |>
  mutate(distance = 1 / weight)

concept_graph <- graph_from_data_frame(
  concept_edges,
  directed = FALSE,
  vertices = concepts |> rename(name = concept_id)
)

concept_betweenness <- tibble(
  concept_id = V(concept_graph)$name,
  betweenness = betweenness(
    concept_graph,
    directed = FALSE,
    weights = E(concept_graph)$distance,
    normalized = TRUE
  ),
  strength = strength(concept_graph, weights = E(concept_graph)$weight)
) |>
  left_join(concepts, by = "concept_id") |>
  arrange(desc(betweenness))

concept_betweenness_display <- concept_betweenness |>
  select(concept_label, concept_family, betweenness, strength)

concept_betweenness_display

need_links <- concept_edges |>
  filter(from == "necesidad_material" | to == "necesidad_material") |>
  mutate(
    concept_id = if_else(from == "necesidad_material", to, from)
  ) |>
  left_join(concepts, by = "concept_id") |>
  select(concept_label, weight) |>
  arrange(desc(weight))

need_links
```

## Exportación

Las tablas centrales se sobrescriben en Parquet.

```{r}
#| label: exportar
#| output: false
arrow::write_parquet(declarations, file.path(OUTPUT_DIR, "declarations.parquet"))
arrow::write_parquet(actor_pairs, file.path(OUTPUT_DIR, "actor_network.parquet"))
arrow::write_parquet(membership_table, file.path(OUTPUT_DIR, "communities.parquet"))
arrow::write_parquet(actor_betweenness, file.path(OUTPUT_DIR, "actor_betweenness.parquet"))
arrow::write_parquet(concept_betweenness, file.path(OUTPUT_DIR, "concept_betweenness.parquet"))
```
