---
title: "Análisis exploratorio del piloto de codificación"
subtitle: "Procedimientos iniciales para H1a y H1b"
lang: es
format:
  html:
    toc: true
    toc-depth: 3
    code-fold: false
    code-tools: true
    embed-resources: true
execute:
  echo: true
  warning: true
  error: false
  cache: false
---

## Propósito y alcance

Este cuaderno inicia el análisis de la primera hipótesis de la tesis. H1a espera
dos polos discursivos principales vinculados con la justicia de mercado y la
justicia política. H1b espera una mayor intermediación de los actores de
centroizquierda y de `necesidad_material`.

El documento está preparado para leer directamente el piloto activo, que usa el
libro `0.5.0-pilot` y el contrato `llm-pilot-1.5.0`. No llama a la API ni modifica
las respuestas del modelo. Cada celda realiza una operación reconocible y puede
ejecutarse por separado, respetando las dependencias creadas por las celdas
anteriores. Los objetos derivados y las figuras se sobrescriben en
`output/analysis/h1` cada vez que se ejecuta el cuaderno.

::: {.callout-warning}
Este piloto selecciona aproximadamente 10% de los **fragmentos**, no
intervenciones completas. Una declaración observada sí aporta evidencia de
presencia, pero la falta de una declaración en los fragmentos sorteados no
demuestra ausencia en el resto de la intervención. Las redes siguientes son
diagnósticas del piloto y no constituyen todavía el contraste definitivo de H1.
El análisis confirmatorio deberá utilizar intervenciones completamente procesadas
y anotaciones adjudicadas.
:::

El cuaderno no incorpora interpretaciones precalculadas. Después de cada celda de
resultados se deja una indicación de la lectura que deberá completarse al ejecutar
e inspeccionar el output, sin anticipar hallazgos.

## Configuración

### Paquetes y parámetros

Cargamos únicamente los paquetes usados en el informe. Las semillas, el número de
repeticiones y los parámetros de *signed spin-glass* quedan visibles para que la
estimación sea reproducible.

```{r}
#| label: setup

library(pacman)
pacman::p_load(
  arrow,
  dplyr,
  tidyr,
  purrr,
  stringr,
  forcats,
  ggplot2,
  igraph,
  ggraph,
  jsonlite,
  knitr,
  readr,
  scales,
  tibble
)

options(dplyr.summarise.inform = FALSE)
theme_set(theme_minimal(base_size = 12))

ANNOTATION_INPUT_DIR <- file.path(
  "data",
  "proc_data",
  "annotations_inputs",
  "pilot_bbf87273f96292ef3d66"
)
ANNOTATION_RESULT_DIR <- file.path(
  "output",
  "annotations",
  "pilot_bbf87273f96292ef3d66"
)
TARGET_LAW <- "21735"
N_PARTITION_RUNS <- 200L
BASE_SEED <- 20260921L
SPINS <- 10L
START_TEMP <- 1
STOP_TEMP <- 0.01
COOLING_FACTOR <- 0.99
UPDATE_RULE <- "config"
GAMMA_POSITIVE <- 1
GAMMA_NEGATIVE <- 1
NETWORK_DISPLAY_QUANTILE <- 0.75
NUMERIC_TOLERANCE <- 1e-12

ANALYSIS_DIR <- file.path("output", "analysis", "h1")
TABLE_DIR <- file.path(ANALYSIS_DIR, "tables")
FIGURE_DIR <- file.path(ANALYSIS_DIR, "figures")

dir.create(TABLE_DIR, recursive = TRUE, showWarnings = FALSE)
dir.create(FIGURE_DIR, recursive = TRUE, showWarnings = FALSE)

knitr::opts_chunk$set(
  fig.path = paste0(FIGURE_DIR, "/")
)
```

### Archivos de la ejecución

Verificamos que estén disponibles el manifiesto, la muestra congelada y las dos
tablas generadas por `export_results()`. Esta celda no interpreta el contenido.

```{r}
#| label: archivos-requeridos
required_paths <- c(
  manifest = file.path(ANNOTATION_INPUT_DIR, "manifest.json"),
  codebook = file.path(ANNOTATION_INPUT_DIR, "codebook.json"),
  sample = file.path(ANNOTATION_INPUT_DIR, "sample.parquet"),
  results = file.path(ANNOTATION_RESULT_DIR, "results.parquet"),
  annotations = file.path(ANNOTATION_RESULT_DIR, "annotations.parquet")
)

missing_paths <- required_paths[!file.exists(required_paths)]

if (length(missing_paths) > 0) {
  stop(
    "Faltan artefactos de la ejecución: ",
    paste(unname(missing_paths), collapse = ", ")
  )
}
```

## Lectura y auditoría del output

### Tablas y libro de códigos

`results.parquet` contiene una fila por fragmento y registra el estado de la
respuesta. `annotations.parquet` contiene una fila por declaración codificada.
`sample.parquet` conserva el diseño muestral y los metadatos no enviados al
modelo. El JSON del libro proporciona el universo y las etiquetas de los catorce
conceptos.

```{r}
#| label: cargar-output
manifest <- jsonlite::read_json(required_paths[["manifest"]], simplifyVector = FALSE)
codebook_raw <- jsonlite::fromJSON(required_paths[["codebook"]], simplifyVector = TRUE)

sample_blocks <- arrow::read_parquet(required_paths[["sample"]]) |>
  mutate(
    law_number = as.character(law_number),
    unit_id = as.character(unit_id),
    utterance_id = as.character(utterance_id),
    document_uri = as.character(document_uri)
  )

block_results <- arrow::read_parquet(required_paths[["results"]]) |>
  mutate(
    law_number = as.character(law_number),
    unit_id = as.character(unit_id),
    utterance_id = as.character(utterance_id),
    document_uri = as.character(document_uri)
  )

model_annotations <- arrow::read_parquet(required_paths[["annotations"]]) |>
  mutate(
    law_number = as.character(law_number),
    unit_id = as.character(unit_id),
    utterance_id = as.character(utterance_id),
    document_uri = as.character(document_uri),
    concept_id = as.character(concept_id),
    stance = as.character(stance),
    confidence = as.character(confidence)
  )

concepts <- tibble::as_tibble(codebook_raw$concepts) |>
  transmute(
    concept_id = as.character(id),
    concept_label = as.character(label),
    concept_family = as.character(family),
    orientation_anchor = as.character(orientation_anchor)
  )

codebook_concept_ids <- concepts$concept_id
```

### Estado de la ejecución

Antes de analizar contenido, contamos todos los estados. `completed` significa
que la respuesta superó el esquema y los controles locales; no significa que la
codificación sea sustantivamente correcta. `pending`, `started` o `received`
indican que el piloto todavía no está listo para el análisis.

```{r}
#| label: tbl-estados
#| tbl-cap: "Estado de los fragmentos de la ejecución"
status_summary <- block_results |>
  count(status, name = "n_blocks") |>
  mutate(share = n_blocks / sum(n_blocks)) |>
  arrange(desc(n_blocks))

status_summary
```

La siguiente celda detiene el análisis si quedan intentos en curso. Los estados
terminales distintos de `completed` se conservan en el diagnóstico, pero no se
convierten en decisiones `no_statements`.

```{r}
#| label: verificar-finalizacion
in_progress_statuses <- c("pending", "started", "received")
in_progress_n <- sum(block_results$status %in% in_progress_statuses, na.rm = TRUE)

if (in_progress_n > 0) {
  stop(
    sprintf(
      "La ejecución %s aún tiene %s fragmentos pendientes o en curso.",
      basename(ANNOTATION_RESULT_DIR),
      in_progress_n
    )
  )
}

if (nrow(model_annotations) == 0) {
  stop("La ejecución finalizó sin anotaciones disponibles para construir redes.")
}
```

### Bloques analíticamente utilizables

Las banderas se guardan como JSON canónico. Excluimos bloques marcados como
`vote` o `procedural`, tal como establece el suplemento metodológico. Entre los
restantes, solo `completed` se considera una salida válida. No filtramos por
confianza en el análisis principal del piloto; la confianza y la revisión humana
se conservan para diagnósticos y sensibilidades posteriores.

```{r}
#| label: preparar-bloques-validos
parse_json_array <- function(value) {
  if (is.na(value) || !nzchar(value)) {
    return(character())
  }
  as.character(jsonlite::fromJSON(value))
}

block_results <- block_results |>
  mutate(
    quality_flag_list = map(quality_flags, parse_json_array),
    excluded_by_quality = map_lgl(
      quality_flag_list,
      ~ any(.x %in% c("vote", "procedural"))
    )
  )

block_audit <- block_results |>
  transmute(
    status,
    excluded_by_quality,
    usable = status == "completed" & !excluded_by_quality
  ) |>
  count(status, excluded_by_quality, usable, name = "n_blocks") |>
  arrange(desc(n_blocks))

valid_blocks <- block_results |>
  filter(status == "completed", !excluded_by_quality)

block_audit
```

### Anotaciones válidas del libro

Retenemos únicamente conceptos existentes en el libro y unimos los diagnósticos
del bloque. Las propuestas con `concept_status = "review"` quedan fuera de la red
hasta su adjudicación y se cuentan por separado.

```{r}
#| label: preparar-anotaciones
review_proposals <- model_annotations

annotations_clean <- model_annotations |>
  inner_join(
    valid_blocks |>
      select(
        unit_id,
        utterance_id,
        law_number,
        document_uri,
        needs_human_review,
        decision_confidence
      ),
    by = c("unit_id", "utterance_id", "law_number", "document_uri")
  ) |>
  filter(
    concept_status == "in_codebook",
    concept_id %in% concept_ids,
    stance %in% c("support", "oppose")
  )

annotation_audit <- tibble(
  category = c(
    "Anotaciones válidas del libro",
    "Propuestas conceptuales para revisión",
    "Bloques válidos sin anotaciones"
  ),
  n = c(
    nrow(annotations_clean),
    nrow(review_proposals),
    sum(valid_blocks$n_annotations == 0, na.rm = TRUE)
  )
)

annotation_audit
```

## Reconstrucción de actores y declaraciones

### Metadatos del corpus

La API no recibe identidad, partido ni género. Recuperamos esos atributos desde
los `coding_chunks_long.parquet` mediante la clave completa de ley, documento,
intervención y fragmento. Esta unión mantiene separada la clasificación del texto
de la caracterización de sus emisores.

```{r}
#| label: cargar-metadatos-actores
corpus_paths <- list.files(
  file.path("data", "proc_data"),
  pattern = "coding_chunks_long\\.parquet$",
  recursive = TRUE,
  full.names = TRUE
)

if (length(corpus_paths) == 0) {
  stop("No se encontraron los coding_chunks_long.parquet del corpus.")
}

corpus_actor_metadata <- map_dfr(corpus_paths, function(path) {
  path_law <- stringr::str_match(path, "ley_(\\d+)")[, 2]

  arrow::read_parquet(path) |>
    transmute(
      law_number = as.character(path_law),
      unit_id = as.character(unit_id),
      utterance_id = as.character(utterance_id),
      document_uri = as.character(document_uri),
      speaker_id = as.character(speaker_id),
      speaker = as.character(speaker),
      role = as.character(role),
      party_at_date = as.character(party_at_date),
      political_alignment = as.character(political_alignment),
      gender = as.character(gender),
      date = as.character(date)
    )
}) |>
  distinct(law_number, document_uri, utterance_id, unit_id, .keep_all = TRUE)

if (anyDuplicated(
  corpus_actor_metadata[c("law_number", "document_uri", "utterance_id", "unit_id")]
)) {
  stop("La clave de fragmento no es única en los metadatos del corpus.")
}

sample_metadata <- sample_blocks |>
  select(
    law_number,
    document_uri,
    utterance_id,
    unit_id,
    actor_type,
    sampling_stratum_id,
    inclusion_probability,
    selection_weight
  )

unit_metadata <- corpus_actor_metadata |>
  inner_join(
    sample_metadata,
    by = c("law_number", "document_uri", "utterance_id", "unit_id")
  )
```

### Unidad analítica observada

El suplemento define (D_{ucs}=1) cuando una intervención del actor (a)
contiene al menos una declaración del concepto (c) con postura (s). Por ello,
deduplicamos repeticiones del mismo concepto y postura dentro de cada
intervención. En este piloto, el objeto representa **declaraciones detectadas en
los fragmentos sorteados** y no una matriz completa de presencia-ausencia por
intervención.

```{r}
#| label: construir-declaraciones-observadas
annotations_with_actor <- annotations_clean |>
  left_join(
    unit_metadata,
    by = c("law_number", "document_uri", "utterance_id", "unit_id")
  )

join_audit <- annotations_with_actor |>
  summarise(
    annotations = n(),
    missing_speaker_id = sum(is.na(speaker_id) | !nzchar(speaker_id)),
    missing_party = sum(is.na(party_at_date) | !nzchar(party_at_date)),
    missing_alignment = sum(
      is.na(political_alignment) | !nzchar(political_alignment)
    )
  )

if (join_audit$missing_speaker_id > 0) {
  warning("Hay anotaciones sin actor identificado; se excluyen de la red.")
}

observed_declarations <- annotations_with_actor |>
  filter(
    law_number == TARGET_LAW,
    !is.na(speaker_id),
    nzchar(speaker_id)
  ) |>
  distinct(
    law_number,
    document_uri,
    utterance_id,
    speaker_id,
    concept_id,
    stance,
    .keep_all = TRUE
  )

if (nrow(observed_declarations) == 0) {
  stop("No hay declaraciones utilizables para la ley objetivo.")
}

join_audit
```

### Descripción de las declaraciones observadas

Mostramos, para cada concepto, el número de intervenciones y actores en los que
el piloto detectó apoyo o rechazo. Son conteos de evidencia positiva observada,
no porcentajes de prevalencia sobre el corpus.

```{r}
#| label: tbl-conceptos-observados
#| tbl-cap: "Declaraciones observadas en la muestra de fragmentos de la Ley 21.735"
concept_observed_summary <- observed_declarations |>
  group_by(concept_id, stance) |>
  summarise(
    interventions = n_distinct(utterance_id),
    actors = n_distinct(speaker_id),
    .groups = "drop"
  ) |>
  complete(
    concept_id = concept_ids,
    stance = c("support", "oppose"),
    fill = list(interventions = 0L, actors = 0L)
  ) |>
  pivot_wider(
    names_from = stance,
    values_from = c(interventions, actors),
    names_glue = "{.value}_{stance}"
  ) |>
  left_join(concepts, by = "concept_id") |>
  select(
    concept_label,
    interventions_support,
    interventions_oppose,
    actors_support,
    actors_oppose
  ) |>
  arrange(desc(interventions_support + interventions_oppose))

concept_observed_summary
```

## H1a: polos discursivos y coaliciones

### Matrices actor-concepto por postura

Para cada actor y concepto contamos intervenciones observadas con apoyo

\[
X^+_{ac}=\sum_u D_{uc+}
\]

y con rechazo

\[
X^-_{ac}=\sum_u D_{uc-}.
\]

La función solo evita repetir la misma operación para las dos posturas; mantiene
visibles los conteos que alimentan la red.

```{r}
#| label: matrices-actor-concepto
actor_ids <- sort(unique(observed_declarations$speaker_id))

make_actor_concept_matrix <- function(data, selected_stance, actors, concept_universe) {
  cells <- data |>
    filter(stance == selected_stance) |>
    count(speaker_id, concept_id, name = "n_interventions")

  wide <- tidyr::expand_grid(
    speaker_id = actors,
    concept_id = concept_universe
  ) |>
    left_join(cells, by = c("speaker_id", "concept_id")) |>
    mutate(n_interventions = coalesce(n_interventions, 0L)) |>
    pivot_wider(
      names_from = concept_id,
      values_from = n_interventions,
      values_fill = 0L
    ) |>
    arrange(match(speaker_id, actors))

  matrix <- as.matrix(wide |> select(all_of(concept_universe)))
  rownames(matrix) <- wide$speaker_id
  storage.mode(matrix) <- "double"
  matrix
}

X_support <- make_actor_concept_matrix(
  observed_declarations,
  "support",
  actor_ids,
  concept_ids
)

X_oppose <- make_actor_concept_matrix(
  observed_declarations,
  "oppose",
  actor_ids,
  concept_ids
)

actor_norm <- sqrt(rowSums(X_support^2 + X_oppose^2))

if (any(actor_norm == 0)) {
  stop("Un actor sin perfil discursivo ingresó a las matrices de H1a.")
}
```

### Congruencia, conflicto y red firmada

Aplicamos las fórmulas definidas en el suplemento metodológico:

\[
G_{ab}=\frac{X^+_aX^{+\mathsf T}_b+X^-_aX^{-\mathsf T}_b}{n_an_b},
\qquad
C_{ab}=\frac{X^+_aX^{-\mathsf T}_b+X^-_aX^{+\mathsf T}_b}{n_an_b},
\qquad
S_{ab}=G_{ab}-C_{ab}.
\]

Conservamos las tres matrices. Un valor cero en (S) puede significar ausencia
de coincidencias o equilibrio entre congruencia y conflicto; no borramos esa
distinción de las tablas de auditoría.

```{r}
#| label: proyectar-red-actores
normalizer <- outer(actor_norm, actor_norm)

G_actor <- (
  X_support %*% t(X_support) + X_oppose %*% t(X_oppose)
) / normalizer

C_actor <- (
  X_support %*% t(X_oppose) + X_oppose %*% t(X_support)
) / normalizer

S_actor <- G_actor - C_actor

diag(G_actor) <- 0
diag(C_actor) <- 0
diag(S_actor) <- 0

G_actor[abs(G_actor) < NUMERIC_TOLERANCE] <- 0
C_actor[abs(C_actor) < NUMERIC_TOLERANCE] <- 0
S_actor[abs(S_actor) < NUMERIC_TOLERANCE] <- 0

matrix_to_pair_table <- function(G, C, S) {
  indices <- which(upper.tri(S), arr.ind = TRUE)

  tibble(
    from = rownames(S)[indices[, 1]],
    to = colnames(S)[indices[, 2]],
    congruence = G[indices],
    conflict = C[indices],
    signed_weight = S[indices]
  )
}

actor_pair_network <- matrix_to_pair_table(G_actor, C_actor, S_actor)
```

### Metadatos de los nodos

Un actor puede aparecer con más de un rol o afiliación dentro de la ventana. No
elegimos silenciosamente una categoría: los valores múltiples se marcan para
revisión.

```{r}
#| label: metadatos-nodos
collapse_actor_value <- function(values) {
  observed <- sort(unique(values[!is.na(values) & nzchar(values)]))

  if (length(observed) == 0) {
    return("Sin dato")
  }
  if (length(observed) == 1) {
    return(observed)
  }
  "Múltiple"
}

actor_metadata <- observed_declarations |>
  group_by(speaker_id) |>
  summarise(
    speaker = collapse_actor_value(speaker),
    role = collapse_actor_value(role),
    actor_type = collapse_actor_value(actor_type),
    party_at_date = collapse_actor_value(party_at_date),
    political_alignment = collapse_actor_value(political_alignment),
    gender = collapse_actor_value(gender),
    n_observed_interventions = n_distinct(utterance_id),
    .groups = "drop"
  )
```

### Componentes de la red firmada

`cluster_spinglass(..., implementation = "neg")` admite pesos negativos, pero se
aplica a una red conectada. Construimos la red con los saldos no nulos y
analizamos el componente más grande. Los actores de otros componentes permanecen
en el reporte y no reciben por extensión la etiqueta de una comunidad del
componente principal.

```{r}
#| label: tbl-componentes-red
#| tbl-cap: "Componentes de la red firmada de actores"
signed_edges <- actor_pair_network |>
  filter(abs(signed_weight) > NUMERIC_TOLERANCE)

actor_vertices <- actor_metadata |>
  rename(name = speaker_id)

signed_actor_graph <- igraph::graph_from_data_frame(
  signed_edges |>
    transmute(from, to, weight = signed_weight),
  directed = FALSE,
  vertices = actor_vertices
)

component_result <- igraph::components(signed_actor_graph)
igraph::V(signed_actor_graph)$component <- component_result$membership

component_summary <- tibble(
  component = seq_along(component_result$csize),
  n_actors = as.integer(component_result$csize)
) |>
  mutate(share_actors = n_actors / sum(n_actors)) |>
  arrange(desc(n_actors))

main_component <- component_summary$component[[1]]
main_actor_ids <- igraph::V(signed_actor_graph)$name[
  igraph::V(signed_actor_graph)$component == main_component
]
main_signed_graph <- igraph::induced_subgraph(signed_actor_graph, main_actor_ids)

if (igraph::vcount(main_signed_graph) < 3 || igraph::ecount(main_signed_graph) == 0) {
  stop("El componente principal es insuficiente para signed spin-glass.")
}

component_summary
```

**Lectura pendiente.** Informar qué proporción de actores cubre el componente
principal. Si deja fuera una fracción sustantiva, H1a debe analizar componentes
por separado y no presentar la partición principal como representación de todo el
debate.

### Estabilidad de *signed spin-glass*

Repetimos el algoritmo con semillas distintas. `spins` fija un máximo de grupos,
no obliga a encontrar ese número. Usamos la implementación `neg`,
`gamma = 1`, `gamma.minus = 1`, temperatura inicial 1, temperatura final 0,01 y
enfriamiento 0,99. Las etiquetas de comunidad se canonizan por el primer ID de
actor de cada grupo para poder comparar soluciones equivalentes.

```{r}
#| label: estimar-particiones
canonicalize_membership <- function(membership_vector) {
  membership_vector <- membership_vector[igraph::V(main_signed_graph)$name]
  groups <- split(names(membership_vector), membership_vector)
  ordered_groups <- order(map_chr(groups, ~ sort(.x)[[1]]))
  old_labels <- names(groups)[ordered_groups]
  new_labels <- setNames(seq_along(old_labels), old_labels)
  canonical <- unname(new_labels[as.character(membership_vector)])
  names(canonical) <- names(membership_vector)
  canonical
}

run_spinglass_once <- function(run_number) {
  seed <- BASE_SEED + run_number - 1L

  tryCatch({
    set.seed(seed)
    solution <- igraph::cluster_spinglass(
      main_signed_graph,
      weights = igraph::E(main_signed_graph)$weight,
      spins = min(SPINS, igraph::vcount(main_signed_graph)),
      parupdate = FALSE,
      start.temp = 1,
      stop.temp = 0.01,
      cool.fact = 0.99,
      update.rule = "config",
      gamma = 1,
      implementation = "neg",
      gamma.minus = 1
    )

    membership_vector <- canonicalize_membership(igraph::membership(solution))
    modularity_value <- tryCatch(
      as.numeric(igraph::modularity(solution)),
      error = function(error) NA_real_
    )

    tibble(
      run = run_number,
      seed = seed,
      ok = TRUE,
      error = NA_character_,
      n_communities = n_distinct(membership_vector),
      modularity = modularity_value,
      signature = paste(membership_vector, collapse = "-"),
      membership = list(membership_vector)
    )
  }, error = function(error) {
    tibble(
      run = run_number,
      seed = seed,
      ok = FALSE,
      error = conditionMessage(error),
      n_communities = NA_integer_,
      modularity = NA_real_,
      signature = NA_character_,
      membership = list(NULL)
    )
  })
}

partition_runs <- map_dfr(
  seq_len(N_PARTITION_RUNS),
  run_spinglass_once
)

valid_partition_runs <- partition_runs |>
  filter(ok)

if (nrow(valid_partition_runs) == 0) {
  stop("Todas las repeticiones de signed spin-glass fallaron.")
}
```

### Frecuencia de las soluciones

Resumimos cuántas comunidades produce cada repetición y qué particiones exactas
se repiten. La solución representativa es la firma modal; los empates se ordenan
por modularidad media disponible y luego de forma determinista por la firma.

```{r}
#| label: tbl-estabilidad-particiones
#| tbl-cap: "Soluciones más frecuentes de signed spin-glass"
partition_summary <- valid_partition_runs |>
  group_by(signature, n_communities) |>
  summarise(
    n_runs = n(),
    share_runs = n() / nrow(valid_partition_runs),
    mean_modularity = if (all(is.na(modularity))) NA_real_ else mean(modularity, na.rm = TRUE),
    .groups = "drop"
  ) |>
  arrange(desc(n_runs), desc(mean_modularity), signature) |>
  mutate(solution_id = row_number())

representative_signature <- partition_summary$signature[[1]]
representative_row <- valid_partition_runs |>
  filter(signature == representative_signature) |>
  slice(1)
representative_membership <- representative_row$membership[[1]]

partition_summary |>
  select(
    solution_id,
    n_communities,
    n_runs,
    share_runs,
    mean_modularity
  ) |>
  slice_head(n = 10) |>
  show_table()
```

**Lectura pendiente.** Evaluar si domina una solución de dos comunidades o si el
número y la composición de los grupos cambian entre semillas. Una partición modal
infrecuente no respalda una afirmación robusta sobre dos polos.

También calculamos, para cada par de actores, la proporción de repeticiones en que
queda en la misma comunidad. Esta medida es invariante a la numeración de los
grupos.

```{r}
#| label: tbl-coasignacion
#| tbl-cap: "Resumen de la estabilidad de coasignación entre pares de actores"
main_vertex_order <- igraph::V(main_signed_graph)$name
coassignment_sum <- matrix(
  0,
  nrow = length(main_vertex_order),
  ncol = length(main_vertex_order),
  dimnames = list(main_vertex_order, main_vertex_order)
)

for (membership_vector in valid_partition_runs$membership) {
  ordered_membership <- membership_vector[main_vertex_order]
  coassignment_sum <- coassignment_sum + outer(
    ordered_membership,
    ordered_membership,
    FUN = "=="
  )
}

coassignment <- coassignment_sum / nrow(valid_partition_runs)
coassignment_indices <- which(upper.tri(coassignment), arr.ind = TRUE)
coassignment_pairs <- tibble(
  actor_a = rownames(coassignment)[coassignment_indices[, 1]],
  actor_b = colnames(coassignment)[coassignment_indices[, 2]],
  coassignment_rate = coassignment[coassignment_indices]
)

coassignment_summary <- coassignment_pairs |>
  summarise(
    pairs = n(),
    mean = mean(coassignment_rate),
    p10 = quantile(coassignment_rate, 0.10),
    median = median(coassignment_rate),
    p90 = quantile(coassignment_rate, 0.90),
    fully_stable = mean(coassignment_rate %in% c(0, 1))
  )

show_table(coassignment_summary)
```

**Lectura pendiente.** Describir la estabilidad de los pares, no solo la
frecuencia de la partición completa. Revisar especialmente los actores con tasas
intermedias, pues pueden ocupar fronteras entre comunidades o reflejar escasez de
declaraciones.

### Visualización de la solución representativa

El color de los nodos representa comunidades estimadas, no etiquetas teóricas.
Los vínculos azules indican saldo de congruencia positivo y los rojos saldo de
conflicto. Solo se rotulan los veinte actores de mayor fuerza absoluta para evitar
una figura ilegible.

```{r}
#| label: fig-red-firmada
#| fig-cap: "Red firmada de actores y partición modal en el componente principal"
#| fig-alt: "Red de actores con vínculos azules de congruencia neta, vínculos rojos de conflicto neto y nodos coloreados por comunidad estimada."
igraph::V(main_signed_graph)$community <- as.integer(
  representative_membership[igraph::V(main_signed_graph)$name]
)
igraph::E(main_signed_graph)$sign <- if_else(
  igraph::E(main_signed_graph)$weight > 0,
  "Congruencia neta",
  "Conflicto neto"
)
igraph::E(main_signed_graph)$magnitude <- abs(
  igraph::E(main_signed_graph)$weight
)

node_strength <- igraph::strength(
  main_signed_graph,
  weights = abs(igraph::E(main_signed_graph)$weight)
)
names(node_strength) <- igraph::V(main_signed_graph)$name
labelled_actors <- names(sort(node_strength, decreasing = TRUE))[seq_len(
  min(20, length(node_strength))
)]

igraph::V(main_signed_graph)$node_strength <- node_strength[
  igraph::V(main_signed_graph)$name
]
igraph::V(main_signed_graph)$plot_label <- if_else(
  igraph::V(main_signed_graph)$name %in% labelled_actors,
  stringr::str_to_title(igraph::V(main_signed_graph)$speaker),
  ""
)

set.seed(BASE_SEED)

ggraph(main_signed_graph, layout = "fr", weights = igraph::E(main_signed_graph)$magnitude) +
  geom_edge_link(
    aes(edge_colour = sign, edge_width = magnitude),
    alpha = 0.35,
    show.legend = TRUE
  ) +
  geom_node_point(
    aes(fill = factor(community), size = node_strength),
    shape = 21,
    colour = "white",
    stroke = 0.4
  ) +
  geom_node_text(aes(label = plot_label), repel = TRUE, size = 3) +
  scale_edge_colour_manual(
    values = c("Congruencia neta" = "#2C7FB8", "Conflicto neto" = "#D7301F")
  ) +
  scale_edge_width(range = c(0.2, 1.6), guide = "none") +
  scale_size_continuous(range = c(3, 9), guide = "none") +
  labs(fill = "Comunidad", edge_colour = "Tipo de vínculo") +
  theme_void(base_size = 12) +
  theme(legend.position = "bottom")
```

**Lectura pendiente.** Examinar separación visual, actores periféricos y vínculos
negativos dentro de las comunidades. El *layout* ayuda a leer la red, pero no es
una prueba independiente de la partición.

### Composición política de las comunidades

La composición por alineación sirve para describir las comunidades después de
estimarlas. No se usa partido ni alineación para construir la red.

```{r}
#| label: tbl-composicion-comunidades
#| tbl-cap: "Composición política de las comunidades de la solución representativa"
representative_actor_membership <- tibble(
  speaker_id = names(representative_membership),
  community = as.integer(representative_membership)
) |>
  left_join(actor_metadata, by = "speaker_id")

community_alignment <- representative_actor_membership |>
  count(community, political_alignment, name = "n_actors") |>
  group_by(community) |>
  mutate(share_community = n_actors / sum(n_actors)) |>
  ungroup() |>
  arrange(community, desc(n_actors))

show_table(community_alignment)
```

**Lectura pendiente.** Describir la heterogeneidad política de cada comunidad.
Una correspondencia partidaria perfecta no es necesaria para una coalición
discursiva; una mezcla amplia tampoco demuestra intermediación sin examinar los
perfiles conceptuales.

### Perfiles conceptuales de las comunidades

Calculamos la proporción de actores de cada comunidad que presenta al menos una
declaración observada para cada concepto y postura. Esta cobertura evita que los
parlamentarios más prolíficos dominen el perfil, aunque sigue limitada a los
fragmentos sorteados.

```{r}
#| label: perfiles-comunidades
community_sizes <- representative_actor_membership |>
  count(community, name = "community_n_actors")

community_profiles <- observed_declarations |>
  semi_join(representative_actor_membership, by = "speaker_id") |>
  distinct(speaker_id, concept_id, stance) |>
  inner_join(
    representative_actor_membership |>
      select(speaker_id, community),
    by = "speaker_id"
  ) |>
  count(community, concept_id, stance, name = "actors_with_feature") |>
  complete(
    community = sort(unique(representative_membership)),
    concept_id = concept_ids,
    stance = c("support", "oppose"),
    fill = list(actors_with_feature = 0L)
  ) |>
  left_join(community_sizes, by = "community") |>
  mutate(actor_coverage = actors_with_feature / community_n_actors) |>
  left_join(concepts, by = "concept_id")

profile_discriminators <- community_profiles |>
  group_by(concept_id, concept_label, stance) |>
  mutate(coverage_spread = max(actor_coverage) - min(actor_coverage)) |>
  ungroup() |>
  arrange(desc(coverage_spread), concept_label, stance) |>
  distinct(concept_id, stance, .keep_all = TRUE) |>
  slice_head(n = 20)
```

Mostramos los perfiles completos como mapa de calor. El apoyo y el rechazo son
filas distintas porque la centralidad de un concepto como objeto de controversia
no equivale a su aceptación.

```{r}
#| label: fig-perfiles-comunidades
#| fig-cap: "Cobertura observada de conceptos y posturas dentro de cada comunidad"
#| fig-alt: "Mapa de calor de comunidades por concepto y postura; tonos más oscuros indican una mayor proporción de actores con la declaración observada."
concept_order <- c(
  "propiedad_individual_fondos",
  "capitalizacion_individual",
  "reciprocidad_contributiva",
  "conciencia_costos",
  "ineficiencia_estado",
  "prevision_como_mercado",
  "igualdad_universalismo",
  "solidaridad_intergeneracional",
  setdiff(
    concept_ids,
    c(
      "propiedad_individual_fondos",
      "capitalizacion_individual",
      "reciprocidad_contributiva",
      "conciencia_costos",
      "ineficiencia_estado",
      "prevision_como_mercado",
      "igualdad_universalismo",
      "solidaridad_intergeneracional"
    )
  )
)

community_profiles |>
  mutate(
    community = factor(community),
    concept_label = factor(
      concept_label,
      levels = concepts$concept_label[match(concept_order, concepts$concept_id)]
    ),
    stance_label = recode(
      stance,
      support = "Apoyo",
      oppose = "Rechazo"
    )
  ) |>
  ggplot(aes(x = community, y = concept_label, fill = actor_coverage)) +
  geom_tile(colour = "white", linewidth = 0.25) +
  facet_grid(rows = vars(stance_label), scales = "free_y", space = "free_y") +
  scale_fill_viridis_c(labels = label_percent(accuracy = 1), limits = c(0, 1)) +
  labs(x = "Comunidad", y = NULL, fill = "Actores") +
  theme(
    panel.grid = element_blank(),
    strip.text.y = element_text(angle = 0),
    legend.position = "bottom"
  )
```

**Lectura pendiente.** Asignar las etiquetas sustantivas de preservación y
transformación solo después de revisar qué conceptos y posturas distinguen a cada
comunidad. No etiquetar un grupo por su composición partidaria.

Como ayuda descriptiva —no como una escala ni como reemplazo de los conceptos
individuales— promediamos la cobertura de apoyo y rechazo de los seis conceptos
esperados para el repertorio de preservación y de los dos esperados para el de
transformación.

```{r}
#| label: tbl-resumen-repertorios
#| tbl-cap: "Resumen descriptivo de repertorios esperados por comunidad"
preservation_ids <- c(
  "propiedad_individual_fondos",
  "capitalizacion_individual",
  "reciprocidad_contributiva",
  "conciencia_costos",
  "ineficiencia_estado",
  "prevision_como_mercado"
)

transformation_ids <- c(
  "igualdad_universalismo",
  "solidaridad_intergeneracional"
)

repertoire_summary <- community_profiles |>
  filter(concept_id %in% c(preservation_ids, transformation_ids)) |>
  mutate(
    repertoire = if_else(
      concept_id %in% preservation_ids,
      "Preservación",
      "Transformación"
    )
  ) |>
  group_by(community, repertoire, stance) |>
  summarise(mean_actor_coverage = mean(actor_coverage), .groups = "drop") |>
  pivot_wider(
    names_from = c(repertoire, stance),
    values_from = mean_actor_coverage,
    names_sep = "_"
  ) |>
  arrange(community)

show_table(repertoire_summary)
```

**Lectura pendiente.** Usar este resumen para orientar la lectura de conceptos
individuales, no para afirmar que existe una escala unidimensional de justicia de
mercado o política.

### Cola de lectura cualitativa para H1a

Seleccionamos una evidencia por cada una de las veinte combinaciones
concepto-postura con mayor diferencia de cobertura entre comunidades. Se prioriza
confianza alta y luego el orden estable de la muestra. La cola localiza pasajes
para interpretar las coaliciones; no reemplaza una selección cualitativa que
incluya casos discrepantes.

```{r}
#| label: tbl-cola-lectura-h1a
#| tbl-cap: "Pasajes iniciales para interpretar los perfiles comunitarios"
h1a_reading_queue <- annotations_with_actor |>
  filter(
    law_number == TARGET_LAW,
    concept_status == "in_codebook",
    concept_id %in% concept_ids,
    stance %in% c("support", "oppose")
  ) |>
  inner_join(
    representative_actor_membership |>
      select(speaker_id, community),
    by = "speaker_id"
  ) |>
  semi_join(
    profile_discriminators |>
      select(concept_id, stance),
    by = c("concept_id", "stance")
  ) |>
  left_join(
    concepts |>
      select(concept_id, concept_label),
    by = "concept_id"
  ) |>
  mutate(confidence_order = match(confidence, c("high", "medium", "low"))) |>
  arrange(community, concept_id, stance, confidence_order, sample_index) |>
  group_by(community, concept_id, stance) |>
  slice_head(n = 1) |>
  ungroup() |>
  transmute(
    community,
    actor = stringr::str_to_title(speaker),
    party = party_at_date,
    concept = concept_label,
    stance,
    confidence,
    unit_id,
    evidence = stringr::str_trunc(evidence_text, 220)
  ) |>
  slice_head(n = 20)

show_table(h1a_reading_queue)
```

**Lectura pendiente.** Leer los fragmentos completos y su contexto antes de
atribuir una línea argumental. Incorporar después ejemplos negativos o
contradictorios, no solo casos que encajen con H1a.

## H1b: intermediación de actores y conceptos

### Clasificación específica de centroizquierda

Leemos únicamente `CENTER_LEFT_PARTIES` desde el entorno, `.env` o
`.env.example`. La variable es específica de H1b y puede cruzar las categorías
generales `left` y `center`. No se imprime ninguna otra variable de entorno.

```{r}
#| label: cargar-centroizquierda
read_json_env_vector <- function(variable, files = c(".env", ".env.example")) {
  value <- Sys.getenv(variable, unset = "")

  if (!nzchar(value)) {
    for (path in files[file.exists(files)]) {
      lines <- readLines(path, warn = FALSE)
      match_index <- which(stringr::str_detect(
        lines,
        paste0("^\\s*", variable, "\\s*=")
      ))

      if (length(match_index) > 0) {
        value <- sub(
          paste0("^\\s*", variable, "\\s*=\\s*"),
          "",
          lines[[match_index[[1]]]]
        )
        value <- stringr::str_trim(value)
        value <- sub("^['\"]", "", value)
        value <- sub("['\"]$", "", value)
        break
      }
    }
  }

  if (!nzchar(value)) {
    stop("No se encontró ", variable, " en el entorno, .env ni .env.example.")
  }

  parsed <- jsonlite::fromJSON(value)
  if (!is.character(parsed) || length(parsed) == 0) {
    stop(variable, " debe ser un arreglo JSON no vacío de nombres de partidos.")
  }
  unique(parsed)
}

center_left_parties <- read_json_env_vector("CENTER_LEFT_PARTIES")
```

### Intermediación de actores

H1b define la intermediación de actores sobre (G), la red positiva de
coincidencias de postura, no sobre la red firmada (S). Transformamos cada peso
positivo en distancia (1/G_{ab}). Los pares sin vínculo quedan desconectados y
los nodos aislados reciben intermediación cero. La normalización divide por
\((n-1)(n-2)/2\), como corresponde a una red no dirigida.

```{r}
#| label: intermediacion-actores
congruence_edges <- actor_pair_network |>
  filter(congruence > NUMERIC_TOLERANCE) |>
  transmute(
    from,
    to,
    weight = congruence,
    distance = 1 / congruence
  )

actor_congruence_graph <- igraph::graph_from_data_frame(
  congruence_edges,
  directed = FALSE,
  vertices = actor_vertices
)

raw_actor_betweenness <- igraph::betweenness(
  actor_congruence_graph,
  directed = FALSE,
  weights = igraph::E(actor_congruence_graph)$distance,
  normalized = FALSE
)

n_actor_nodes <- igraph::vcount(actor_congruence_graph)
actor_normalization <- if (n_actor_nodes > 2) {
  (n_actor_nodes - 1) * (n_actor_nodes - 2) / 2
} else {
  1
}

actor_party_membership <- observed_declarations |>
  distinct(speaker_id, party_at_date) |>
  group_by(speaker_id) |>
  summarise(
    center_left = any(party_at_date %in% center_left_parties),
    .groups = "drop"
  )

actor_betweenness <- tibble(
  speaker_id = names(raw_actor_betweenness),
  betweenness_raw = as.numeric(raw_actor_betweenness),
  betweenness_normalized = as.numeric(raw_actor_betweenness) / actor_normalization,
  congruence_degree = igraph::degree(actor_congruence_graph),
  congruence_strength = igraph::strength(
    actor_congruence_graph,
    weights = igraph::E(actor_congruence_graph)$weight
  )
) |>
  left_join(actor_metadata, by = "speaker_id") |>
  left_join(actor_party_membership, by = "speaker_id") |>
  mutate(
    center_left = coalesce(center_left, FALSE),
    h1b_group = if_else(center_left, "Centroizquierda", "Otros")
  )
```

Comparamos descriptivamente la distribución entre parlamentarios. El Ejecutivo,
autoridades de las cámaras y otras funciones permanecen en la red porque pueden
formar rutas, pero no ingresan a esta comparación de grupos.

```{r}
#| label: tbl-intermediacion-centroizquierda
#| tbl-cap: "Intermediación de parlamentarios según categoría de H1b"
parliamentary_betweenness <- actor_betweenness |>
  filter(actor_type == "Parlamentario")

center_left_summary <- parliamentary_betweenness |>
  group_by(h1b_group) |>
  summarise(
    actors = n(),
    mean = mean(betweenness_normalized),
    median = median(betweenness_normalized),
    p75 = quantile(betweenness_normalized, 0.75),
    maximum = max(betweenness_normalized),
    .groups = "drop"
  )

show_table(center_left_summary)
```

**Lectura pendiente.** Comparar magnitud, dispersión y tamaño de ambos grupos. No
interpretar una media mayor como prueba concluyente si depende de uno o dos
actores o si la red de congruencia es casi completa.

```{r}
#| label: fig-intermediacion-centroizquierda
#| fig-cap: "Distribución de la intermediación entre parlamentarios"
#| fig-alt: "Diagrama de caja y puntos individuales de intermediación normalizada para parlamentarios de centroizquierda y otros parlamentarios."
ggplot(
  parliamentary_betweenness,
  aes(x = h1b_group, y = betweenness_normalized, colour = h1b_group)
) +
  geom_boxplot(width = 0.45, outlier.shape = NA, alpha = 0.15) +
  geom_jitter(width = 0.10, height = 0, alpha = 0.75, size = 2) +
  scale_y_continuous(labels = label_number(accuracy = 0.001)) +
  scale_colour_manual(
    values = c("Centroizquierda" = "#7B3294", "Otros" = "#4D4D4D"),
    guide = "none"
  ) +
  labs(x = NULL, y = "Intermediación normalizada")
```

**Lectura pendiente.** Identificar valores extremos y revisar sus perfiles
conceptuales y pasajes. La visualización describe el piloto; no aporta por sí sola
un contraste estadístico válido.

### Sensibilidad de la categoría de centroizquierda

La especificación principal incluye PDC, PPD, PS, PR/PRSD y PL. Como control,
recalculamos el contraste descriptivo al excluir por separado al Partido Liberal
y a la Democracia Cristiana de la categoría. La red y las centralidades no
cambian; solo cambia qué actores integran cada grupo de comparación.

```{r}
#| label: tbl-sensibilidad-centroizquierda
#| tbl-cap: "Sensibilidad descriptiva a casos fronterizos de la categoría centroizquierda"
classification_sets <- list(
  principal = center_left_parties,
  sin_partido_liberal = setdiff(center_left_parties, "Partido Liberal de Chile"),
  sin_democracia_cristiana = setdiff(
    center_left_parties,
    "Partido Demócrata Cristiano"
  )
)

actor_parties_long <- observed_declarations |>
  distinct(speaker_id, party_at_date)

classification_sensitivity <- imap_dfr(classification_sets, function(parties, scenario) {
  scenario_membership <- actor_parties_long |>
    group_by(speaker_id) |>
    summarise(in_group = any(party_at_date %in% parties), .groups = "drop")

  comparison <- parliamentary_betweenness |>
    select(-center_left) |>
    left_join(scenario_membership, by = "speaker_id") |>
    mutate(in_group = coalesce(in_group, FALSE))

  tibble(
    scenario = scenario,
    center_left_n = sum(comparison$in_group),
    others_n = sum(!comparison$in_group),
    center_left_mean = mean(
      comparison$betweenness_normalized[comparison$in_group]
    ),
    others_mean = mean(
      comparison$betweenness_normalized[!comparison$in_group]
    ),
    mean_difference = center_left_mean - others_mean,
    center_left_median = median(
      comparison$betweenness_normalized[comparison$in_group]
    ),
    others_median = median(
      comparison$betweenness_normalized[!comparison$in_group]
    )
  )
})

show_table(classification_sensitivity)
```

**Lectura pendiente.** Determinar si la dirección y magnitud del patrón dependen
de PL o PDC. Una inversión sustantiva debe reportarse como sensibilidad de la
operacionalización, no ocultarse mediante una sola clasificación.

### Red de congruencia conceptual

Para H1b conectamos conceptos usados por un mismo actor con igual orientación:

\[
W^G_{cd}=\frac{\sum_a(X^+_{ac}X^+_{ad}+X^-_{ac}X^-_{ad})}
{\sqrt{\sum_a[(X^+_{ac})^2+(X^-_{ac})^2]}
 \sqrt{\sum_a[(X^+_{ad})^2+(X^-_{ad})^2]}}.
\]

Los conceptos sin observaciones conservan fila y columna de ceros. Para los
vínculos positivos usamos distancia (1/W^G_{cd}) y calculamos intermediación con
la misma normalización no dirigida.

```{r}
#| label: intermediacion-conceptos
concept_norm <- sqrt(colSums(X_support^2 + X_oppose^2))
concept_numerator <- crossprod(X_support) + crossprod(X_oppose)
concept_normalizer <- outer(concept_norm, concept_norm)

W_concept <- matrix(
  0,
  nrow = length(concept_ids),
  ncol = length(concept_ids),
  dimnames = list(concept_ids, concept_ids)
)

nonzero_cells <- concept_normalizer > 0
W_concept[nonzero_cells] <- (
  concept_numerator[nonzero_cells] / concept_normalizer[nonzero_cells]
)
diag(W_concept) <- 0
W_concept[abs(W_concept) < NUMERIC_TOLERANCE] <- 0

concept_indices <- which(upper.tri(W_concept), arr.ind = TRUE)
concept_edges <- tibble(
  from = rownames(W_concept)[concept_indices[, 1]],
  to = colnames(W_concept)[concept_indices[, 2]],
  weight = W_concept[concept_indices]
) |>
  filter(weight > NUMERIC_TOLERANCE) |>
  mutate(distance = 1 / weight)

concept_graph <- igraph::graph_from_data_frame(
  concept_edges,
  directed = FALSE,
  vertices = concepts |>
    transmute(name = concept_id, concept_label, concept_family)
)

raw_concept_betweenness <- igraph::betweenness(
  concept_graph,
  directed = FALSE,
  weights = igraph::E(concept_graph)$distance,
  normalized = FALSE
)

n_concept_nodes <- igraph::vcount(concept_graph)
concept_normalization <- if (n_concept_nodes > 2) {
  (n_concept_nodes - 1) * (n_concept_nodes - 2) / 2
} else {
  1
}

concept_centrality <- concepts |>
  mutate(
    betweenness_raw = raw_concept_betweenness[concept_id],
    betweenness_normalized = betweenness_raw / concept_normalization,
    congruence_strength = igraph::strength(
      concept_graph,
      vids = concept_id,
      weights = igraph::E(concept_graph)$weight
    )
  ) |>
  arrange(desc(betweenness_normalized), desc(congruence_strength))
```

```{r}
#| label: tbl-intermediacion-conceptos
#| tbl-cap: "Intermediación y fuerza en la red de congruencia conceptual"
concept_centrality |>
  select(
    concept_label,
    concept_family,
    betweenness_normalized,
    congruence_strength
  ) |>
  show_table()
```

**Lectura pendiente.** Ubicar `necesidad_material` frente a los demás conceptos y
reportar tanto intermediación como fuerza. En una proyección muy densa, una
intermediación baja puede deberse a la abundancia de rutas directas.

### Vínculos de necesidad material

Inspeccionamos todos los vínculos de `necesidad_material` y marcamos su relación
con los repertorios teóricos. La proximidad indica perfiles actorales semejantes;
no demuestra todavía que los conceptos estén unidos dentro del mismo argumento.

```{r}
#| label: tbl-vinculos-necesidad
#| tbl-cap: "Vínculos de necesidad material en la red de congruencia conceptual"
need_links <- concept_edges |>
  filter(from == "necesidad_material" | to == "necesidad_material") |>
  mutate(
    other_concept = if_else(
      from == "necesidad_material",
      to,
      from
    ),
    repertoire = case_when(
      other_concept %in% preservation_ids ~ "Preservación",
      other_concept %in% transformation_ids ~ "Transformación",
      TRUE ~ "Otro"
    )
  ) |>
  left_join(
    concepts |>
      select(other_concept = concept_id, other_label = concept_label),
    by = "other_concept"
  ) |>
  select(other_label, repertoire, weight) |>
  arrange(desc(weight))

show_table(need_links)
```

**Lectura pendiente.** Comprobar si necesidad material mantiene vínculos efectivos
con conceptos de ambos repertorios y si esos vínculos son comparativamente fuertes.
La posición relacional debe validarse leyendo las justificaciones concretas.

### Cola de lectura cualitativa para H1b

Buscamos intervenciones observadas donde `necesidad_material` coexista con al
menos un concepto de preservación o transformación. Priorizamos los casos que
contienen conceptos de ambos repertorios. Esta búsqueda es más exigente que la
red conceptual, que conecta perfiles a nivel de actor.

```{r}
#| label: tbl-cola-lectura-h1b
#| tbl-cap: "Intervenciones para interpretar el posible papel de puente de necesidad material"
intervention_repertoires <- observed_declarations |>
  group_by(law_number, document_uri, utterance_id, speaker_id) |>
  summarise(
    has_need = any(concept_id == "necesidad_material"),
    has_preservation = any(concept_id %in% preservation_ids),
    has_transformation = any(concept_id %in% transformation_ids),
    .groups = "drop"
  ) |>
  filter(has_need, has_preservation | has_transformation) |>
  mutate(
    bridge_type = case_when(
      has_preservation & has_transformation ~ "Ambos repertorios",
      has_preservation ~ "Necesidad + preservación",
      TRUE ~ "Necesidad + transformación"
    ),
    bridge_order = match(
      bridge_type,
      c(
        "Ambos repertorios",
        "Necesidad + preservación",
        "Necesidad + transformación"
      )
    )
  )

h1b_reading_queue <- annotations_with_actor |>
  semi_join(
    intervention_repertoires,
    by = c("law_number", "document_uri", "utterance_id", "speaker_id")
  ) |>
  inner_join(
    intervention_repertoires |>
      select(
        law_number,
        document_uri,
        utterance_id,
        speaker_id,
        bridge_type,
        bridge_order
      ),
    by = c("law_number", "document_uri", "utterance_id", "speaker_id")
  ) |>
  filter(
    concept_id == "necesidad_material" |
      concept_id %in% preservation_ids |
      concept_id %in% transformation_ids
  ) |>
  left_join(
    concepts |>
      select(concept_id, concept_label),
    by = "concept_id"
  ) |>
  mutate(confidence_order = match(confidence, c("high", "medium", "low"))) |>
  arrange(bridge_order, confidence_order, sample_index) |>
  transmute(
    bridge_type,
    actor = stringr::str_to_title(speaker),
    party = party_at_date,
    utterance_id,
    concept = concept_label,
    stance,
    confidence,
    evidence = stringr::str_trunc(evidence_text, 220)
  ) |>
  slice_head(n = 20)

show_table(h1b_reading_queue)
```

**Lectura pendiente.** Revisar si necesidad funciona como premisa compartida para
respuestas distributivas diferentes o si la coexistencia se debe a pasajes
independientes dentro de una intervención. Incluir casos que debiliten la
interpretación de puente.

## Exportación reproducible

Guardamos las tablas procesadas en Parquet como formato canónico y algunas tablas
de lectura en CSV. Esta celda no altera los inputs ni los outputs originales del
LLM.

```{r}
#| label: exportar-resultados
#| output: false
actor_profiles_long <- bind_rows(
  as.data.frame(as.table(X_support)) |>
    as_tibble() |>
    transmute(
      speaker_id = as.character(Var1),
      concept_id = as.character(Var2),
      stance = "support",
      n_observed_interventions = as.numeric(Freq)
    ),
  as.data.frame(as.table(X_oppose)) |>
    as_tibble() |>
    transmute(
      speaker_id = as.character(Var1),
      concept_id = as.character(Var2),
      stance = "oppose",
      n_observed_interventions = as.numeric(Freq)
    )
)

partition_memberships <- valid_partition_runs |>
  transmute(
    run,
    seed,
    memberships = map(membership, ~ tibble(
      speaker_id = names(.x),
      community = as.integer(.x)
    ))
  ) |>
  unnest(memberships)

arrow::write_parquet(
  observed_declarations,
  file.path(ANALYSIS_DIR, "observed_declarations.parquet")
)
arrow::write_parquet(
  actor_profiles_long,
  file.path(ANALYSIS_DIR, "actor_concept_profiles.parquet")
)
arrow::write_parquet(
  actor_pair_network,
  file.path(ANALYSIS_DIR, "actor_pair_network.parquet")
)
arrow::write_parquet(
  partition_memberships,
  file.path(ANALYSIS_DIR, "spinglass_memberships.parquet")
)
arrow::write_parquet(
  representative_actor_membership,
  file.path(ANALYSIS_DIR, "representative_membership.parquet")
)
arrow::write_parquet(
  community_profiles,
  file.path(ANALYSIS_DIR, "community_profiles.parquet")
)
arrow::write_parquet(
  actor_betweenness,
  file.path(ANALYSIS_DIR, "actor_betweenness.parquet")
)
arrow::write_parquet(
  concept_edges,
  file.path(ANALYSIS_DIR, "concept_congruence_network.parquet")
)
arrow::write_parquet(
  concept_centrality,
  file.path(ANALYSIS_DIR, "concept_centrality.parquet")
)
arrow::write_parquet(
  coassignment_pairs,
  file.path(ANALYSIS_DIR, "actor_coassignment_stability.parquet")
)

readr::write_csv(
  partition_summary,
  file.path(TABLE_DIR, "spinglass_partition_summary.csv")
)
readr::write_csv(
  h1a_reading_queue,
  file.path(TABLE_DIR, "h1a_reading_queue.csv")
)
readr::write_csv(
  h1b_reading_queue,
  file.path(TABLE_DIR, "h1b_reading_queue.csv")
)
readr::write_csv(
  classification_sensitivity,
  file.path(TABLE_DIR, "center_left_sensitivity.csv")
)
```

## Criterios para una conclusión provisional

Después de ejecutar e inspeccionar todas las salidas, la evaluación del piloto
debe mantener separadas las siguientes preguntas:

1. **Calidad del output:** ¿la cobertura de respuestas válidas y la distribución
   de confianza permiten construir perfiles mínimamente informativos?
2. **H1a, estructura:** ¿la solución de dos comunidades es frecuente y estable
   entre semillas, cubre una parte suficiente de los actores y presenta más
   congruencia dentro que conflicto?
3. **H1a, contenido:** ¿los conceptos y posturas permiten reconocer un repertorio
   de preservación y otro de transformación sin usar previamente el partido para
   etiquetar los grupos?
4. **H1b, actores:** ¿los parlamentarios clasificados como centroizquierda muestran
   mayor intermediación con una magnitud que no depende únicamente de PL, PDC o un
   actor extremo?
5. **H1b, concepto:** ¿`necesidad_material` ocupa una posición de intermediación,
   mantiene vínculos con ambos repertorios y los pasajes seleccionados muestran
   conexiones argumentales sustantivas?
6. **Límite del piloto:** ¿los patrones sobreviven cuando se disponga de
   intervenciones completas y codificación adjudicada? Hasta entonces, ninguna
   respuesta anterior confirma o refuta H1.
