---
title: "Validación de las anotaciones LLM: Luna-6 y Haiku 5.5 frente a la referencia humana ciega"
lang: es
format:
  html:
    toc: true
    toc-depth: 2
    code-fold: true
    embed-resources: true
execute:
  warning: true
  message: false
---

Este reporte compara las anotaciones de los censos de Luna-6 (`gpt-6-luna`,
modelo principal) y Claude Haiku 5.5 con la codificación manual ciega de 360
bloques. Sigue las decisiones registradas en
[`docs/decisiones-validacion.md`](docs/decisiones-validacion.md). El texto
principal usa el alfa de Krippendorff y F1, sin ponderar, por pares de
codificadores. El material suplementario agrega precisión, sensibilidad,
coeficientes alternativos, los análisis por ley, género y alineación política, la
reproducción con Haiku y la concordancia entre modelos en el censo.

La codificación humana es una referencia humana ciega de una sola persona, no un
*gold standard*: F1, precisión y sensibilidad miden acuerdo con esa referencia y
no exactitud.

## Seteo de la sesión

Cargamos los paquetes, el helper de tablas APA 7 y las rutas de entrada.
`irr` calcula Krippendorff, Cohen y Fleiss; `irrCAC`, el AC1 de Gwet;
`yardstick`, F1, precisión y sensibilidad; `ggplot2`, los gráficos. Los
intervalos de confianza se estiman remuestreando bloques con una semilla fija.

```{r}
#| label: paquetes
pacman::p_load(arrow, dplyr, tidyr, purrr, readr, jsonlite, ggplot2,
               yardstick, irr, irrCAC, flextable, officer)
source("R/apa7_word_table.R")

SESSION_PATH <- "output/validation/validation_20261004T182304711670Z_1c31732c.json"
LUNA_DIR <- "output/annotations/openai_gpt6luna_20261002"
HAIKU_DIR <- "output/annotations/bedrock_haiku55_20261008"
CODEBOOK_PATH <- "data/proc_data/annotations_inputs/pilot_d4e0291b4df3fc0f5343/codebook.json"
TABLE_DIR <- "output/tables/validation"
SEED <- 20261009
ALPHA_MINIMO <- 0.667
dir.create(TABLE_DIR, recursive = TRUE, showWarnings = FALSE)
```

Leemos la sesión manual y conservamos todos los bloques con decisión humana,
incluidos los de votación o contenido procedimental: son acuerdos genuinos sobre
bloques sin justificaciones normativas. Queda fuera solo el bloque irresoluble,
que no tiene decisión humana y se trata como dato faltante. Las anotaciones de
los modelos se leen de los `annotations.parquet` de cada censo.

```{r}
#| label: datos
concepts <- as_tibble(fromJSON(CODEBOOK_PATH)$concepts) |>
  select(concept_id = id, concepto = label)
items <- as_tibble(fromJSON(SESSION_PATH)$items)

blocks <- items |>
  filter(!is.na(decision)) |>
  select(unit_id, law_number, decision)
human <- items |>
  filter(!is.na(decision)) |>
  select(unit_id, annotations) |>
  unnest(annotations) |>
  select(unit_id, concept_id, stance)

model_columns <- c("unit_id", "concept_id", "stance")
coders <- bind_rows(
  humano = human,
  luna = read_parquet(file.path(LUNA_DIR, "annotations.parquet"), col_select = all_of(model_columns)),
  haiku = read_parquet(file.path(HAIKU_DIR, "annotations.parquet"), col_select = all_of(model_columns)),
  .id = "codificador"
)
results <- bind_rows(
  luna = read_parquet(file.path(LUNA_DIR, "results.parquet"), col_select = c(unit_id, status, decision)),
  haiku = read_parquet(file.path(HAIKU_DIR, "results.parquet"), col_select = c(unit_id, status, decision)),
  .id = "codificador"
)
stopifnot(nrow(blocks) == 359,
          all(results$status == "completed"),
          all(blocks$unit_id %in% results$unit_id),
          all(human$concept_id %in% concepts$concept_id))
```

Los metadatos del hablante proceden del corpus procesado y se unen por
`unit_id`; la ley se toma de la sesión. El género faltante queda como «Sin dato»;
la alineación usa `political_alignment`, derivada del grupo político en la fecha
del debate.

```{r}
#| label: metadatos
meta <- map_dfr(c("21419", "21538", "21735"), \(law) read_parquet(
  sprintf("data/proc_data/ley_%s/coding_chunks_long.parquet", law),
  col_select = c(unit_id, gender, political_alignment)
)) |>
  inner_join(select(blocks, unit_id, law_number), by = "unit_id") |>
  transmute(
    unit_id,
    ley = factor(paste0("Ley ", substr(law_number, 1, 2), ".", substr(law_number, 3, 5))),
    genero = factor(coalesce(gender, "Sin dato"), levels = c("hombre", "mujer", "Sin dato"),
                    labels = c("Hombre", "Mujer", "Sin dato")),
    alineacion = factor(political_alignment, levels = c("izquierda", "centro", "derecha", "nonpartisan"),
                        labels = c("Izquierda", "Centro", "Derecha", "No partidista"))
  )
stopifnot(nrow(meta) == nrow(blocks))
```

Construimos las rejillas de comparación de las tres tareas. En **detección**, la
unidad es el bloque y el valor indica si tiene declaraciones. En **concepto**, la
unidad es bloque × concepto (16 por bloque) y el valor indica si el codificador
asignó el concepto, con cualquier postura. En **concepto y postura**, la unidad
es bloque × concepto × postura. La comparación de conjuntos por bloque no usa el
solapamiento de las citas.

```{r}
#| label: rejillas
presence <- function(keys) {
  coders |>
    distinct(codificador, unit_id, across(all_of(keys))) |>
    mutate(valor = 1L) |>
    pivot_wider(names_from = codificador, values_from = valor, values_fill = 0L)
}

detection_grid <- blocks |>
  transmute(unit_id, humano = as.integer(decision == "statements")) |>
  left_join(results |>
              transmute(codificador, unit_id, valor = as.integer(decision == "statements")) |>
              pivot_wider(names_from = codificador, values_from = valor),
            by = "unit_id")
concept_grid <- blocks |>
  select(unit_id) |>
  cross_join(select(concepts, concept_id)) |>
  left_join(presence("concept_id"), by = c("unit_id", "concept_id")) |>
  mutate(across(c(humano, luna, haiku), \(x) coalesce(x, 0L)))
stance_grid <- blocks |>
  select(unit_id) |>
  cross_join(expand_grid(concept_id = concepts$concept_id, stance = c("support", "oppose"))) |>
  left_join(presence(c("concept_id", "stance")), by = c("unit_id", "concept_id", "stance")) |>
  mutate(across(c(humano, luna, haiku), \(x) coalesce(x, 0L)))
grids <- list(`Detección` = detection_grid, Concepto = concept_grid,
              `Concepto y postura` = stance_grid)
```

Definimos las piezas que se reutilizan. `principales()` calcula α nominal y F1
para un par de codificadores; con dos codificadores, F1 equivale al acuerdo
específico positivo y es simétrico. `bootstrap()` repite ese cálculo sobre
bloques remuestreados con reposición, para obtener intervalos de confianza
percentiles. `concordancia()` calcula los coeficientes del material
suplementario. `tabla()` exporta cada tabla a Word con el estilo APA 7 y la
muestra aquí como HTML; `val()` extrae una cifra para citarla en el texto.

```{r}
#| label: herramientas
pares <- list(`Humano–Luna` = c("humano", "luna"), `Humano–Haiku` = c("humano", "haiku"),
              `Luna–Haiku` = c("luna", "haiku"))

principales <- function(grid, a, b) {
  tibble(alpha = kripp.alpha(rbind(grid[[a]], grid[[b]]), method = "nominal")$value,
         f1 = f_meas_vec(factor(grid[[a]], levels = 1:0), factor(grid[[b]], levels = 1:0)))
}
bootstrap <- function(grid, a, b, reps) {
  ids <- unique(grid$unit_id)
  map_dfr(seq_len(reps), \(r) {
    muestra <- tibble(unit_id = sample(ids, replace = TRUE))
    principales(inner_join(muestra, grid, by = "unit_id", relationship = "many-to-many"), a, b)
  })
}
concordancia <- function(grid, set) {
  ratings <- as.matrix(grid[set])
  tibble(cohen = if (length(set) == 2) kappa2(ratings)$value else NA_real_,
         fleiss = if (length(set) == 3) kappam.fleiss(ratings)$value else NA_real_,
         krippendorff = kripp.alpha(t(ratings), method = "nominal")$value,
         gwet_ac1 = gwet.ac1.raw(as.data.frame(ratings))$est$coeff.val)
}

tabla <- function(data, file, number, title, note) {
  data <- mutate(data,
                 across(where(is.double), \(x) if_else(
                   is.na(x), "", formatC(x, format = "f", digits = 3, decimal.mark = ","))),
                 across(where(is.integer), \(x) formatC(x, format = "d", big.mark = ".")))
  export_apa7_word_table(data, file.path(TABLE_DIR, file), title, note,
                         table_number = number, landscape = ncol(data) > 7)
  flextable(data) |>
    theme_apa() |>
    set_caption(paste0("Tabla ", number, ". ", title)) |>
    add_footer_lines(paste0("Nota. ", note)) |>
    autofit() |>
    htmltools_value()
}
val <- function(data, ..., col, digits = 2) {
  x <- filter(data, ...)[[col]]
  stopifnot(length(x) == 1)
  formatC(x, format = "f", digits = digits, decimal.mark = ",")
}
```

## Métricas principales

### Concordancia por pares

Calculamos α y F1 para las tres tareas y los tres pares de codificadores. Los
pares humano–modelo miden la concordancia entre una persona y el instrumento
aplicado por cada modelo; el par Luna–Haiku mide la estabilidad del instrumento
entre modelos. La fila de media por concepto promedia los 15 conceptos con casos
en la referencia, de modo que cada concepto pesa lo mismo.

```{r}
#| label: concordancia-pares
principal <- expand_grid(tarea = names(grids), par = names(pares)) |>
  mutate(res = map2(tarea, par, \(t, p) principales(grids[[t]], pares[[p]][1], pares[[p]][2]))) |>
  unnest(res)

concept_pairs <- concept_grid |>
  filter(concept_id %in% human$concept_id) |>
  nest(.by = concept_id) |>
  cross_join(tibble(par = names(pares))) |>
  mutate(res = map2(data, par, \(g, p) principales(g, pares[[p]][1], pares[[p]][2]))) |>
  select(concept_id, par, res) |>
  unnest(res)
principal <- bind_rows(
  principal,
  concept_pairs |>
    group_by(par) |>
    summarise(alpha = mean(alpha), f1 = mean(f1)) |>
    mutate(tarea = "Concepto (media por concepto)")
) |>
  mutate(tarea = factor(tarea, levels = c("Detección", "Concepto", "Concepto (media por concepto)",
                                          "Concepto y postura")),
         par = factor(par, levels = names(pares)))
write_csv(principal, file.path(TABLE_DIR, "concordancia_pares.csv"))

principal |>
  arrange(par) |>
  pivot_wider(names_from = par, values_from = c(alpha, f1), names_vary = "slowest",
              names_glue = "{.value} {par}") |>
  arrange(tarea) |>
  rename_with(\(x) sub("^alpha ", "α ", sub("^f1 ", "F1 ", x))) |>
  rename(Tarea = tarea) |>
  tabla("t1_concordancia_pares.docx", "1",
        "Alfa de Krippendorff y F1 por tarea y par de codificadores",
        paste("Sin ponderar. Bloques evaluados:", nrow(blocks), "de 360 (se excluye el bloque irresoluble).",
              "F1 equivale al acuerdo específico positivo."))
```

En la tarea de concepto, la concordancia con la referencia es casi igual para
ambos modelos: α de `r val(principal, tarea == "Concepto", par == "Humano–Luna", col = "alpha")` con Luna y
`r val(principal, tarea == "Concepto", par == "Humano–Haiku", col = "alpha")` con Haiku, y F1 de
`r val(principal, tarea == "Concepto", par == "Humano–Luna", col = "f1")` y `r val(principal, tarea == "Concepto", par == "Humano–Haiku", col = "f1")`. Son
valores del mismo orden que los de estudios de referencia con GPT-4 y Gemini
(κ medio de 0,68 en Dunivin, 2025; α medio de 0,65 en Bosley, 2025). La media por
concepto es algo menor, porque los conceptos infrecuentes concuerdan peor. Agregar
la postura casi no cambia los valores: el desacuerdo está en qué concepto se
asigna, no en su orientación.

Luna y Haiku concuerdan más entre sí (`r val(principal, tarea == "Concepto", par == "Luna–Haiku", col = "alpha")`) que
con la referencia. El instrumento produce codificaciones parecidas con modelos
distintos, pero los modelos comparten parte de sus desacuerdos con la referencia,
de modo que su acuerdo mutuo no es evidencia de validez. En detección, F1 es alto
(`r val(principal, tarea == "Detección", par == "Humano–Luna", col = "f1")`) y α moderado
(`r val(principal, tarea == "Detección", par == "Humano–Luna", col = "alpha")`): la mayoría de los bloques tiene
declaraciones, y α pondera sobre todo el desacuerdo en la clase menos frecuente,
los bloques sin declaraciones.

Para describir la asimetría entre ausencias y presencias, calculamos también el
acuerdo específico negativo, 2d/(2d + b + c), donde d son las celdas sin el
concepto en ambos codificadores. Es el espejo de F1 en las ausencias. Calculamos
además la concordancia de postura: entre los pares bloque–concepto que la
referencia y el modelo asignan, la proporción con el mismo conjunto de posturas.

```{r}
#| label: asimetria-postura
asimetria <- map_dfr(pares[1:2], \(p) {
  x <- concept_grid[[p[1]]]; y <- concept_grid[[p[2]]]
  tibble(positivo = 2 * sum(x & y) / (2 * sum(x & y) + sum(x != y)),
         negativo = 2 * sum(!x & !y) / (2 * sum(!x & !y) + sum(x != y)))
}, .id = "par")

postura <- coders |>
  group_by(codificador, unit_id, concept_id) |>
  summarise(posturas = paste(sort(unique(stance)), collapse = "+"), .groups = "drop") |>
  pivot_wider(names_from = codificador, values_from = posturas) |>
  filter(unit_id %in% blocks$unit_id) |>
  pivot_longer(c(luna, haiku), names_to = "modelo", values_to = "prediccion") |>
  filter(!is.na(humano), !is.na(prediccion)) |>
  group_by(modelo) |>
  summarise(pares = n(), concordancia = mean(humano == prediccion))
```

Hay una asimetría marcada entre ausencias y presencias. El acuerdo específico
negativo es `r val(asimetria, par == "Humano–Luna", col = "negativo")` con Luna y
`r val(asimetria, par == "Humano–Haiku", col = "negativo")` con Haiku; el positivo
(F1), `r val(asimetria, par == "Humano–Luna", col = "positivo")` y
`r val(asimetria, par == "Humano–Haiku", col = "positivo")`. Los modelos casi no
atribuyen conceptos donde la referencia no ve ninguno; el desacuerdo se concentra
en cuál concepto corresponde cuando hay una justificación normativa, o en su
omisión. Cuando coinciden en el concepto, la concordancia de postura es
`r val(postura, modelo == "luna", col = "concordancia", digits = 3)` con Luna y
`r val(postura, modelo == "haiku", col = "concordancia", digits = 3)` con Haiku:
casi siempre coinciden también en apoyar u oponerse al ancla del concepto.


### Concordancia por concepto (Luna)

Para el modelo principal estimamos α humano–Luna por concepto con un intervalo
de confianza del 95 % (2.000 remuestreos de bloques). La regla de inclusión
excluye un concepto solo si todo su intervalo queda bajo 0,667. Las convenciones
de Krippendorff (0,80 y 0,667) orientan la interpretación, sin ser vinculantes;
la cautela se acentúa en los conceptos con pocos casos. La tabla agrega F1 y el α
Luna–Haiku, que indica la estabilidad de cada concepto entre modelos. Un
concepto sin casos en la referencia no es evaluable.

```{r}
#| label: luna-por-concepto
#| cache: true
set.seed(SEED)
luna_boot <- concept_grid |>
  filter(concept_id %in% human$concept_id) |>
  nest(.by = concept_id) |>
  mutate(boot = map(data, \(g) bootstrap(g, "humano", "luna", reps = 2000))) |>
  transmute(concept_id,
            ic_inf = map_dbl(boot, \(b) quantile(b$alpha, 0.025, na.rm = TRUE)),
            ic_sup = map_dbl(boot, \(b) quantile(b$alpha, 0.975, na.rm = TRUE)))
```

```{r}
#| label: tabla-luna-por-concepto
#| warning: false
por_concepto <- concept_grid |>
  pivot_longer(c(luna, haiku), names_to = "modelo", values_to = "prediccion") |>
  mutate(across(c(humano, prediccion), \(x) factor(x, levels = 1:0))) |>
  group_by(concept_id, modelo) |>
  summarise(precision = precision_vec(humano, prediccion),
            recall = recall_vec(humano, prediccion), .groups = "drop")

luna_concepts <- concepts |>
  left_join(concept_grid |>
              group_by(concept_id) |>
              summarise(n_humano = sum(humano), n_luna = sum(luna), n_haiku = sum(haiku)),
            by = "concept_id") |>
  left_join(concept_pairs |> filter(par == "Humano–Luna") |> select(concept_id, alpha, f1),
            by = "concept_id") |>
  left_join(luna_boot, by = "concept_id") |>
  left_join(concept_pairs |> filter(par == "Luna–Haiku") |> select(concept_id, alpha_lh = alpha),
            by = "concept_id") |>
  left_join(por_concepto |> filter(modelo == "luna") |> select(concept_id, precision, recall),
            by = "concept_id") |>
  mutate(inclusion = case_when(n_humano == 0 ~ "No evaluable",
                               ic_sup < ALPHA_MINIMO ~ "No",
                               TRUE ~ "Sí"),
         nivel = case_when(n_humano == 0 ~ "",
                           alpha >= 0.80 ~ "≥ 0,80",
                           alpha >= ALPHA_MINIMO ~ "0,667–0,80",
                           TRUE ~ "< 0,667")) |>
  arrange(desc(n_humano))
write_csv(luna_concepts, file.path(TABLE_DIR, "luna_por_concepto.csv"))

luna_concepts |>
  transmute(Concepto = concepto, `n` = n_humano, `α humano–Luna` = alpha,
            `IC 95 %` = if_else(n_humano == 0, "",
                                paste0(formatC(ic_inf, format = "f", digits = 2, decimal.mark = ","), "–",
                                       formatC(ic_sup, format = "f", digits = 2, decimal.mark = ","))),
            `Nivel` = nivel, `F1` = f1, `α Luna–Haiku` = alpha_lh, `Se incluye` = inclusion) |>
  tabla("t2_luna_por_concepto.docx", "2",
        "Concordancia entre la referencia humana y Luna-6 por concepto",
        paste("n: bloques con el concepto en la referencia. IC 95 %: remuestreo de bloques (2.000).",
              "Se excluye un concepto si todo su intervalo queda bajo 0,667. Nivel: convenciones de",
              "Krippendorff, orientativas."))
```

Trece de los 15 conceptos evaluables cumplen la regla de inclusión. Se excluyen
identidad y control y responsabilidad individual, cuyos intervalos terminan en
0,66, apenas bajo el mínimo; el caso de control es fronterizo y su resultado
depende del ruido del remuestreo. Ninguno de los dos sostiene hipótesis.
`actitud` no es evaluable: Luna la asigna en dos bloques y la referencia en
ninguno.

Entre los conceptos incluidos, propiedad individual e ilegitimidad del origen
dictatorial superan 0,80, y seis quedan entre 0,667 y 0,80. Cinco quedan bajo
0,667 y se interpretan con cautela: necesidad material (0,66, con 47 casos, el
segundo concepto más frecuente y en el límite del umbral), conciencia de costos,
solidaridad intergeneracional (con solo 12 casos), solidaridad como deber
colectivo e igualdad y universalismo (0,54, el más bajo entre los conceptos de
hipótesis; con Haiku alcanza 0,70, ver S4). El α entre Luna y Haiku supera al α
humano–Luna en casi todos los conceptos; la excepción es capitalización
individual (0,64), donde Luna asigna bastante menos que Haiku.

Dos conceptos muestran los patrones de error que precisión y sensibilidad
separan (detalle en S1). Luna atribuye necesidad material de más: su precisión es
`r val(luna_concepts, concept_id == "necesidad_material", col = "precision")` y su sensibilidad
`r val(luna_concepts, concept_id == "necesidad_material", col = "recall")`, y la asigna en
`r luna_concepts$n_luna[luna_concepts$concept_id == "necesidad_material"]` bloques frente a
`r luna_concepts$n_humano[luna_concepts$concept_id == "necesidad_material"]` de la referencia. En
solidaridad como deber colectivo ocurre lo inverso: precisión
`r val(luna_concepts, concept_id == "solidaridad_previsional_colectiva", col = "precision")` y sensibilidad
`r val(luna_concepts, concept_id == "solidaridad_previsional_colectiva", col = "recall")`, es decir, omite cerca de la
mitad de los casos.

### Errores por grupo

Estimamos α y F1 dentro de cada grupo de ley, género y alineación política, para
ambos modelos, con intervalos de confianza por remuestreo de bloques dentro del
grupo (1.000 réplicas). La comparación es entre grupos dentro de cada modelo,
no entre modelos. Los gráficos están en el material suplementario.

```{r}
#| label: grupos
#| cache: true
set.seed(SEED)
group_levels <- c(levels(meta$ley), levels(meta$genero), levels(meta$alineacion))
grupos <- concept_grid |>
  left_join(meta, by = "unit_id") |>
  mutate(across(c(ley, genero, alineacion), as.character)) |>
  pivot_longer(c(ley, genero, alineacion), names_to = "variable", values_to = "grupo") |>
  nest(.by = c(variable, grupo)) |>
  cross_join(tibble(modelo = c("luna", "haiku"))) |>
  mutate(bloques = map_int(data, \(g) n_distinct(g$unit_id)),
         est = map2(data, modelo, \(g, m) principales(g, "humano", m)),
         boot = map2(data, modelo, \(g, m) bootstrap(g, "humano", m, reps = 1000))) |>
  transmute(variable, grupo = factor(grupo, levels = group_levels),
            modelo = factor(modelo, levels = c("luna", "haiku"), labels = c("Luna", "Haiku")),
            bloques, est,
            ic = map(boot, \(b) tibble(alpha_inf = quantile(b$alpha, 0.025, na.rm = TRUE),
                                       alpha_sup = quantile(b$alpha, 0.975, na.rm = TRUE),
                                       f1_inf = quantile(b$f1, 0.025, na.rm = TRUE),
                                       f1_sup = quantile(b$f1, 0.975, na.rm = TRUE)))) |>
  unnest(c(est, ic))
write_csv(grupos, file.path(TABLE_DIR, "concordancia_por_grupo.csv"))
```

Dentro de cada modelo, el desempeño es similar entre izquierda y derecha y entre
hombres y mujeres. Las estimaciones son menores en la Ley 21.419 (α de Luna
`r val(grupos, variable == "ley", grupo == "Ley 21.419", modelo == "Luna", col = "alpha")`
frente a `r val(grupos, variable == "ley", grupo == "Ley 21.735", modelo == "Luna", col = "alpha")`
en la Ley 21.735) y en el centro político
(`r val(grupos, variable == "alineacion", grupo == "Centro", modelo == "Luna", col = "alpha")`),
pero sus intervalos se solapan con los de los demás grupos. No hay evidencia de
que los errores se concentren de forma sistemática en un grupo político (ver S3).

## Material suplementario

### S1. Precisión, sensibilidad y coeficientes alternativos por concepto (Luna)

Para el modelo principal mostramos, por concepto, precisión, sensibilidad, AC1 de
Gwet y kappa de Cohen del par humano–Luna, y el kappa de Fleiss de los tres
codificadores.

```{r}
#| label: s1-alternativos
#| warning: false
alt_concept <- concept_grid |>
  filter(concept_id %in% human$concept_id) |>
  nest(.by = concept_id) |>
  mutate(par = map(data, \(g) concordancia(g, c("humano", "luna"))),
         tres = map(data, \(g) concordancia(g, c("humano", "luna", "haiku")))) |>
  transmute(concept_id,
            cohen = map_dbl(par, "cohen"), gwet = map_dbl(par, "gwet_ac1"),
            fleiss = map_dbl(tres, "fleiss"), alpha_tres = map_dbl(tres, "krippendorff"))
write_csv(alt_concept, file.path(TABLE_DIR, "s1_alternativos_por_concepto.csv"))

luna_concepts |>
  filter(n_humano > 0) |>
  left_join(alt_concept, by = "concept_id") |>
  transmute(Concepto = concepto, `Precisión` = precision, Sensibilidad = recall,
            `AC1 de Gwet` = gwet, `Kappa de Cohen` = cohen, `Kappa de Fleiss (tres)` = fleiss) |>
  tabla("tS1_alternativos_por_concepto.docx", "S1",
        "Precisión, sensibilidad y coeficientes alternativos por concepto (Luna-6)",
        "Gwet y Cohen: par humano–Luna. Fleiss: humano, Luna y Haiku. Sin ponderar.")
```

La precisión y la sensibilidad separan dos tipos de error que F1 y α combinan.
Necesidad material y solidaridad intergeneracional tienen sensibilidad alta y
precisión baja (el modelo asigna de más); capitalización individual, ineficiencia
y riesgo estatal y solidaridad como deber colectivo tienen el patrón inverso (el
modelo omite). El kappa de Cohen coincide con α en todos los conceptos. El AC1 de
Gwet varía entre 0,87 y 0,98 y apenas distingue entre conceptos, porque cada
concepto aparece en pocos bloques y AC1 queda cerca de la coincidencia observada,
dominada por las ausencias. El kappa de Fleiss de los tres codificadores supera
al par humano–Luna en casi todos los conceptos, porque incluye el acuerdo entre
los dos modelos.

### S2. Coeficientes alternativos generales

Comparamos α con Cohen, Fleiss y Gwet en las tres tareas, incluido el α de los
tres codificadores juntos. Como los modelos comparten prompt y libro y concuerdan
más entre sí que con la referencia, su acuerdo mutuo eleva el valor conjunto.

```{r}
#| label: s2-generales
sets <- c(pares, list(`Humano, Luna y Haiku` = c("humano", "luna", "haiku")))
agreement <- map_dfr(grids, \(g) map_dfr(sets, \(s) concordancia(g, s), .id = "par"), .id = "tarea")
write_csv(agreement, file.path(TABLE_DIR, "s2_coeficientes_generales.csv"))

agreement |>
  rename(Tarea = tarea, Codificadores = par, `Kappa de Cohen` = cohen, `Kappa de Fleiss` = fleiss,
         `Alfa de Krippendorff` = krippendorff, `AC1 de Gwet` = gwet_ac1) |>
  tabla("tS2_coeficientes_generales.docx", "S2",
        "Coeficientes de concordancia por tarea y conjunto de codificadores",
        "Sin ponderar. Cohen solo para pares y Fleiss solo para los tres codificadores.")
```

Cohen y Krippendorff coinciden hasta la tercera decimal, y Fleiss coincide con el
α de los tres codificadores. El AC1 de Gwet es mucho mayor (0,94 en concepto y
0,80 en detección, frente a α de 0,68 y 0,56): su corrección por azar supone
poco acuerdo esperado cuando la clase positiva es rara, de modo que queda cerca de
la coincidencia observada. Es la expresión de la asimetría descrita en el texto
principal, no un desempeño superior. El α de los tres codificadores (0,73) supera
a los pares humano–modelo por el acuerdo entre los modelos.

### S3. Concordancia por ley, género y alineación política

Cada gráfico muestra α y F1 con su intervalo del 95 % por grupo, en un panel por
modelo. Los grupos se comparan dentro de cada panel; la línea discontinua marca
0,667. Las etiquetas indican el número de bloques; los grupos pequeños tienen
intervalos amplios.

```{r}
#| label: figura-grupos
plot_groups <- function(var) {
  grupos |>
    filter(variable == var) |>
    mutate(etiqueta = factor(paste0(grupo, "\n(n = ", bloques, ")"),
                             levels = unique(paste0(grupo, "\n(n = ", bloques, ")")[order(grupo)]))) |>
    pivot_longer(c(alpha, f1), names_to = "metrica", values_to = "valor") |>
    mutate(inf = if_else(metrica == "alpha", alpha_inf, f1_inf),
           sup = if_else(metrica == "alpha", alpha_sup, f1_sup),
           metrica = factor(metrica, levels = c("alpha", "f1"), labels = c("α de Krippendorff", "F1"))) |>
    ggplot(aes(x = etiqueta, y = valor, ymin = inf, ymax = sup, colour = metrica)) +
    geom_hline(yintercept = ALPHA_MINIMO, linetype = "dashed", colour = "grey55") +
    geom_pointrange(position = position_dodge(width = 0.45), size = 0.35) +
    facet_wrap(~ modelo) +
    scale_colour_manual(values = c("#1b6ca8", "#c0632b")) +
    scale_y_continuous(limits = c(0, 1), labels = \(x) format(x, decimal.mark = ",")) +
    labs(x = NULL, y = "Valor", colour = NULL) +
    theme_minimal(base_size = 11) +
    theme(legend.position = "bottom", panel.grid.minor = element_blank())
}
```

```{r}
#| label: fig-ley
#| fig-cap: "α y F1 por ley, con intervalos del 95 %."
#| fig-alt: "Puntos con intervalos de α y F1 para las tres leyes, en un panel para Luna y otro para Haiku."
#| fig-width: 8
#| fig-height: 4
plot_groups("ley")
```

Con Luna, la Ley 21.419 tiene la concordancia más baja (α 0,60, IC 0,49–0,70)
y la Ley 21.735, que reúne la mayoría de los bloques, la más alta y precisa (0,70,
IC 0,66–0,73); los intervalos se tocan. Haiku es más parejo entre leyes. La Ley
21.538 tiene solo 22 bloques y sus intervalos son amplios en ambos modelos.

```{r}
#| label: fig-genero
#| fig-cap: "α y F1 por género del hablante, con intervalos del 95 %."
#| fig-alt: "Puntos con intervalos de α y F1 para hombres, mujeres y sin dato, en un panel por modelo."
#| fig-width: 8
#| fig-height: 4
plot_groups("genero")
```

Las diferencias por género son pequeñas: con Luna, α de 0,70 en hombres y 0,66
en mujeres, con intervalos ampliamente solapados; Haiku muestra la misma
dirección (0,71 y 0,68). El grupo sin dato tiene 13 bloques y su intervalo
abarca casi todo el rango, por lo que no admite interpretación.

```{r}
#| label: fig-alineacion
#| fig-cap: "α y F1 por alineación política del hablante, con intervalos del 95 %."
#| fig-alt: "Puntos con intervalos de α y F1 para izquierda, centro, derecha y no partidista, en un panel por modelo."
#| fig-width: 8
#| fig-height: 4
plot_groups("alineacion")
```

Izquierda y derecha tienen concordancias casi iguales en ambos modelos (α en
torno a 0,70). El centro tiene el valor más bajo en ambos (0,57 con Luna y 0,62
con Haiku), con 38 bloques e intervalos que se solapan con los demás grupos. El
grupo no partidista tiene 5 bloques y no es interpretable.

### S4. Reproducción con Haiku por concepto

Repetimos la tabla por concepto con Haiku 5.5, con la misma regla de inclusión,
para mostrar qué conceptos dependen de la elección del modelo.

```{r}
#| label: s4-haiku
#| cache: true
set.seed(SEED)
haiku_boot <- concept_grid |>
  filter(concept_id %in% human$concept_id) |>
  nest(.by = concept_id) |>
  mutate(boot = map(data, \(g) bootstrap(g, "humano", "haiku", reps = 2000))) |>
  transmute(concept_id,
            ic_inf = map_dbl(boot, \(b) quantile(b$alpha, 0.025, na.rm = TRUE)),
            ic_sup = map_dbl(boot, \(b) quantile(b$alpha, 0.975, na.rm = TRUE)))
```

```{r}
#| label: tabla-haiku
haiku_concepts <- concepts |>
  inner_join(luna_concepts |> filter(n_humano > 0) |> select(concept_id, n_humano), by = "concept_id") |>
  left_join(concept_pairs |> filter(par == "Humano–Haiku") |> select(concept_id, alpha, f1),
            by = "concept_id") |>
  left_join(haiku_boot, by = "concept_id") |>
  left_join(por_concepto |> filter(modelo == "haiku") |> select(concept_id, precision, recall),
            by = "concept_id") |>
  mutate(inclusion = if_else(ic_sup < ALPHA_MINIMO, "No", "Sí")) |>
  arrange(desc(n_humano))
write_csv(haiku_concepts, file.path(TABLE_DIR, "s4_haiku_por_concepto.csv"))

haiku_concepts |>
  transmute(Concepto = concepto, n = n_humano, `α humano–Haiku` = alpha,
            `IC 95 %` = paste0(formatC(ic_inf, format = "f", digits = 2, decimal.mark = ","), "–",
                               formatC(ic_sup, format = "f", digits = 2, decimal.mark = ",")),
            F1 = f1, `Precisión` = precision, Sensibilidad = recall, `Se incluiría` = inclusion) |>
  tabla("tS4_haiku_por_concepto.docx", "S4",
        "Concordancia entre la referencia humana y Haiku 5.5 por concepto",
        "IC 95 %: remuestreo de bloques (2.000). Misma regla de inclusión que con Luna-6.")
```

Con Haiku, la misma regla excluiría necesidad material (α 0,55, IC hasta 0,66) y
conciencia de costos (0,52, IC hasta 0,67), ambos conceptos de hipótesis, y
mantendría identidad y control y responsabilidad individual, cuyos intervalos son
más anchos. Haiku supera a Luna en igualdad y universalismo (0,70 frente a 0,54).
La elección del modelo cambia el estatus de pocos conceptos, pero entre ellos
está el central de H1b, que con Luna se mantiene. El contraste también ilustra
que la regla es indulgente con los conceptos con pocos casos.

### S5. Luna frente a Haiku en el censo

Como ambos modelos anotaron los 3.609 bloques, medimos su concordancia sobre el
censo completo. Muestra cuánto se parecen los modelos, no cuál acierta.

```{r}
#| label: s5-censo
census_grid <- results |>
  filter(codificador == "luna") |>
  select(unit_id) |>
  cross_join(select(concepts, concept_id)) |>
  left_join(presence("concept_id") |> select(unit_id, concept_id, luna, haiku),
            by = c("unit_id", "concept_id")) |>
  mutate(across(c(luna, haiku), \(x) coalesce(x, 0L)))
census_detection <- results |>
  transmute(codificador, unit_id, valor = as.integer(decision == "statements")) |>
  pivot_wider(names_from = codificador, values_from = valor)

census <- bind_rows(
  `Detección` = principales(census_detection, "luna", "haiku") |>
    mutate(luna = sum(census_detection$luna), haiku = sum(census_detection$haiku)),
  Concepto = principales(census_grid, "luna", "haiku") |>
    mutate(luna = sum(census_grid$luna), haiku = sum(census_grid$haiku)),
  .id = "tarea"
)
census_concept <- census_grid |>
  nest(.by = concept_id) |>
  mutate(res = map(data, \(g) principales(g, "luna", "haiku")),
         luna = map_int(data, \(g) sum(g$luna)), haiku = map_int(data, \(g) sum(g$haiku))) |>
  select(-data) |>
  unnest(res)
write_csv(census_concept, file.path(TABLE_DIR, "s5_censo_por_concepto.csv"))

census |>
  rename(Tarea = tarea, `α Luna–Haiku` = alpha, `F1 Luna–Haiku` = f1,
         `Positivos Luna` = luna, `Positivos Haiku` = haiku) |>
  tabla("tS5_censo_luna_haiku.docx", "S5",
        "Concordancia entre Luna-6 y Haiku 5.5 en el censo de 3.609 bloques",
        paste("Positivos: en detección, bloques con declaraciones; en concepto, asignaciones",
              "bloque × concepto. El detalle por concepto está en s5_censo_por_concepto.csv."))
```

En el censo, los modelos concuerdan en la detección (α 0,81) y en los conceptos
(0,80), pero Haiku anota más: 1.937 bloques con declaraciones frente a 1.774, y
3.237 asignaciones frente a 2.717 (19 % más). Según el detalle por concepto, la
menor concordancia está en solidaridad como deber colectivo (0,56), solidaridad
intergeneracional (0,59), capitalización individual (0,64) e identidad (0,66). En
los tres primeros, Haiku asigna mucho más que Luna (120 frente a 62, 82 frente a
49 y 267 frente a 149). Son los conceptos cuyas frecuencias y redes más cambiarían
con el otro modelo, y los que conviene revisar en la reproducción con Haiku.
